ACORDAO-COMPLETO-2379176

ACÓRDÃO 2504/2019 ATA 40/2019 - PLENÁRIO

VISTOS, relatados e discutidos estes autos de tomada de contas especial instaurada por força do subitem 9.2.2, do Acórdão 2447/2014-TCU-Plenário, em razão do superfaturamento identificado no Contrato 14/2006, cujo objeto foi a construção do lote 1 da Ferrovia Norte-Sul (FNS) , em trecho compreendido entre o Porto Seco de Anápolis/GO e Campo Limpo/GO, pactuado com a Construtora Queiroz Galvão S.A.,
ACORDAM os Ministros do Tribunal de Contas da União, reunidos em sessão do Plenário, ante as razões expostas pelo Relator, em:
9.1. excluir da relação processual os Srs. José Américo Cajado Azevedo e Ricardo de Queiroz Galvão;
9.2. considerar revéis os Srs. Ulisses Assad e José Francisco das Neves, nos termos do art. 12, § 3º, da Lei 8.443/1992;
9.3. com fundamento nos arts. 1º, inciso I, e 16, inciso III, alíneas "c" e "d", e § 2º, ambos da Lei 8.443/1992 c/c os arts. 19, caput; e 23, inciso III, da mesma lei, julgar irregulares as contas dos Srs. José Francisco das Neves, Ulisses Assad e José Ivanildo Santos Lopes, bem como da Construtora Queiroz Galvão S.A., condenando-os solidariamente ao pagamento das quantias a seguir especificadas, fixando-lhes o prazo de 15 (quinze) dias, a contar da notificação, para que comprovem, perante o Tribunal (art. 214, inciso III, alínea "a", do Regimento Interno do TCU) , o recolhimento da dívida aos cofres da Valec Engenharia, Construções e Ferrovias S.A., atualizada monetariamente e acrescida dos juros de mora, calculados a partir das datas discriminadas até a data do recolhimento, na forma prevista na legislação em vigor, abatendo-se na oportunidade os valores já ressarcidos:
	Data da Ocorrência
	Débito (R$) 

	26/12/07
	                        128.072,14 

	28/01/08
	                               42.690,71 

	26/02/08
	                        42.921,37 

	27/03/08
	                          71.756,00 

	26/04/08
	                             98.687,59 

	26/05/08
	                         167.305,22 

	26/06/08
	                         320.236,09 

	26/07/08
	                      655.997,35 

	27/08/08
	                           461.789,06 

	29/09/08
	                     1.148.162,77 

	28/10/08
	                        783.348,72 

	28/11/08
	                          1.511.055,57 

	20/12/08
	                   1.074.621,64 

	26/01/09
	                       519.683,72 

	26/02/09
	                           304.721,14 

	27/03/09
	                        2.368.681,91 

	27/04/09
	                         837.106,56 

	26/05/09
	                        435.500,34 

	26/06/09
	                          1.618.843,47 

	27/07/09
	                            275.307,03 

	26/08/09
	                             106.117,85 

	27/10/09
	                               68.966,34 

	27/10/09
	                               27.585,73 

	26/11/09
	                         28.841,27 

	18/12/09
	                         25.327,43 

	26/01/10
	                          1.376,30 

	01/03/10
	                              302,18 

	30/03/10
	                        14.467,94 

	26/04/10
	                        127.462,41 

	26/05/10
	                           333.059,43 

	26/06/10
	                        275.781,45 

	26/07/10
	                           164.189,61 

	25/08/10
	                         52.571,22 

	28/09/10
	                        171.704,55 

	28/10/10
	                         651.776,95 

	15/12/10
	                         131.281,58 

	14/12/10
	                       131.358,23 

	26/01/11
	                           12.516,27 

	25/02/11
	                             4.105,60 

	28/03/11
	                         2.278,80 

	26/04/11
	                           2.207,23 

	25/05/11
	                           1.636,37 

	26/07/11
	                      129.067,66 

	26/08/11
	                        39.356,80 

	26/09/11
	                         45.408,13 

	26/10/11
	                              6.002,18 

	26/12/11
	                          50.953,76  

9.4. aplicar aos responsáveis abaixo indicados a multa prevista no art. 57 da Lei 8.443/1992, nos valores a seguir discriminados, fixando-lhes o prazo de 15 (quinze) dias, a contar da notificação, para comprovarem, perante o Tribunal, o recolhimento das dívidas ao Tesouro Nacional, sob pena de cobrança judicial dos valores atualizados monetariamente, na forma da legislação em vigor, desde a data deste acórdão até a do efetivo recolhimento, se forem pagas após o vencimento: 
	Responsável
	Valor da Multa

	José Francisco das Neves
	R$ 2.000.000,00

	Ulisses Assad
	R$ 2.000.000,00

	José Ivanildo Santos Lopes
	R$ 2.000.000,00

	Construtora Queiroz Galvão S.A.
	R$ 6.000.000,00

9.5. considerar graves as infrações cometidas pelos Srs. José Francisco das Neves, Ulisses Assad e José Ivanildo Santos Lopes;
9.6. nos termos do art. 60 da Lei 8.443/1992, inabilitar os Srs. José Francisco das Neves, Ulisses Assad e José Ivanildo Santos Lopes para o exercício de cargo em comissão ou função de confiança no âmbito da Administração Pública por um período de 8 (oito) anos;
9.7. autorizar, desde logo, nos termos do art. 28, inciso II, da Lei 8.443/1992, a cobrança judicial das dívidas caso não atendidas as notificações;
9.8. encaminhar cópia desta deliberação ao Procurador-Chefe da Procuradoria da República no Estado de Goiás, nos termos do § 3º do art. 16 da Lei 8.443/1992; 
9.9. solicitar à Advocacia-Geral da União e à Valec, por intermédio do Ministério Público junto ao Tribunal de Contas da União, as medidas necessárias ao arresto dos bens dos responsáveis julgados em débito, nos termos do art. 61 da Lei 8.443/1992;
9.10. dar ciência desta deliberação aos responsáveis e à Valec Engenharia, Construções e Ferrovias S.A.

Tomada de contas especial instaurada em razão de indícios de superfaturamento em contrato cujo objeto era a construção da Ferrovia Norte-Sul, trecho entre Anápolis/GO e Campo Limpo/GO. Análise das alegações de defesa.

Senhor Presidente do TCU,
Senhora Ministra e Senhores Ministros,
Senhora Procuradora-Geral do MPTCU,
Peço licença para discordar do Ministro-Relator Benjamin Zymler, pois não seria adequado o cogitado afastamento da responsabilidade de Ricardo de Queiroz Galvão no presente feito.
2.	Como visto, trata-se de tomada de contas especial autuada por força do item 9.2.2 do Acórdão 2.447/2014 proferido pelo Plenário do TCU, ao apreciar a auditoria realizada no âmbito do Fiscobras-2008 sobre a obra de construção da Ferrovia Norte-Sul (FNS) , no Estado de Goiás, em face dos indícios de superfaturamento no Contrato 14/2006 firmado entre a Valec Engenharia, Construções e Ferrovias S.A. (Valec) e a Construtora Queiroz Galvão S.A. para a execução do Lote 1 da FNS no trecho compreendido entre o porto seco de Anápolis - GO e o Município de Campo Limpo - GO a partir do lançamento da Concorrência 8/2004, englobando os sete lotes da FNS em Goiás.
3.	Ao propor a condenação da referida empresa (Queiroz Galvão) , o Ministro-Relator pugnou pela adicional responsabilização, apenas, de José Ivanildo Santos Lopes, como superintendente-comercial regional dessa construtora, por ter participado dos atos de corrupção e do conluio no âmbito da referida concorrência, com o malsinado superfaturamento em desfavor do erário, ao atuar na operacionalização do cartel sobre as licitações da Valec como procurador da Queiroz Galvão para a perpetração dos suscitados ilícitos no bojo do aludido Contrato 14/2006.
4.	Para tanto, o Ministro-Relator passou a pugnar, todavia, pelo afastamento da responsabilidade de Ricardo de Queiroz Galvão como então diretor-geral da Queiroz Galvão, tendo suscitado na presente discussão do feito a ausência de específicas evidências sobre o seu envolvimento nos subjacentes ilícitos.
5.	Ocorre, no entanto, que não subsistiria a menor razoabilidade em esperar a suposta obtenção dessas específicas evidências sobre o envolvimento de Ricardo de Queiroz Galvão nos aludidos atos de corrupção e de conluio, com a formação do malfadado cartel de empreiteiras, no âmbito da referida concorrência, pois não se poderia mesmo esperar que o diretor-geral expedisse a referida procuração com a expressa "outorga de poderes para a prática de atos de corrupção e de conluio no cartel". Ou alguém deveria simploriamente esperar que o referido diretor-geral expedisse algum "recibo" ou "procuração" para a específica evidência de todo o esquema de corrupção?
6.	Bem se vê, então, que a responsabilidade de Ricardo de Queiroz Galvão ficou efetivamente evidenciada nos autos a partir da inegável participação da sua empresa em todo o esquema de corrupção no cartel, com o pagamento de vantagens indevidas aos gestores da Valec, até porque a aludida Construtora Queiroz Galvão não poderia ter participado de todo esse esquema de corrupção sem a evidente anuência do seu diretor-geral como sócio-administrador. Ou alguém poderia legitimamente acreditar que a aludida empresa teria participado de todo esse vultoso esquema de corrupção sem o seu "dono" sequer anuir à indigitada perpetração do cartel para os ilícitos?
7.	Não por acaso, o aludido superintendente-comercial regional da construtora teria participado dos atos de corrupção e do conluio sobre as licitações da Valec, pois contaria com a procuração para atuar em nome da Queiroz Galvão, tendo agido em prol da perpetração dos suscitados ilícitos no bojo do referido Contrato 14/2006 ante a evidente anuência do diretor-geral. Ou alguém deveria simploriamente acreditar que os diretores corruptos das demais empreiteiras aceitariam a presença desse mero superintendente-comercial nas reuniões para o engendramento de todo o esquema de corrupção em cartel sem o superintendente falar em nome do "dono" da Queiroz Galvão?
8.	Eis que, por se configurar como pessoa jurídica ou fictícia, a Queiroz Galvão não teria "pernas e braços", nem "voz e cérebro", para atuar em nome próprio, contando, pois, com a efetiva condução do seu diretor-geral para a perpetração dos indigitados ilícitos, e, assim, a efetiva condenação da referida empresa deve também resultar na subjacente condenação do seu sócio-administrador, e não apenas do aludido superintendente-comercial, em plena sintonia, assim, com os arts. 145, 153, 154 e 158 da Lei n.º 6.404, de 1976, ao estatuírem as seguintes premissas: 
"Art. 145. As normas relativas a requisitos, impedimentos, investidura, remuneração, deveres e responsabilidade dos administradores aplicam-se a conselheiros e diretores.
 (...) Art. 153. O administrador da companhia deve empregar, no exercício de suas funções, o cuidado e diligência que todo homem ativo e probo costuma empregar na administração dos seus próprios negócios.
Art. 154. O administrador deve exercer as atribuições que a lei e o estatuto lhe conferem para lograr os fins e no interesse da companhia, satisfeitas as exigências do bem público e da função social da empresa.
 (...) Art. 158. O administrador não é pessoalmente responsável pelas obrigações que contrair em nome da sociedade e em virtude de ato regular de gestão; responde, porém, civilmente, pelos prejuízos que causar, quando proceder:
I - dentro de suas atribuições ou poderes, com culpa ou dolo;
II - com violação da lei ou do estatuto.
§ 1º O administrador não é responsável por atos ilícitos de outros administradores, salvo se com eles for conivente, se negligenciar em descobri-los ou se, deles tendo conhecimento, deixar de agir para impedir a sua prática. Exime-se de responsabilidade o administrador dissidente que faça consignar sua divergência em ata de reunião do órgão de administração ou, não sendo possível, dela dê ciência imediata e por escrito ao órgão da administração, no conselho fiscal, se em funcionamento, ou à assembleia-geral.
§ 2º Os administradores são solidariamente responsáveis pelos prejuízos causados em virtude do não cumprimento dos deveres impostos por lei para assegurar o funcionamento normal da companhia, ainda que, pelo estatuto, tais deveres não caibam a todos eles." (grifou-se) 
9.	Por esse prisma, ao evidenciar a subsistência, no mínimo, da culpa de Ricardo de Queiroz Galvão como sócio-administrador, o Exmo. Sr. Subprocurador-Geral Paulo Bugarin emitiu o parecer do MPTCU no seguinte sentido: 
" (...)  Por outro lado, tendo em vista a participação ativa da empreiteira nos atos fraudadores da licitação, estando clara inclusive a designação de representantes nas reuniões do cartel, não se mostra plausível crer que o sócio administrador e controlador da empresa não tivesse ingerência ou sequer conhecimento sobre a prática delituosa.
Por constituir prática dolosa e grave, somente participa de cartel ou de fraude a um certame público a pessoa jurídica dotada de vontade direcionada a esse propósito. E, conforme anteriormente comentado, quem determina a vontade de uma empresa desse porte em irregularidade sistêmica de tamanha magnitude não é seu empregado, como, no caso, um superintendente comercial, mas seus administradores e controladores. Não se mostra factível que um empregado da Queiroz Galvão participasse de conluios em nome da construtora à revelia de seus administradores. Cabe, assim, manter a responsabilidade do Sr. Ricardo de Queiroz Galvão nestes autos, por haver anuído com a fraude perpetrada, em conduta, no mínimo, omissiva e por culpa in eligendo e in vigilando."
10.	Nem se diga, aliás, que a eventual ausência de referência a Ricardo de Queiroz Galvão nas colaborações premiadas prestadas junto ao MPF ou ao CADE tenderia a afastar a responsabilidade desse diretor-geral pelos malsinados ilícitos, já que as aludidas colaborações premiadas figurariam como mero meio adicional de investigação, e não como meio de prova, estando evidenciada, no mínimo, a culpa do referido sócio-administrador pela negligência no desbaratamento dos ilícitos, para além da suscitada culpa in eligendo e in vigilando em face das infrações perpetradas pelo aludido superintendente-comercial nas subjacentes reuniões do nefasto cartel, e, desse modo, não se mostraria adequada a presente suposição do Ministro-Relator sobre a inaplicabilidade da teoria do domínio do fato, pois não se trataria aí dessa suposta imputação objetiva, mas da necessária imputação subjetiva imposta até mesmo pelos citados arts. 145, 153, 154 e 158 da Lei n.º 6.404, de 1976. 
11.	Mais espantoso, enfim, é observar que, em outro recente processo (TC 036.129/2016-0: Acórdão 1.421/2019-Plenário) , o TCU teria, por maioria, decidido pela indisponibilidade dos bens do sócio-administrador da Odebrecht, a despeito de ele ter efetivamente promovido a sua colaboração judicial premiada junto ao MPF, ao passo que, agora no presente processo, o TCU teria passado a deixar de pugnar pela responsabilização de Ricardo de Queiroz Galvão, apesar da ausência de qualquer colaboração desse sócio-administrador junto ao poder público em prol da necessária elucidação dos indigitados ilícitos perpetrados em desfavor da administração pública no País.   
12.	É por tudo isso, Senhor Presidente, que voto pela prolação do Acórdão do TCU no sentido de excluir apenas a responsabilidade de José Américo Cajado Azevedo nestes autos e de, assim, promover a efetiva condenação de todos os demais responsáveis e, especialmente, de Ricardo de Queiroz Galvão ao ressarcimento do vultoso dano causado ao erário, aplicando-lhes, ainda, todas as subsequentes penalidades legais. 
TCU, Sala das Sessões, em 16 de outubro de 2019.
ANDRÉ LUÍS DE CARVALHO
Ministro-Substituto

3. Interessados/Responsáveis:
3.1. Responsáveis: Construtora Queiroz Galvão S.A. (33.412.792/0001-60); José Ivanildo Santos Lopes (XXX.338.494-XX); José Américo Cajado de Azevedo (XXX.198.066-XX); José Francisco das Neves (XXX.833.301-XX); Ricardo de Queiroz Galvão (XXX.917.977-XX); Ulisses Assad (XXX.266.408-XX).

13.1. Ministros presentes: José Mucio Monteiro (Presidente), Benjamin Zymler (Relator), Ana Arraes e Vital do Rêgo.
13.2. Ministros-Substitutos convocados: Augusto Sherman Cavalcanti, Marcos Bemquerer Costa, André Luís de Carvalho e Weder de Oliveira.
13.3. Ministro-Substituto convocado com voto vencido: André Luís de Carvalho.

Ricardo de Queiroz Galvão

BENJAMIN ZYMLER

Transcrevo inicialmente a instrução inserta à peça 156, de lavra de Sr. auditor da Secretaria Extraordinária de Operações Especiais em Infraestrutura (SeinfraOpe) , a qual contou com a anuência do corpo diretivo da mencionada unidade técnica (peças 157 e 158) :
"INTRODUÇÃO
1. Trata-se de Tomada de Contas Especial (TCE) constituída em atendimento ao Acórdão 2447/2014-TCU-Plenário para apuração do débito e da identificação dos responsáveis referente a construção de 12 km da Ferrovia Norte Sul (FNS) , trecho Goiás, lote 1, entre o Porto Seco de Anápolis/GO a Campo Limpo/GO. A contração foi celebrada entre a Construtora Queiroz Galvão S/A e a Valec Engenharia Construções e Ferrovias S.A, estatal dependente vinculada ao Ministério dos Transportes (Contrato 14/2006, peça 31) , oriundo da Concorrência 8/2004 (edital na peça 28) , com valor original (p0) de R$ 84,9 milhões (data-base nov/2004) . 
2. O presente processo teve sua responsabilidade transferida para a Secretaria Extraordinária de Operações Especiais em Infraestrutura (SeinfraOperações) , em virtude do disposto no art. 32 da Portaria-Segecex n. 5 de 2017 e Ordem de Serviço-Segecex 6/2017, combinadas com a determinação da Coinfra (peça 21) . Além disso, o presente processo tem tratamento prioritário no TCU desde a instauração até o julgamento, por conta de débito atualizado superior a R$ 5 milhões, consoante art. 13 da Decisão Normativa TCU n. 155 de 23 de novembro de 2016. 
HISTÓRICO
A Ferrovia Norte Sul 
3. A construção da FNS foi iniciada em 1987.  A Valec recebeu do governo federal, por meio do Decreto 94.813, de 1 de setembro de 1987, e da Lei 11.772, de 17 de setembro de 2008 a concessão para a construção e operação da Ferrovia Norte-Sul (FNS) , denominada no plano nacional de viação de EF-151, cujo traçado planejado (3.100 km) , é iniciado em Belém, no Pará, e segue até o município de Panorama, em São Paulo. Hoje existe a intenção de se estender o projeto para que no futuro ligue Barcarena (PA)  ao Rio Grande (RS) . A figura 1 mostra um esquema de como ficaria a ferrovia. 
4. Entretanto, cabe o registro que apenas 1575 km da FNS estão em condições de utilização:  
· Trecho Açailândia (MA) - Porto Nacional (TO) 720 km de extensão - em operação
·  Trecho Porto Nacional (TO) - Anápolis (GO) 855 km - concluso subutilizado
·  Trecho Ouro Verde (GO) - Estrela D' Oeste (SP) 680 km - em obras 
5. O segmento ferroviário objeto do contrato que gerou a presente Tomada de Contas Especial está compreendido no Trecho Porto Nacional/TO e Anápolis/GO
6. As obras da Ferrovia Norte Sul vêm sendo auditadas pelo TCU há mais de 10 anos, identificando-se grande discrepância entre os valores praticados nas planilhas dos contratos de construção da Valec e os valores de mercado, sinalizando e existência de dano ao erário. Foram apontadas irregularidades de toda ordem, tais como sobrepreço, superfaturamento, jogo de planilha, avanço desproporcional entre as etapas de serviços, gestão temerária, direcionamento nos procedimentos licitatórios, deficiência nos projetos de engenharia e falta de planejamento dos empreendimentos e na execução das obras, conforme se depreende, entre outros, dos Acórdãos do Plenário do TCU 2.843/2008, 593/2009, 462/2010, 2.115/2010, 2.478/2010, 1.922/2011, 1.923/2011, 2.433/2011, 3.061/2011, 1.910/2012, 1.978/2012, 1.103/2013, 2.447/2014, 1.498/2015, 1.514/2015, 2.313/2015.
Ferrovia Norte-Sul em Goiás e o processo no TCU  
7. A construção ferroviária do trecho goiano (ligando Uruaçu a Anápolis) foi contratada em lotes (trechos) entre 2001 e 2007, para construção do então denominado tramo sul da FNS. Alguns contratos foram encerrados, outros recontratados e, por fim, essas obras ferroviárias foram concluídas por contratos complementares celebrados por regime diferenciado de contratação (RDC) em 2015. A ferrovia, apesar de pronta, continua subutilizada no trecho goiano por indefinição de questões regulatórias. 
Figura 1: Detalhe da Ferrovia Norte Sul - trecho Goiás

Fonte: RAT - Relatório de Acompanhamento Técnico da Obra
8. Em 2008, a FNS-GO foi objeto do Fiscobras (TC Processo 021.283/2008-1) . Após extenso debate processual, o processo foi apreciado no mérito pelo Acórdão 2447/2014-TCU-Plenário, o qual determinou, a constituição de processos específicos de tomada de contas especial relativos a cada um dos contratos supracitados. Além disso, o referido acórdão multou gestores por problemas nos projetos de engenharia e restrições à competividade na licitação.
9. Com isso, a apuração do débito decorrente do superfaturamento por preços, no lote 1, Contrato 14/2006, está a cargo do presente processo de contas. Dentre estes processos, quatro já tem acórdãos neste Tribunal, quando os responsáveis foram citados pelos débitos decorrentes de superfaturamento nas obras. A tabela a seguir apresenta a relação dos processos referentes à FNS-GO e os acórdãos já prolatados: 
Tabela 1: Relação dos Processos Referentes à FNS-GO
	 
	Instauração
	Citação

	Contrato
	Empresa
	Lote
	UF
	TCE
	Acórdão
	Item
	Acordão
	Relator

	CT 21/2001
	Camargo Corrêa
	S/N
	GO
	Processo 004.056/2015-9
	2.447/2014
	9.2.1
	1.831/2017
	BZ

	CT 14/2006
	Queiroz Galvão
	lote 1
	GO
	Processo 004.057/2015-5
	2.447/2014
	9.2.2
		AN

	CT 15/2006
	Camargo Corrêa
	lote 2
	GO
	Processo 004.058/2015-1
	2.447/2014
	9.2.3
		BD

	CT 16/2006
	Andrade Gutierrez
	lote 3
	GO
	Processo 004.060/2015-6
	2.447/2014
	9.2.4
		AN

	CT 13/2006
	Constran
	lote 4
	GO
	Processo 004.063/2015-5
	2.447/2014
	9.2.5
		AN

	CT 58/2009
	Constran
	lote 2
	GO
	Processo 014.361/2015-9
	1.498/2015
	9.1.1
	1.601/2017
	BZ

	CT 60/2009
	SPA
	lote 4
	GO
	Processo 014.362/2015-5
	1.498/2015
	9.1.2
	2.305/2017
	BZ

	CT 13/2006
	Constran
	lote 4
	GO
	Processo 014.364/2015-8
	1.498/2015
	9.1.3
	2.310/2017
	BZ

10. Nestes processos no TCU, devido aos sobrepreços apontados, houve determinação de retenção cautelar. Faz-se oportuno trazer deliberação do TCU no Voto condutor do Acórdão 2495/2016-TCU-Plenário, de Relatoria do Ministro Benjamin Zymler:
4. No bojo do TC Processo 021.283/2008-1, relativo à auditoria realizada nas obras em questão, no âmbito do Fiscobras/2008, foi apontada a ocorrência sobrepreço nos contratos 14/2006 (Lote 1) , 15/2006 (Lote 2) , 16/2006 (Lote 3) , 13/2006 (Lote 4) e 21/2001 (Lote s/n) , o que resultou na determinação de retenção cautelar de 40% dos valores apontados como sobrepreço em cada lote da ferrovia.  (...) 
12. Nesta fiscalização, a unidade técnica apurou a situação atualizada de todas as retenções cautelares determinadas pelo TCU, as quais se encontram consolidadas na tabela a seguir:
	Lote
	Contrato
	Retenção TCU
	Situação Atual

	Lote S/N
	21/2001
	9,28%
	Os valores retidos, no total de R$ 8.641.347,88, foram devolvidos à contratada e substituídos por apólice de seguro garantia, que se encontrava com validade somente até 16/3/2014. Restam retidos apenas R$ 270.713,97. 

	Lote 01
	14/2006
	3,54%
	Havia sido retido R$ 2.489.360,14, porém, a determinação de retenção foi declarada nula pela Justiça Federal. Restam ainda retidos tão somente R$ 15.109,42. 

	Lote 02
	15/2006
	11,26%
	A contratada ingressou com Ação Ordinária contra a retenção (2009.34.00.034608-1) , cujo pedido foi julgado improcedente pela Justiça Federal, mas a empresa interpôs recurso de apelação (0034009-90.2009.4.01.3400) e, atualmente, o processo encontra-se concluso para relatório e voto na Quinta Turma do TRF-1. Ou seja, não há decisão judicial transitada em julgado. A determinação do TCU quanto à retenção de 11,26% continua aplicável, embora informação atualizada da Valec noticie que os valores retidos durante a execução contratual, num total de R$ 543.740,97, foram liberados. Portanto, não há valores retidos quanto a esse contrato. 

	Lote 02
	58/2009
	11,26%
	Encontra-se retido o valor de R$ 20.583.175,50. Há ação judicial (Processo 39062-18.2010.4.01.3400) solicitando liberação das retenções referentes a esse Contrato e ao Contrato 13/2006, ambos assinados com a Constran, mas que se encontra em grau de recurso, sem decisão judicial transitada em julgado, mantendo-se a determinação deste TCU quanto à retenção de 11,26%. 

	Lote 03
	16/2006
	9,78%
	Há retenção de R$ 3.794.429,93. Foi proferida decisão judicial desobrigando a retenção dos valores, mas a Procuradoria Jurídica da Valec entendeu que, até a decisão final de mérito do processo, as retenções já realizadas não deveriam ser devolvidas. 

	Lote 04
	13/2006
	10,35%
	Encontra-se retido o valor de R$ 6.056.693,96. Há ação judicial não transitada em julgado solicitando liberação das retenções referentes a esse Contrato. 

	Lote 04
	60/2009
	10,35%
	Durante a execução contratual houve a retenção de R$ 17.015.437,34 que, em função de sentença liminar no processo 0035896-75.2010.4.01.3400, foram liberados. Não há qualquer valor retido referente a esse contrato, embora a sentença ainda não tenha transitado em julgado. 

O lote 1 da Ferrovia Norte-Sul e o Contrato 14/2006
11. O objeto do Contrato 14/2006 (peça 31) , com valor original (p0) de R$ 84.900.332,78 (data-base novembro de 2004) , oriundo da Concorrência 8/2004 (peça 28) , celebrado entre a Valec e a Construtora Queiroz Galvão, em 8/6/2006, refere-se à construção do lote 1, em trecho de 12 km de ferrovia projetada, situado entre o entre Porto Seco de Anápolis/GO a Campo Limpo/GO. Este trecho conta com 2 túneis e é chamado de ramal de acesso ao porto seco. As obras subterrâneas consumiram a totalidade dos recursos sem concluir o objeto do contrato 14/2006, sendo necessário celebrar novos contratos complementares para conclusão do túnel (com a mesma empresa Queiroz Galvão) e construção do ramal ferroviário no Distrito Agroindustrial em Anápolis (DAIA) .
12. A seguir o mapa de situação (esquerda) e a situação esquemática do trecho:
Figura 2: Lote 1 da FNS-GO - Mapa de situação e a situação esquemática do trecho

Fonte: RAT - Relatório de Acompanhamento Técnico da Obra
13. Como havia sido identificado sobrepreço no contrato, o TCU adotou medida cautelar, com fundamento na Lei de Diretrizes Orçamentárias (LDO) da época, de retenção percentual de 3,54% de pagamentos feitos à construtora. Esse percentual foi adotado no intuito de resguardar o erário até a decisão de mérito do Tribunal (Acórdão 593/2009-TCU-Plenário) .
14. Insurgindo-se administrativa e judicialmente contra determinação cautelar de retenção de pagamentos do TCU, a Queiroz Galvão conseguiu a liberação dos valores retidos pela Valec. Havia sido retido R$ 2.489.360,14, porém, a determinação de retenção foi declarada nula pela Justiça Federal. Restam ainda retidos somente R$ 15.109,42, segundo informações do último Fiscobras, na data-base novembro 2004 (Acórdão 593/2009-TCU-Plenário atualizado pelo Acórdão 2495/2016-TCU-Plenário) . 
15. O Contrato 14/2006 já foi encerrado. Na execução da obra foram pagos R$ 105,8 milhões do valor total original do contrato de R$ 84,9 milhões, (data-base nov/2004) , em favor da Queiroz Galvão (peça 34) . A memória de cálculo do superfaturamento do contrato 14/2006 consta da peça 35 e é detalhada no tópico III da presente instrução.
Objeto conexo com a Operação Lava Jato 
16. A Polícia Federal e o Ministério Público Federal, após tomarem ciência das graves irregularidades apontadas pelo TCU no Fiscobras 2008 (peça 1, p.183, TC Processo 021.283/2008-1) , identificaram condutas criminosas e de improbidade nas contratações da Valec. Com isso, entre outras investigações anteriores, deflagrou-se a "Operação Tabela Periódica" em 2016 que é desdobramento da "Operação Lava Jato" e da "Operação O Recebedor" que aponta cartel, fraude em licitações, corrupção, peculato e lavagem de dinheiro em obras da ferrovia Norte-Sul (http://www.mpf.mp.br/go/sala-de-imprensa/noticias-go/deflagrada-operacao-201ctabela-periodica201d-em-goias) .
17. As investigações do Cade, MPF/GO e Polícia Federal comprovaram a existência de cartel por meio de acordo para divisão de licitações entre as construtoras concorrentes, com fixação de vantagens relacionadas, para frustrar o caráter competitivo das licitações na Valec, destinadas às obras das Ferrovias Norte-Sul e Oeste-Leste, conforme será amplamente discutido na responsabilização da presente instrução. A Construtora Queiroz Galvão é uma das empresas participantes deste cartel. 
18. A investigação do cartel nas licitações de obras ferroviárias na Valec e a "Operação Tabela Periódica" contou com provas produzidas pela Camargo Corrêa no inquérito administrativo instaurado no âmbito da Superintendência-Geral do Cade (SG/CADE) . Nessa oportunidade, dirigentes da construtora Camargo Corrêa celebraram acordo de leniência, nos termos do art. 86 e 87 da Lei 12.529/2011 (Lei de Defesa da Concorrência) . Este acordo de leniência 2/2016 foi assinado conjuntamente pelo MPF/GO (peça 23 a 25) . 
19. Como resultado destas investigações, o Ministério Público Federal em Goiás ofereceu denúncia contra oito pessoas suspeitas de superfaturar as obras da Ferrovia Norte-Sul no estado, com prejuízo estimado aos cofres públicos da ordem de R$ 630 milhões. As ações penais públicas encontram-se em andamento. Vale citar que já houve sentença (Ação Penal Pública Incondicionada - Processo n° 18114-41.2013.4.01.3500, 11ª Vara Federal de Goiânia) condenando o Sr. José Francisco das Neves, presidente da Valec à época, por lavagem de dinheiro, relacionada ao período em que ocorreu a licitação em discussão no presente processo. Apesar da lavagem de dinheiro não ser objeto da presente TCE, tal sentença mostra a consolidação dos fatos e evolução das investigações feitas pelo MPF, PF e Cade. 
20. 	Nesse contexto, em 2016 o TCU recebeu do MPF/GO o produto dos acordos de colaboração trazidos na Denúncia da operação O Recebedor, recebida pela Justiça Federal (peça 26) . Neste acordo, gestores da Camargo Corrêa entregaram provas documentais e testemunhais e confessaram a prática de cartel, corrupção, lavagem de dinheiro e crimes de licitação, além de se comprometerem a restituir os danos aos cofres públicos.
21. Além disso, em agosto de 2017, o MPF/GO ofereceu nova denúncia, na 11ª Vara da Justiça Federal de Goiânia, específica sobre as obras do lote 1 e do contrato com a Queiroz Galvão (peça 27) . 
22. O uso de prova emprestada de processo penal e a utilização de informações dos acordos de colaboração em processo administrativo tem respaldo na jurisprudência do TCU como se depreende, dentre outros, dos Acórdãos do Plenário 2.426/2012, 216/2013, 1.718/2014, 483/2014, 1831/2017 e 1601/2017. As fiscalizações anteriores deste tribunal já trazem fortes indícios de atos de corrupção e conluio no contrato em tela, e já trazem evidências suficientes para a responsabilização na presente tomada de contas especial. As provas emprestadas das operações Lava Jato e O Recebedor trazem nova perspectiva e fortalecem esta responsabilização.  
23. Especificamente sobre o envolvimento da Queiroz Galvão ela é uma das empresas integrantes do cartel na Valec que atuou na Concorrência 8/2004, que originou o Contrato 14/2006, que é objeto da presente TCE. A Construtora Queiroz Galvão não tem acordo de leniência ou colaboração com o Cade ou MPF.
24. Em novembro de 2017, a instrução preliminar foi assinada por auditor da SeinfraOperações. Ato contínuo, por despacho, o Ministro Relator Benjamin Zymler determinou a citação dos responsáveis:
a) Sr. José Francisco das Neves, na condição de Diretor-Presidente da Valec;
b) Sr. Ulisses Assad, na condição Diretor de Engenharia da Valec;
c) Sr. José Américo Cajado de Azevedo, então Superintendente de Construção da Valec;
d) Sr. Ricardo de Queiroz Galvão, como dirigente da Construtora Queiroz Galvão S.A.;
e) Sr. José Ivanildo Santos Lopes, na condição de dirigente da Construtora Queiroz Galvão S.A.;
f) Construtora Queiroz Galvão S.A., contratada da Valec, para construção do lote 1 da FNS.
25. Por fim, tem-se a seguinte situação, no que concerne às ciências das citações e as defesas apresentadas:
	Destinatário
	Ofício
	Ciência
	Prazo Total
	Prazo Final
	Resposta

	José Francisco das Neves
	9/2018 (peça 51) 
	11/1/2018 (peça 71) 
	60 dias 
 (peça 43) 
+
60 dias
 (peça 115) 
+
30 dias
 (peça 137) 
	11/6/2018
	---

	Ulisses Assad
	10/2018 (peça 53) 
	11/1/2018 (peça 81) 
		11/6/2018
	---

	José Américo Cajado de Azevedo
	74/2018
 (peça 70) 
	23/1/2018
 (peça 83) 
		23/5/2018
	Peça 114

	Ricardo de Queiroz Galvão
	11/2018 (peça 52) 
	11/1/2018
 (peça 76) 
		11/5/2018
	Peças 125 e 133

	José Ivanildo Santos Lopes
	12/2018 (peça 55) 
	12/1/2018
 (peça 80) 
		14/5/2018
	Peças 127 e 135

	Construtora Queiroz Galvão S.A.
	13/2018 (peça 54) 
	11/1/2018
 (peça 75) 
		11/6/2018
	Peças 126 e 140

EXAME TÉCNICO
26. Passa-se, nessa seção, a análise das alegações de defesa organizada por responsável. 
 (I) José Francisco das Neves (não apresentou alegações de defesa) 
27. O responsável foi citado (peça 51) por, na condição de Diretor-Presidente da Valec, no período de 4/4/2003 até 24/8/2011, participar de atos de corrupção e de conluio no âmbito da Concorrência 8/2004 da Valec, que resultou em superfaturamento no valor de R$ 13.035.797,50 (base novembro de 2004) , no Contrato 14/2006, oriundo da Concorrência 8/2004, celebrado entre a Valec e a Construtora Queiroz Galvão S/A, em 15/09/2006, referente à construção do lote 1, em trecho de 12 km, entre o Porto Seco de Anápolis/GO e Campo Limpo/GO, infringindo o art. 3º, o art. 6º, inciso IX, alínea "f" e o art. 43, inciso IV da Lei 8.666/1993, além de infringir o art. 37 da Constituição Federal e o princípio da economicidade.
28. Todavia, não apresentou alegações de defesa, apesar da ciência de sua citação (peça 71) . Cabe registrar a jurisprudência do TCU em casos de revelia:
Nos processos que tramitam no TCU, a revelia, diferentemente do que ocorre no processo civil, não traz como efeito a presunção de veracidade dos fatos ilícitos imputados ao responsável. Desse modo, a avaliação da responsabilização do agente não pode prescindir da análise das provas existentes no processo ou para ele carreadas.
29. No relatório do Acórdão 1601/2017 (Relator Ministro Benjamin Zymler) , tem-se: 
De fato, a exemplo do edital da concorrência 004/2001 acima descrita, os editais das concorrências 008/2004, 002/2005 e 01/2007 promovidas por JUQUINHA e ASSAD foram elaborados contendo exigências que limitaram, injustificadamente, a competição, entre elas: (a) proibição de que uma mesma empresa concorresse a mais de dois lotes; (b) proibição da participação de consórcios de empresas (c) comprovação de execução anterior de ferrovias com dormentes de concreto fabricados pelo próprio licitante, as quais reduziram artificial e significativamente o universo de empresas com condições de participar das licitações.
A inclusão de tais exigências nos editais das concorrências 008/2004, 002/2005 e 01/2007 foi ajustada mediante acordo prévio em reuniões entre representantes as empresas do cartel e os diretores da VALEC JOSÉ FRANCISCO DAS NEVES e ULISSES ASSAD que, como dito, aderiram ao esquema criminoso ora denunciado.
Apurou-se, ainda, que JOSÉ FRANCISCO DAS NEVES e ULISSES ASSAD promoveram as licitações 008/2004, 002/2005 e 01/2007 com sobrepreço nos seus respectivos orçamentos de referência.
30. A instrução preliminar desse processo (peça 40) anota:
Como resultado destas investigações, Ministério Público Federal em Goiás ofereceu denúncia contra oito pessoas suspeitas de superfaturar as obras da Ferrovia Norte-Sul no estado, com prejuízo estimado aos cofres públicos da ordem de R$ 630 milhões. As ações penais públicas encontram-se em andamento. Vale citar que já houve sentença (Ação Penal Pública Incondicionada - Processo n° 18114-41.2013.4.01.3500, 11ª Vara Federal) condenando o Sr. José Francisco das Neves, presidente da Valec à época, por lavagem de dinheiro, relacionada ao período em que ocorreu a licitação em discussão no presente processo. Apesar da lavagem de dinheiro não ser objeto da presente TCE, tal sentença mostra a consolidação dos fatos e evolução das investigações feitas pelo MPF, PF e Cade. 
31. A mesma instrução preliminar ainda discorre sobre a responsabilização do defendente nos parágrafos 52-73. 
32. Esses elementos são suficientes para concluir pela responsabilidade solidária do Sr. José Francisco das Neves em relação ao superfaturamento que ocorreu no Contrato 14/2006.
33. Dessa forma, propõe-se a condenação solidária no débito por sua conduta dolosa, considerar grave a infração cometida e inabilitar para o exercício de cargo ou função com fulcro no art. 60 da Lei 8443/1992, além da aplicação de multa proporcional ao prejuízo causado ao Erário prevista no art. 57 da Lei 8443/1992.
 (II) Ulisses Assad (não apresentou alegações de defesa) 
34. O responsável foi citado (peça 53) por, na condição de Diretor de Engenharia da Valec, no período de 10/07/2003 a 10/02/2010, aprovar a planilha orçamentária e participar de atos de corrupção e de conluio no âmbito da Concorrência 8/2004 da Valec, que resultou em superfaturamento no valor de R$ 13.035.797,50 (base novembro de 2004) , no Contrato 14/2006, oriundo da Concorrência 8/2004, celebrado entre a Valec e a Construtora Queiroz Galvão S/A, em 15/09/2006, referente à construção do lote 1, em trecho de 12 km, entre o Porto Seco de Anápolis/GO e Campo Limpo/GO, infringindo o art. 3º, o art. 6º, inciso IX, alínea "f" e o art. 43, inciso IV d da Lei 8.666/1993, além de infringir o art. 37 da Constituição Federal e o princípio da economicidade. 
35. Todavia, não apresentou alegações de defesa, apesar da ciência de sua citação (peça 81) . Cabe registrar a jurisprudência do TCU em casos de revelia:
Nos processos que tramitam no TCU, a revelia, diferentemente do que ocorre no processo civil, não traz como efeito a presunção de veracidade dos fatos ilícitos imputados ao responsável. Desse modo, a avaliação da responsabilização do agente não pode prescindir da análise das provas existentes no processo ou para ele carreadas.
36. No relatório do Acórdão 1601/2017 (Relator Ministro Benjamin Zymler) , tem-se: 
De fato, a exemplo do edital da concorrência 004/2001 acima descrita, os editais das concorrências 008/2004, 002/2005 e 01/2007 promovidas por JUQUINHA e ASSAD foram elaborados contendo exigências que limitaram, injustificadamente, a competição, entre elas: (a) proibição de que uma mesma empresa concorresse a mais de dois lotes; (b) proibição da participação de consórcios de empresas (c) comprovação de execução anterior de ferrovias com dormentes de concreto fabricados pelo próprio licitante, as quais reduziram artificial e significativamente o universo de empresas com condições de participar das licitações.
A inclusão de tais exigências nos editais das concorrências 008/2004, 002/2005 e 01/2007 foi ajustada mediante acordo prévio em reuniões entre representantes as empresas do cartel e os diretores da VALEC JOSÉ FRANCISCO DAS NEVES e ULISSES ASSAD que, como dito, aderiram ao esquema criminoso ora denunciado.
Apurou-se, ainda, que JOSÉ FRANCISCO DAS NEVES e ULISSES ASSAD promoveram as licitações 008/2004, 002/2005 e 01/2007 com sobrepreço nos seus respectivos orçamentos de referência.
37. A instrução preliminar desse processo (peça 40) anota:
A nova denúncia do MPF/GO, continua narrando (peça 27, pág. 8 e pág. 11, grifos nossos) : 
Os representantes das empresas do cartel tinham livre acesso às informações oriundas do cliente VALEC, através dos denunciados JOSÉ FRANCISCO, então presidente, e ULISSES ASSAD, então diretor de engenharia, e faziam reuniões semanais para a troca de informações e definirem as estratégias de participação de cada qual no cartel e nos processos licitatórios, reuniões essas que ocorreram em Brasília, nos escritórios da ANDRADE GUTIERREZ, da MENDES JR, da CAMARGO CORREIRA, da QUEIROZ GALVÃO e da OAS. (...) 
De fato, a licitação para a execução do Lote 1 da Ferrovia Norte-Sul, relativo ao trecho de doze quilômetros compreendido entre Porto Seco de Anápolis/GO e Campo Limpo/GO, promovida por JOSÉ FRANCISCO DAS NEVES e ULISSES ASSAD, foi deflagrada por meio do edital da Concorrência nº 008/2004, elaborado com exigências que limitaram, injustificadamente, a competição, dentre as quais: (a) proibição de que uma mesma pessoa jurídica concorresse a mais de dois lotes; (b) proibição da participação de consórcios de pessoas jurídicas; (c) comprovação de execução anterior de ferrovias com dormentes de concreto fabricados pelo próprio licitante. Tais exigências injustificadas reduziram, artificial e significativamente, o universo de pessoas jurídicas que detivessem condições de participar do certame licitatório. 
38. A mesma instrução preliminar ainda discorre sobre a responsabilização do defendente nos parágrafos 53-73. 
39. Esses elementos são suficientes para concluir pela responsabilidade solidária do Sr. Ulisses Assad em relação ao superfaturamento que ocorreu no Contrato 14/2006.
40. Dessa forma, propõe-se a condenação solidária no débito por sua conduta dolosa, considerar grave a infração cometida e inabilitar para o exercício de cargo ou função com fulcro no art. 60 da Lei 8443/1992, além da aplicação de multa proporcional ao prejuízo causado ao Erário prevista no art. 57 da Lei 8443/1992.
 (III) José Américo Cajado de Azevedo (alegações de defesa - peça 114) 
41. A conduta atribuída ao responsável por ocasião de seu citação foi a de ter elaborado a planilha orçamentária da Concorrência 8/2004 da Valec que resultou em superfaturamento no valor de R$ 13.035.797,50 (base nov/2004) no Contrato 14/2006, referente a construção do lote 1, da Ferrovia Norte-Sul (FNS) , em trecho de 12 km, entre o Porto Seco de Anápolis/GO e Campo Limpo/GO, pactuado com a Construtora Queiroz Galvão S/A, infringindo o art. 3º da Lei 8.666/1993, o art. 37 da Constituição Federal e o princípio da economicidade, tendo o responsável se manifestado na peça 114.
42. Preliminarmente, cita alegações atinentes a possível ilegitimidade passiva de sua citação e suposta violação ao contraditório e à ampla defesa. Questiona se a responsabilidade pela elaboração/aprovação da planilha orçamentária já foi definida em outros processos deste Tribunal ou se será discutida aqui. Anota que essa responsabilidade estaria sendo discutida no âmbito do TC Processo 011.226/2010-2. E, assim, argumenta que deveria ser aguardado o julgamento daquele processo para que não haja tumulto e insegurança jurídica, pois, ficando decidida sua não participação na elaboração da planilha, todos os outros processos perderiam seu objeto. 
43. Argumenta que não haveria culpabilidade ou má-fé em sua conduta:
Isso porque não se pode conceber a inversão de um princípio geral de direito universalmente aceito, o da presunção da boa-fé: a boa-fé se presume; a má-fé se prova.
44. Afirma que não teria sido citado no processo do CADE nem nas denúncias do MPF:
Isso por um simples motivo: o conluio de há muito existente na Valec não contou com a participação do Defendente!
45. Anota que não haveria evidências que demonstrem sua participação na elaboração ou na aprovação da planilha. Ainda, alega que a aprovação teria sido realizada pelo Diretor de Engenharia da Valec.  
46. Passa a tratar do mérito. Reproduz o inciso IX do art. 6º da Lei 8666/93 e a Súmula n. 258 deste Corte de Contas para afirmar que o orçamento é parte integrante e indissociável do projeto, sendo elaborado em conjunto com ele. 
47. Afirma que, de maneira prática, e sempre, a Superintendência de Projeto (SUPRO) seria a responsável por elaborar todo o projeto básico, incluído o orçamento. Anota que Superintendência de Construção (SUCON) teria atuado apenas após a assinatura do contrato, exercendo o acompanhamento das obras. Argumenta que em nenhuma outra licitação a SUCON teria elaborado orçamentos de referência ou projeto. 
48. Alega que o Regimento Interno da Valec  de 2017 teria sido atualizado já há algum tempo de forma a representar estas atribuições que aconteciam na prática. 
49. Segue e traça um histórico para indicar suposta impossibilidade fática de sua participação na elaboração do orçamento da obra. Informa que a Diretoria de Engenharia, órgão máximo de Execução da Valec, acima da SUPRO e SUCON, teria assumido para si a responsabilidade e autoria de toda a documentação técnica da concorrência. 
50. Aduz que não estaria na Valec no período que antecedeu o início e condução da Concorrência 8/2004. 
51. Conclui solicitando a nulidade de processos anteriores, o reconhecimento da ilegitimidade passiva do responsável, o afastamento da culpabilidade indicada, a suspensão desse processo até o julgamento do TC Processo 011.226/2010-2. Ainda, pede que seja afastada sua responsabilidade pela elaboração das planilhas que antecederam a licitação, a oitiva de todos os empregados lotados na SUPRO e SUCON à época da licitação, análise de outras licitações e cópias de processo da Valec, e que sejam admitidas as provas juntadas ao TC Processo 014.362/2015-5.
Análise
52. O atual expediente é onde se é oportunizado ao responsável o exercício do contraditório e da ampla defesa, portanto não há a violação a tais institutos como defendido pela sua defesa. Conforme a IN TCU 71/2012, a citação é o instrumento apto para tanto, ocasião na qual o responsável pode comparecer aos autos, aportando suas alegações de defesa.
53. Em seguida, o defendente alega que haveria conexão entre estes autos e outro processo (TC Processo 011.226/2010-2) , que se trata do trecho Aguiarnópolis - Palmas/TO da Ferrovia Norte-Sul (CT 22/2006 - Lote 9) , solicitando que seja aguardado o julgamento deste. Entretanto, o TC Processo 011.226/2010-2 trata de contrato distinto do que estes autos têm por objeto. As licitações foram distintas, até mesmo em termos cronológicos, haja vista que o processo licitatório daquele caso é de 2005, enquanto o do presente caso é de 2004. Esse fato, por si só, já afeta o exame de várias alegações do responsável, principalmente a questão atinente ao seu período de exercício do cargo de superintendente da Valec. Portanto, não faz sentido tal solicitação, uma vez que aquele TC e o aqui discutido tratam de contratos e situações diferentes. 
54. O responsável passa então a traçar um breve histórico dos acontecimentos. Assim anotou em sua defesa:
a. Em 15/12/2004 o Sr. Peres Eusta¿quio Godinho emitiu a Ordem de Serviço no 13/2004, pela qual solicitou a "implementac¿a¿o de infra e superestrutura ferrovia¿ria da Ferrovia Norte-Sul - acesso ao Porto Seco de Ana¿polis ao Pa¿tio de Uruac¿u, em Goia¿s e Babacula¿ndia ao Co¿rrego Brejo Grande, em Tocantins"; 
b. No mesmo documento consta autorizac¿a¿o dada pelo Diretor de Engenharia, Sr. Ulisses Assad, e pelo Diretor Presidente, Jose¿ Francisco das Neves, para elaborac¿a¿o do Edital; 
c. O verso da Ordem de Servic¿o na¿o esta¿ preenchido, do que se conclui que a referida Ordem na¿o estava acompanhada de qualquer documento; 
d. Em 15/12/2004 o Chefe de Gabinete da Diretoria de Engenharia, Sr. Paulo Ce¿sar de Oliveira, em cumprimento a¿ determinac¿a¿o do Diretor Presidente da VALEC, Sr. Jose¿ Francisco das Neves (Memorando no 096/2004, pela qual determinou a preparac¿a¿o da documentac¿a¿o necessa¿ria para a contratac¿a¿o dos trechos de acesso ao Porto Seco de Ana¿polis ao Pa¿tio de Uruac¿u, em Goia¿s, e Babacula¿ndia ao Co¿rrego Brejo Grande, em Tocantins) , emitiu o Memorando no 097/2004, pelo qual determinou a¿ Superintende¿ncia Administrativa a abertura do competente processo administrativo; 
e. Em 16/12/2004 o Superintendente Administrativo, Sr. Nestor da Silva Filho, determinou ao Gerente Administrativo, Sr. Oswaldo de Almeida Simo¿es Jr., a adoc¿a¿o das provide¿ncias administrativas, o que foi por ele providenciado; 
f. Em 16/12/2004 o Sr. Peres Eusta¿quio determinou ao Gerente Administrativo a constituic¿a¿o do processo; 
g. Em 16/12/2004 o Sr. Luiz Carlos devolveu o processo ao Sr. Peres Eusta¿quio; 
h. Ao inve¿s de o Sr. Peres Eusta¿quio despachar, quem o fez foi o Diretor de Engenharia, Sr. Ulisses Assad, que em despacho de 21/12/2004 encaminhou os autos a¿ Assessoria Juri¿dica com justificativas para as exige¿ncias quanto a¿ qualificac¿a¿o te¿cnica, bem como encaminhou a¿ Assessoria Juri¿dica o Edital da Concorre¿ncia; 
i. No mesmo dia 21/12/2004 houve parecer juri¿dico, de autoria da Dra. Maria Estela Filardi, de aprovac¿a¿o do Edital; 
j. Em 22/12/2004 o Diretor de Engenharia, Sr. Ulisses Assad, encaminhou o Edital a¿ Comissa¿o de Licitac¿o¿es para demais provide¿ncias; 
k. Em 28/1/2005 o Sr. Cleilson Gadelha Queiroz juntou aos autos documentos diversos, dentre os quais se destaca: a Nota Te¿cnica relativa ao Edital, a qual fora elaborada em 21/12/2004 pelo Diretor de Engenharia, Sr. Ulisses Assad (tal Nota Te¿cnica conte¿m as justificativas para exige¿ncia de qualificac¿a¿o te¿cnica, inclusive as relativas aos dormentes monoblocos, a¿ vedac¿a¿o de conso¿rcio e limitac¿a¿o de uma mesma empresa concorrer a mais de dois lotes) ; termo de encerramento (de 23/12/2004) pelo qual o Presidente da CPL, Sr. Andre¿ Luis de Oliveira, certificou que o Edital da Concorre¿ncia não possui¿a 132 folhas; 
l. Importante registrar que todas as folhas do Edital e Anexos encontram-se rubricadas pelo Sr. Cleison Gadelha Queiroz e pelo Sr. Andre¿ Luiz de Oliveira; 
m. Consta o Memorando nº 101/2004, de 21/12/2004, pelo qual o Chefe de Gabinete da Diretoria de Engenharia, Sr. Paulo Ce¿sar de Oliveira, determinou a elaborac¿a¿o da Portaria com a composic¿a¿o da CPL (para a CPL foram indicados os Srs. Andre¿ Luiz de Oliveira - Presidente -, Cleison Gadelha Queiroz, Peres Eusta¿quio Godinho, Fernando de Castilho, Renato Lustosa e Jorge Mesquista) ; 
n. Consta a Portaria assinada pelo Diretor-Presidente da VALEC, Sr. Jose¿ Francisco das Neves, com a composic¿a¿o da CPL. 
o. Constam os comprovantes de publicac¿a¿o do Edital na Imprensa Oficial e em jornais de grande circulac¿a¿o, publicac¿o¿es ocorridas no dia 23/12/2004 (quinta-feira) 
Ilustre Relator, interessante observar que a fase preliminar da licitac¿a¿o se deu em tempo recorde: entre a solicitac¿a¿o de ini¿cio dos trabalhos (15/12/2004) e a publicac¿a¿o do Edital (23/12/2004) transcorreram apenas 8 dias. 
 (peça 114, p. 14) 
55. Ao se consultar os documentos licitatórios constantes da peça 28, não se observa a participação do responsável. Ainda, conforme explica o defendente, a Diretoria de Engenharia avocou a responsabilidade quanto a documentação técnica da concorrência (peça 28) . Também, é possível verificar que o responsável fora substituído no período, conforme portaria apresentada pela defesa (peça 114, p. 19) .
56. Do mesmo modo, é verossímil a argumentação do responsável de que a SUPRO - e não a SUCON - era a responsável pela elaboração dos orçamentos, uma vez que o orçamento é parte integrante do projeto (peça 114, p. 8) . Além disso, os Regimentos Internos da Valec de 2005 (peça 30, p.12) , 2017 (peça 142, p. 38) e 2018 (peça 143, p. 41) trazem que o desenvolvimento de projetos de engenharia são atribuições da Superintendência ou Gerência de Projetos.
57. Assim, não há evidências suficientes nos autos para responsabilizar o Sr. José Américo Cajado de Azevedo pelo superfaturamento do Contrato 14/2006, referente a construção do lote 1, da Ferrovia Norte-Sul (FNS) , em trecho de 12 km, entre o Porto Seco de Anápolis/GO e Campo Limpo/GO, pactuado com a Construtora Queiroz Galvão S/A. 
58. Portanto, propõe-se acolher as alegações de defesa apesentadas no sentido de excluir o Sr. José Américo Cajado de Azevedo do rol de responsáveis destes autos.
 (IV) Ricardo de Queiroz Galvão (alegações de defesa - peças 125 e 133) 
59. O responsável inicia sua defesa descrevendo um resumo fático do processo. Em seguida, solicita a imediata suspensão processual em face do requerente. Para isso, afirma que não haveria elementos nos autos que indiquem sua anuência aos atos de corrupção e conluio no âmbito da Concorrência 8/2004, conforme indicado na matriz de responsabilização (peça 38) . Justifica a solicitação alegando que a Ação Penal n. 0028535-51.2017.4.01.3500 trata dos mesmos fatos dessa TCE.
60. Ato contínuo, passa a tratar da "ilegitimidade passiva - impossibilidade de o TCU aplicar sanção ao defendente". Entende que não poderia figurar nesse processo administrativo, já que não possuiria relação jurídica com a Administração Pública. Afirma que, apesar de ter sido Diretor da Construtora Queiroz Galvão, esta seria autônoma com relação aos seus funcionários. Continua e anota que, tradicionalmente, esta Corte de Contas não teria como sujeitos passivos pessoas físicas integrantes de sociedades empresariais privadas. 
61. Em seguida, assegura que não haveria de provas que vinculem o responsável aos atos apontados pelo TCU:
52. Veja-se que o Defendente foi arrolado como responsa¿vel pela Corte de Contas ta¿o somente com base: 
a) em delac¿a¿o realizada por empresa alheia ao Grupo Queiroz Galva¿o e prestada perante o CADE, na qual o Defendente sequer e¿ mencionado, portanto, ocorrida em outro contexto, sem que houvesse apontamento de qualquer liame com o Sr. Ricardo de Queiroz Galva¿o, e; 
· mesmo que o fosse, a chamada colaborac¿a¿o premiada ou procedimentos ana¿logos na¿o tem o conda¿o de fomentar qualquer tipo de condenac¿a¿o ou constric¿a¿o de bens, eis que, por determinac¿a¿o legal, necessitam de outros elementos de convicc¿a¿o que confirmem a veracidade das alegac¿o¿es, conforme art. 4o, XVI, Lei 12.850/2013. 
b) pelo fato de ter outorgado, na condic¿a¿o de Diretor de empresa, procurac¿a¿o gene¿rica de confere¿ncia de poderes, ti¿picas da atividade empresarial exercida, mandato este de objeto li¿cito a um funciona¿rio que, em tese, teria participado de atos supostamente ili¿citos, que ainda esta¿o sob a investigac¿a¿o do Poder Judicia¿rio. 
 (peça 125, p. 12) 
62. Afirma que a Unidade Técnica teria descrito sua conduta como "anuir a atos de corrupção e conluio" (peça 125, p. 15) sem apontar o ato do qual se possa extrair tal anuência. Alega que teria sido arrolado baseado apenas em testemunho sem prova corroborativa, não sendo suficiente para provar ocorrência de fato delituoso. 
63. Explica que não seria o defendente que deve comprovar sua boa-fé e que houve inversão do ônus da prova. 
64. Passa a explanar acerca da regularidade da outorga de procuração para prática de atos de gestão da sociedade empresária. Afirma que, durante seu período na empresa, não teria praticado ato relacionado ao contrato em questão, e que o contrato vigeu para além de sua gestão da empresa. 
65. Explica que outorgas de procurações seriam atividades normais em empresas do porte da Construtora Queiroz Galvão, realizadas de acordo com o estatuto social da empresa, e com a Lei das Sociedades Anônimas (Lei 6.404/76) em seu artigo 144. Alega que a empresa seria uma das três maiores empresas brasileiras de construção civil e que seria impossível que um Diretor percorra diversos estados e países para participar de licitações e assinar contratos. 
66. Transcreve a Lei das Sociedades Anônimas para afirmar que não poderia ser responsabilizado pela prática de atos regulares de gestão, citando como exemplo a outorga da procuração:
Art. 158. O administrador na¿o e¿ pessoalmente responsa¿vel pelas obrigac¿o¿es que contrair em nome da sociedade e em virtude de ato regular de gesta¿o; responde, pore¿m, civilmente, pelos prejui¿zos que causar, quando proceder:
I - dentro de suas atribuic¿o¿es ou poderes, com culpa ou dolo; 
II - com violac¿a¿o da lei ou do estatuto 
67. Alega que a procuração que caracterizaria a conduta de anuir a atos de corrupção nem teria sido anexada aos autos e traz procuração que acredita que foi a utilizada pela Unidade Técnica para formular as suas conclusões. Informa que o período da outorga foi de 10/08/2005 a 31/08/2006 para a prática de atos genéricos, que não eram voltados ao procedimento licitatório ou contrato em apreço. 
68. Assevera que não teria constado de suas atribuições discussão, composição ou elaboração de propostas de preço da empresa. 
69. Anota que o TCU teria violado gravemente os direitos do responsável:
96. Ve¿-se que presunc¿o¿es e conjecturas do TCU violam gravemente os direitos do Defendente e consubstanciam visa¿o so¿ compati¿vel com a responsabilizac¿a¿o objetiva. Afinal, sem individualizar conduta e sem perquirir a existe¿ncia de dolo ou culpa, pretende a Unidade responsabiliza¿-lo por atos regulares e ordina¿rios de gesta¿o das atividades empresariais, meramente pela posic¿a¿o administrativa que ocupou nesse peri¿odo.
 (peça 125, p. 23) 
70. Traz decisão do STF em sede de HC para afirmar que a teoria do domínio do fato, a qual teria sido utilizada pelo Ministério Público Federal (MPF) na denúncia criminal da Operação Tabela Periódica em desfavor do responsável, não requer apenas que o acusado tenha conhecimento da prática do crime, mas também que tenha dirigido finalisticamente a atividade dos demais agentes, alegando que não foi o que ocorreu:
104. Ou seja, para que a teoria do domi¿nio do fato possa ser utilizada como mecanismo de imputac¿a¿o de condutas delituosas, e¿ necessa¿rio que o sujeito ativo tenha conhecimento e domi¿nio da situac¿a¿o fa¿tica (efetivo controle da ocorre¿ncia do resultado) e que aja dolosamente no sentido da ocorre¿ncia da irregularidade, o que, como resta ni¿tido, na¿o ocorreu neste feito. 
105. No presente caso, a outorga gene¿rica de procurac¿a¿o (conduta li¿cita e regular) e¿ absolutamente insubsistente para permitir e chancelar a imputac¿a¿o de graves crimes. 
 (peça 125, p. 30) 
71. Passa, em seguida, a tratar do que chama de "equívocos técnicos que embasam a quantificação do alegado". Para isto, cita três análises técnicas que teriam chegado a resultados de sobrepreços diferentes: (i) Relatório de Auditoria n. Processo 021.283/2008-1, 8,85%; (ii) Tomada de Contas Especial n. Processo 004.057/2015-2, 12,32%; (iii) Laudos 233/2012 e 977/2012 da Polícia Federal, 7,26%. Alega, portanto, ausência de liquidez e certeza quanto ao cálculo do sobrepreço, além de excesso. 
72. Ainda, afirma que o débito teria considerado até a 50ª medição do contrato, afirmando que, há muito, não participava mais da gestão da empresa. Assim, alega que, em remota hipótese, deveria responder pelo dano causado apenas no período em que esteve na empresa e assinou contratos e termos. 
73. Ato contínuo, reclama quanto a contabilização de juros em período utilizado pelo TCU para apurar e quantificar o dano: 
E, de qualquer modo, urge salientar que, atualmente, dos R$ 37.396.525,97 que se tornariam indisponíveis, R$ 21.431.059,36 equivalem apenas a juros e correção monetária dos valores apurados pelo TCU a partir dos valores históricos, tendo sido contabilizado para fins de juros todo o período utilizado pelo TCU para apurar e quantificar o suposto dano derivado das obras [10 anos], valor superior ao próprio suposto sobrepreço [em termos nominais]! Segundo cálculos realizados no site do TCU, o valor de R$ 13.035.797,59, acaso seja apenas atualizado (sem a aplicação de juros de mora) , implica o importe de R$ 26.625.253,91. 
 (peça 125, p. 34) 
74. Por fim, conclui elencando seus pedidos:
130. Pelo exposto, o ora Defendente, Sr. Ricardo de Queiroz Galva¿o, requer que seja: 
a) suspensa a presente Tomada de Contas Especial ate¿ a conclusa¿o definitiva da Ac¿a¿o Penal ou, sucessivamente, ate¿ a decisa¿o definitiva do recebimento da Denu¿ncia Criminal; 
b) Ainda preliminarmente, declarada a ilegitimidade passiva para figurar como parte responsa¿vel nos autos da presente Tomada de Contas Especial; 
c) No me¿rito, seja afastada toda e qualquer imputac¿a¿o da pra¿tica de ili¿citos relacionados a¿s obras da FNS, pois ausente qualquer conduta irregular praticada pelo Defendente; 
d) Por remota eventualidade, acaso se decida por algum tipo de condenac¿a¿o, que ela esteja limitada ao peri¿odo de vige¿ncia das procurac¿o¿es outorgadas ao Dr. Jose¿ Ivanildo Lopes ou, sucessivamente, ao peri¿odo em que o Defendente exerceu a func¿a¿o de Diretor da companhia, sendo que, em ambos os casos, sem qualquer incide¿ncia de juros de mora; 
e) Deferida e efetuada a juntada dos documentos mencionados na pec¿a, na forma do § 5º, do art. 11, da Lei 11.419/06, no prazo de 10 dias, em vista de sua digitalizac¿a¿o ser invia¿vel devido ao grande volume das pec¿as. 
Protesta-se pela produc¿a¿o de provas pelos meios licitamente admitidos em Direito, em especial documental suplementar, pericial e testemunhal, requerendo-se, desde logo, que o TCU se manifeste a respeito de toda a prova documental que e¿ apresentada com esta defesa. 
132. A partir da aplicac¿a¿o do princi¿pio da na¿o-surpresa (art. 9o e art. 10, CPC) , pede- se que, caso sejam identificados novos elementos fa¿ticos ou fundamentos juri¿dicos para as discusso¿es aventadas neste processo, lhe seja concedida vista previamente a¿ adoc¿a¿o de qualquer decisa¿o por esta E. Corte, de modo a viabilizar o contradito¿rio e ampla defesa efetivos, transparentes e imediatos, sob pena de nulidade da decisa¿o proferida. 
133. Requer, por fim, que a expedic¿a¿o de ofi¿cios por este Tribunal constem os nomes dos advogados MARINA HERMETO CORREA (OAB/MG 75.173) , TATHIANE VIEIRA VIGGIANO FERNANDES (OAB/DF 27.154) e PATRI¿CIA GUE¿RCIO TEIXEIRA DELAGE (OAB/MG 90.459) . 
 (peça 125, p. 37) 
Análise
75. Quanto ao pedido de suspensão do processo nessa Corte de Contas em função do processo penal em curso, não merece acolhimento, em razão do princípio da independência das instâncias. Além disso, o TCU já decidiu quanto a essa questão nos acórdãos abaixo:
Acórdão 3057/2016-TCU-Plenário: 
25. Registro que a responsabilização dos sócios ou empregados das pessoas jurídicas contratadas pela administração pública é de natureza extracontratual, também chamada de aquiliana, e ocorre quando esses agentes privados praticam condutas no sentido de concorrer para a prática ou se beneficiarem de atos que resultem em prejuízo ao erário mediante a violação de norma legal ou de dever fundado em algum princípio geral de direito.
26. Por certo, para que esses agentes privados respondam ao ressarcimento do prejuízo aos cofres públicos, certos pressupostos têm que estar presentes: existência de conduta omissiva ou comissiva; nexo de causalidade entre essa conduta do responsável e o dano causado e presença de dolo ou culpa grave.
Acórdão 946/2013-TCU-Plenário, Voto Condutor Min Benjamin Zymler:
56. Acerca do assunto, sou da opinião que a leitura do art. 71, inciso II, da Constituição Federal não permite a conclusão de que a condenação em débito daquele que der causa a prejuízo ao erário público somente ocorrerá se houve a condenação solidária de agente público. Nesse sentido, entendo que o dispositivo definiu dois espaços de atuação distintos da competência do Tribunal de julgar contas: a dos agentes que exercem múnus público e de qualquer pessoa que deu causa a um dano ao erário. 
57. Quando se estabeleceu a jurisdição do TCU sobre aqueles que deram causa à perda, extravio ou outra irregularidade de que resulte prejuízo ao erário público, o dispositivo não se exigiu a participação de agentes administrativos nos atos jurídicos praticados por tais sujeitos. (...) 
59. Dessa forma, deve-se tomar o sentido etimológico como limite da atividade interpretativa, a qual não pode superado, a ponto de destruir a própria norma a ser interpretada. Ou, como diz Konrad Hesse, "o texto da norma é o limite insuperável da atividade interpretativa." (Elementos de Direito Constitucional da República Federal da Alemanha, Porto Alegre: Sergio Antonio Fabris, 2003, p. 71) .
60. Com isso, concluo que o agente particular que tenha dado causa a um dano ao erário está sujeito à jurisdição desta Corte de Contas, independentemente de ter atuado em conjunto com agente da Administração Pública, conforme o a art. 71, inciso II, da Constituição Federal.
76. Em outras palavras, o entendimento neste Tribunal é de que, mesmo que um particular tivesse atuado sem concurso com um agente da administração pública, aquele poderia ser responsabilizado. 
77. Portanto, não merece acolhida a solicitação do responsável para que seja suspenso o processo neste Tribunal até que seja concluída a ação penal. 
78. Quanto a alegação de divergências entre cálculos de sobrepreço, note-se que o responsável foi citado a apresentar alegações de defesa quanto ao superfaturamento apontado no TC Processo 004.057/2015-2:
 (...) 
1. Nos termos do Despacho exarado pelo Ministro Benjamin Zymler, em 21/12/2017, no bojo do presente processo de Tomada de Contas Especial TC Processo 004.057/2015-5, instaurado por força do subitem 9.2.2 do Acórdão 2447/2014-TCU-Plenário, para apuração do débito decorrente de indício de superfaturamento apontado nas obras do lote 1 da Ferrovia Norte Sul (FNS) , no Estado de Goiás, fica a Vossa Senhoria CITADO, com fundamento nos arts. 10, § 1º, 12, incisos I e II, e 16, §2º, da Lei 8.443/1992 c/c o art. 202, incisos I e II, e 209, §§ 5º e 6º, do Regimento Interno/TCU, para, no prazo de sessenta dias, a contar do recebimento da presente comunicação, apresentar alegações de defesa quanto às ocorrências descritas a seguir e/ou recolher, conforme detalhado no Anexo I deste ofício, aos cofres da Valec Engenharia Construções e Ferrovias S/A, solidariamente com os responsáveis indicados, os valores históricos atualizados monetariamente desde as respectivas datas de ocorrência até o efetivo recolhimento, abatendo-se, na oportunidade, as quantias eventualmente ressarcidas, na forma da legislação em vigor. O valor total da dívida atualizada monetariamente até 4/1/2018 corresponde a R$ 26.697.470,55. 
2.   O débito é decorrente de, na condição de dirigente da Construtora Queiroz Galvão S.A., participar de atos de corrupção e de conluio no âmbito da Concorrência 8/2004 da Valec, que resultou em superfaturamento no valor de R$ 13.035.797,50 (base novembro de 2004) , no Contrato 14/2006, oriundo da Concorrência 8/2004, celebrado entre a Valec e a Construtora Queiroz Galvão S/A em 15/09/2006, referente à construção do lote 1, em trecho de 12 km, entre o Porto Seco de Anápolis/GO e Campo Limpo/GO, infringindo o art. 3º, o art. 6º, inciso IX, alínea "f" e o art. 43, inciso IV da Lei 8.666/1993, além de infringir o art. 37 da Constituição Federal e o princípio da economicidade. 
3. A rejeição das alegações de defesa poderá ensejar, além do julgamento pela irregularidade das contas do responsável, a condenação ao pagamento do débito, o qual será atualizado monetariamente, desde as respectivas datas de ocorrência, acrescidos dos juros de mora devidos, até a data do efetivo recolhimento, abatendo-se, na oportunidade, as quantias eventualmente ressarcidas, nos termos da legislação vigente, bem como a imputação de multa prevista nos arts. 57 e 58 da Lei 8.443/1992. O valor total da dívida atualizada monetariamente e acrescida dos juros de mora até 4/1/2018 corresponde a R$ 37.617.613,27.
 (...) 
79. Também é importante frisar que o cálculo atual foi realizado após aqueles referentes ao Relatório de Auditoria n. Processo 021.283/2008-1 e Laudos 233/2012 e 977/2012 da Polícia Federal. Com acesso a evidências não antes disponíveis, é razoável que o cálculo resulte em valor diferente. E é isso que aqui ocorre. 
80. Além disso, a jurisprudência do TCU (cf. Acórdão 5384/2016-TCU-Segunda Câmara, 7.107/2010-TCU-1ª Câmara) deixa claro que, nas tomadas de contas especiais, o TCU possui ampla liberdade de cognição, tendo autonomia na identificação dos responsáveis e no cálculo do débito a figurar nos processos até a realização da citação, não sendo necessário que sejam os mesmos valores veiculados nas fases anteriores à conversão do processo em TCE.
81. Portanto, não há ausência de liquidez e certeza quanto ao cálculo do sobrepreço, como tenta argumentar o responsável.
82. Quanto a reclamação da contabilização de juros de mora no "período utilizado pelo TCU para apurar e quantificar o suposto dano", não é possível seu acolhimento por falta de previsão legal. O Regimento Interno do TCU traz o que segue:
Art. 210. Quando julgar as contas irregulares, havendo débito, o Tribunal condenará o responsável ao pagamento da dívida, atualizada monetariamente a partir da data da irregularidade, acrescida dos juros de mora devidos, podendo, ainda, aplicar-lhe a multa prevista no art. 267.
 (grifos nossos) 
83. Ainda, o Boletim de Jurisprudência do TCU n. 158 de 13/02/2017 vai na mesma linha:
Acórdão 76/2017-TCU-Plenário (Embargos de Declaração, Relator Ministra Ana Arraes) 
Responsabilidade. Débito. Juros de mora. Termo inicial. Citação. 
Mesmo havendo demora na apreciação conclusiva do processo no TCU, não é possível considerar a data da citação, em vez da ocorrência do fato, como termo inicial de incidência de juros, por ausência de previsão legal.
84. Em relação à participação do responsável no delito, não se observaram evidências suficientes para seu arrolamento nessa TCE, conforme detalhamento abaixo.
85. A instrução preliminar baseou-se em denúncias do MPF-GO (peças 26 e 27) e em Acordo de Leniência (AL) entre a Construtora Camargo Corrêa e o CADE (peças 23-25) . Apesar de não ter sido citado no AL, o Sr. Ricardo de Queiroz Galvão foi denunciado pelo MPF-GO, pois, segundo aquele MP, o então gerente comercial Sr. José Ivanildo Santos atuou no cartel sob as ordens do Sr. Ricardo. 
86. Ademais, em notas de rodapé (peça 27, p. 16) , a denúncia traz o que segue:
33 "A formulação ilegal do contrato e dos termos aditivos decorreu precisamente da assinatura do Paciente, aposta por meio de procurador por ele constituído. Além disso, não se pode admitir que o Paciente não estivesse cônscio das circunstâncias de assinatura do contrato e dos termos aditivos em questão, pois, diferentemente do que se alegam na impetração, tal fator não consistia em mera minúcia do certame licitatório, mas na precisa identificação da essência da prestação do serviço e de sua rentabilidade" (fls. 769, IPL 0238/2011) .
34 Ricardo de Queiroz Galvão era acionista controlador (por intermédio da QUEIROZ GALVÃO S/A) e diretor-geral da CONSTRUTORA QUEIROZ GALVÃO S/A durante o período de 2004 a 2009, época em que o cartel estava em plena atuação e boa parte das fraudes em licitação descritas na denúncia foram praticadas pelos denunciados.
87. O Parquet utiliza a teoria do domínio do fato para arrolar o responsável na denúncia (peça 27, p.25-26) , estando tal teoria justificada por outorga de poderes via procuração do Sr. Ricardo ao Sr. José Ivanildo. À época, o responsável era Diretor-Geral e sócio da empresa (através de sua holding) . 
88. O responsável alega que a procuração outorgada é genérica e que se trata de prática corriqueira na gestão de sociedades empresariais do porte da Construtora Queiroz Galvão, sendo esse um expediente necessário para o correto funcionamento da empresa:
80. Veja-se que, do mesmo modo que a empresa outorgava procurações a diretores, superintendentes e gerentes, o fazia em relação a sociedades de advogados, funcionários da área administrativa aduaneira e financeira, empresas de transportes, entre outras. 
81. Nesse contexto, incumbia ao Defendente a representação da empresa na outorga de poderes com a finalidade de atender as suas necessidades gerenciais e operacionais. 
89. Verificada a procuração trazida pelo defendente (peça 125, p. 22-23, e também exibida abaixo) , observou-se que não se trata de instrumento específico para a licitação aqui tratada, mas de poderes genéricos e amplos, conforme argumentado pela defesa. 

90. Observa-se, portanto, a seguinte situação: (i) o responsável não é citado no AL do CADE; (ii) a denúncia do MPF-GO traz a teoria do domínio do fato para imputar responsabilidade ao Sr. Ricardo; (iii) o embasamento para a aplicação da teoria é a outorga de poderes através de procuração; (iv) a procuração outorga poderes genéricos e amplos; e (v) é razoável a alegação do defendente de que procurações como essa são utilizadas no dia-a-dia da empresa para seu funcionamento habitual. 
91. Em que pese a condição à época de diretor e sócio, o que poderia trazer situação em que o defendente seria beneficiado pela fraude apontada, subsiste o estado de que a única justificativa para sustentar a teoria do domínio do fato é o documento de procuração em que o Sr. Ricardo outorga poderes ao Sr. José Ivanildo.  
92. Desta forma, não foi possível identificar, nos autos do processo, evidências suficientes para o arrolamento do Sr. Ricardo de Queiroz Galvão como responsável pelo ato pelo qual foi citado, cabendo, portanto, a exclusão do referido responsável do polo passivo destes autos e a retirada da medida de indisponibilidade de bens feita em seu desfavor, sem, contudo, julgar regulares suas contas. 
93. Em outras palavras, não consta dos autos evidências, ainda que testemunhais obtidas nos processos penais, de que o responsável tenha sido comunicado acerca dos atos ilícitos e tenha dado sua anuência.
94. Por fim, não há óbices quanto ao requerimento de fazer constar os nomes dos advogados listados nas expedições de ofícios desse Tribunal. 
 (V) José Ivanildo Santos Lopes (alegações de defesa - peças 127 e 135) 
95. O responsável manifestou-se acerca da conduta de participar de atos de corrupção e de conluio no âmbito da Concorrência 8/2004 da Valec que resultou em superfaturamento no valor de R$ 13.035.797,50 (base nov/2004) no Contrato 14/2006, oriundo da Concorrência 8/2004 da Valec, referente a construção do lote 1, da Ferrovia Norte-Sul (FNS) , em trecho de 12 km, entre o Porto Seco de Anápolis/GO e Campo Limpo/GO, pactuado com a Construtora Queiroz Galvão S/A, infringindo o art. 3º da Lei 8.666/1993, o art. 37 da Constituição Federal e o princípio da economicidade. 
96. Preliminarmente, solicita a suspensão do processo nesta Corte de Contas até a análise judicial quanto ao recebimento da denúncia criminal n. 0028535-51.2017.4.01.3500 na Justiça Federal do Estado de Goiás. 
97. Em seguida, pugna por sua exclusão do rol de responsáveis deste processo, citando a impossibilidade de o TCU aplicar a sanção ao responsável:
Diante de diversos casos com os quais se depara, o Tribunal tem reiteradamente adotado postura que reforça o entendimento de que a parte final do inciso II do art. 71 da Constituição Federal não o leva a responsabilizar todo e qualquer agente independentemente de benefício direto ou prévia relação jurídica com o Estado. Prova disso é que, normalmente, apenas as empresas contratadas, e não seus empregados, figuram como responsáveis pelo débito apurado pelo Tribunal, ao lado dos agentes públicos envolvidos. Não é desejável que o julgamento de determinado caso simplesmente desconsidere as decisões anteriores. [...]
 (peça 127, p. 9) 
98. Ainda em sua defesa, cita a ausência de conteúdo probatório válido que vincule o responsável aos atos apontados pelo TCU. Em síntese, afirma que teria sido arrolado como responsável apenas com base em testemunho de colaborador premiado, sem apontamento dos elementos que confirmem as alegações (cf. peça 127, p. 11) . 
99.  Em tópico posterior, discorre quanto as suas atribuições na empresa. Afirma que era funcionário de quarto escalão e que apenas teria cumprido com as atribuições impostas a qualquer Diretor Comercial, entre elas a assinatura de contratos e termos aditivos. Anota que não teria assinado a proposta encaminhada pela empresa à Valec para a licitação do Lote 1, apontando que o Sr. Djalma Magalhaes Junior teria assinado a proposta, em 3 de fevereiro de 2005. Alega que residia em Belém-PA à época, e que não seria o responsável pela superintendência comercial da Região centro-oeste. Assegura que não haveria nenhuma comprovação de obtenção de benefício por sua parte, e que não seria possível supor que uma alteração contratual automaticamente corresponde a obtenção de vantagem indevida (cf. peça 127, p. 15) . 
100. Passa, em seguida, a tratar do que chama de "equívocos técnicos que embasam a quantificação do alegado". Para isto, cita três análises técnicas que chegam a resultados de sobrepreços diferentes: (i) Relatório de Auditoria n. Processo 021.283/2008-1, 8,85%; (ii) Tomada de Contas Especial n. Processo 004.057/2015-2, 12,32%; (iii) Laudos 233/2012 e 977/2012 da Polícia Federal, 7,26%. Alega, portanto, ausência de liquidez e certeza quanto ao cálculo do sobrepreço, além de excesso. 
101. Ainda, afirma que o débito foi considerado até a 50ª medição do contrato, afirmando que há muito não participava mais da gestão da empresa. Assim, alega que, em remota hipótese, deveria responder pelo dano causado apenas no período em que esteve na empresa e assinou contratos e termos. 
102. Ato contínuo, reclama quanto a contabilização de juros em período utilizado pelo TCU para apurar e quantificar o dano: 
E, de qualquer modo, urge salientar que, atualmente, dos R$ 37.396.525,97 que se tornariam indisponíveis, R$ 21.431.059,36 equivalem apenas a juros e correção monetária dos valores apurados pelo TCU a partir dos valores históricos, tendo sido contabilizado para fins de juros todo o período utilizado pelo TCU para apurar e quantificar o suposto dano derivado das obras [10 anos], valor superior ao próprio suposto sobrepreço! Segundo cálculos realizados no site do TCU, o valor de R $13.035.797,59, acaso seja apenas atualizado (sem a aplicação de juros de mora) , implica o importe de R$ 26.625.253,91. 
 (peça 127, p. 20) 
103. Por fim, conclui elencando seus pedidos:
Pelo exposto, o ora Defendente, Sr. José Ivanildo Santos Lopes, requer que seja: 
a) suspensa a presente Tomada de Contas Especial até a conclusão definitiva da Ação Penal ou, sucessivamente, até a decisão definitiva do recebimento da Denúncia Criminal; 
b) Ainda preliminarmente, declarada a ilegitimidade passiva para figurar como parte responsável nos autos da presente Tomada de Contas Especial; 
c) No mérito, seja afastada toda e qualquer imputação da prática de ilícitos relacionados às obras da FNS, pois ausente qualquer conduta irregular praticada pelo Defendente; 
d) Deferida e efetuada a juntada dos documentos mencionados na peça, na forma do §5º, do art. 11, da Lei 11.419/06, no prazo de 10 dias, em vista de sua digitalização ser inviável devido ao grande volume das peças. 
Protesta-se pela produção de provas pelos meios licitamente admitidos em Direito, em especial documental suplementar, pericial e testemunhal, requerendo-se, desde logo, que o TCU se manifeste a respeito de toda a prova documental que é apresentada com esta defesa. 
A partir da aplicação do princípio da não-surpresa (art. 9º e art. 10, CPC) , pede-se que, caso sejam identificados novos elementos fáticos ou fundamentos jurídicos para as discussões aventadas neste processo, lhe seja concedida vista previamente à adoção de qualquer decisão por esta E. Corte, de modo a viabilizar o contraditório e ampla defesa efetivos, transparentes e imediatos, sob pena de nulidade da decisão proferida. 
Requer, por fim, que a expedição de ofícios por este Tribunal constem os nomes dos advogados MARINA HERMETO CORREA (OAB/MG 75.173) , TATHIANE VIEIRA VIGGIANO FERNANDES (OAB/DF 27.154) e PATRÍCIA GUÉRCIO TEIXEIRA DELAGE (OAB/MG 90.459) . 
Análise
104. Quanto a suspensão do processo nessa Corte de Contas, assunto idêntico já foi analisado no tópico referente ao Sr. Ricardo de Queiroz Galvão. Da mesma forma, aqui, propõe-se a rejeição dos argumentos da defesa pelos mesmos motivos. 
105. O responsável afirma que teria sido arrolado com base em testemunhos de colaborador, sem apontamento dos elementos que confirmem as alegações. Todavia, a instrução preliminar deixa claro que:
O uso de prova emprestada de processo penal e a utilização de informações dos acordos de colaboração em processo administrativo tem respaldo na jurisprudência do TCU como se depreende, dentre outros, dos Acórdãos do Plenário 2.426/2012, 216/2013, 1.718/2014, 483/2014, 1831/2017 e 1601/2017. As fiscalizações anteriores deste tribunal já trazem fortes indícios de atos de corrupção e conluio no contrato em tela, e já trazem evidências suficientes para a responsabilização na presente tomada de contas especial. As provas emprestadas das operações Lava Jato e O Recebedor trazem nova perspectiva e fortalecem esta responsabilização. 
 (...) 
118. A FNS-GO tem sido fiscalizada por este Tribunal há mais de 10 anos. No processo do Fiscobras 2008 (TC Processo 021.283/2008-1) , após extenso debate processual, instaurou-se uma TCE para cada contrato objeto de superfaturamento (Acórdão 2447/2014-TCU-Plenário) . Dentre estas TCES, quatro já tem acórdãos neste Tribunal, onde os responsáveis foram citados: Acórdãos 1.831/2017, 1.601/2017, 2.305/2017 e 2.310/2017.
119. Esta instrução preliminar trata do Contrato 14/2006, pactuado com a Construtora Queiroz Galvão S.A, para construção do lote 1, da Ferrovia Norte-Sul (FNS) , e teve por objetivo identificar os responsáveis e quantificar o débito decorrente do superfaturamento.
106. Portanto, não merece prosperar o argumento do responsável de que teria sido arrolado apenas com base em testemunhos de colaboração, haja vista a existência de outras provas e evidências, inclusive aquelas de fiscalizações anteriores realizadas por este Tribunal. 
107. Em tópico posterior, passa a argumentar quanto a sua função na empresa: afirma que apenas teria cumprido com as atribuições impostas a qualquer diretor comercial, como assinaturas de contratos e termos; anota que não teria assinado a proposta encaminhada à Valec e que residia em Belém-PA à época, não sendo responsável pela superintendência do centro-oeste. 
108. Apesar de sua afirmação de não ter assinado a proposta, há diversas evidências na instrução preliminar que demonstram que o Sr. José Ivanildo Santos Lopes continuou atuando no cartel como representante da Queiroz Galvão:
O acordo de leniência feito com o Cade explicita a conduta da construtora (pag.15, peça 24) e nomeia os representantes envolvidos, Sr. Ivanildo Santos Lopes e Sr. Jose Roberto Tanouss de Miranda: 

Rodrigo Lopes, diretor da Andrade Gutierrez, também participante do cartel, em seu acordo de colaboração com o MPF (termo de colaboração n 6, pag. 80, peça 37) , confirma participação da QG e do Sr. Ivanildo no cartel, especificamente para a concorrência 8/2204 (grifos acrescidos) : 
QUE na época do edital n.º 008/2004, (...) QUE o colaborador participou de reuniões, representando a ANDRADE GUTIERREZ, junto ao cartel de empresas à partir de outubro de 2004, quando a diretoria da VALEC anunciou, em audiência pública, que tinha a intenção de contratar novos trechos de obras da Ferrovia Norte Sul, contendo trechos em TO e GO; QUE as empresas do cartel e seus respectivos representantes que participavam dessas reuniões eram, incluindo o colaborador, representando a ANDRADE GUTIERREZ, as seguintes empresas: (...) , QUEIROZ GALVÃO, representada por JOSÉ LIMA, gerente comercial e IVANILDO LOPES, gerente comercial, (....) 
109. A denúncia criminal feita pelo Ministério Público Federal acerca das obras do Lote 1 e da Construtora Queiroz Galvão especifica quem foram os representantes da Construtora, (peca 27, pag. 8, 9 e 15) : 
Pela CONSTRUTORA QUEIROZ GALVÃO S.A., em nome da pessoa jurídica e em benefício dela, atuou, para viabilizar a sua participação no cartel, o então gerente comercial JOSÉ IVANILDO SANTOS, o que fez sob as ordens de RICARDO DE QUEIROZ GALVÃO, então Diretor-geral da Construtora Queiroz Galvão, seu superior hierárquico que outorgou-lhes poderes (procuração) para agir em nome da empresa no caso específico e que, portanto, tinha pleno domínio do fato. (...) 
JOSÉ IVANILDO SANTOS LOPES, gerente comercial, atuou em nome e em benefício da QUEIROZ GALVÃO ENGENHARIA S.A./CONSTRUTORA QUEIROZ GALVÃO S.A., nas tratativas relacionadas ao direcionamento fraudulento da licitação, à definição dos lotes e à combinação dos preços.
JOSÉ IVANILDO assinou, ainda, o contrato e todos os seus 12 termos aditivos, no período de 13/04/2007 a 21/06/2011, atuando sob as ordens e o comando de RICARDO DE QUEIROZ GALVÃO, que lhe outorgara poderes por procuração para agir e que tinha pleno domínio do fato, podendo a qualquer tempo interromper ou impedir a prática criminosa, o que não fez, muito pelo contrário, permitiu que a empresa que dirigia, a QUEIROZ GALVÃO, tomasse parte ativa nas fraudes e delas se beneficiasse.
A respeito do Sr. Ivanildo, ressalte-se que apesar de não ser objeto da presente tomada de contas especial - que trata apenas do lote 1 e da Concorrência 8/2004 - há evidencias de que o ele continuou atuando no cartel como representante da QG. O histórico de conduta do Cade (peças 23-25) narra extensamente a participação dele na licitação de 2010 para os outros lotes da FNS e Ferronorte. Destacamos um trecho da extensa narrativa sobre a licitação ocorrida em 2010: 

A responsabilização do Sr. Ivanildo fica ainda mais evidente porque, além dele ter sido diretor da Diretor da Construtora Queiroz Galvão S.A, ele era o procurador, representante da construtora e signatário do Contrato 14/2006 (peça 31) : 

Resta então demonstrada a atuação da Construtora Queiroz Galvão e de seus executivos no cartel, fraude à licitação e prática de corrupção em contratos com a Valec. 
110. Como apresentado acima, os argumentos da defesa não possuem o condão de desfazer o que foi apresentado na instrução preliminar. Portanto, não merece acolhimento o que aqui pugna o responsável. 
111. Quanto a alegação de divergências entre cálculos de sobrepreço, note-se que o responsável foi citado (peça 55) a apresentar alegações de defesa quanto ao superfaturamento apontado no TC Processo 004.057/2015-2:
 (...) 
1. Nos termos do Despacho exarado pelo Ministro Benjamin Zymler, em 21/12/2017, no bojo do presente processo de Tomada de Contas Especial TC Processo 004.057/2015-5, instaurado por força do subitem 9.2.2 do Acórdão 2447/2014-TCU-Plenário, para apuração do débito decorrente de indício de superfaturamento apontado nas obras do lote 1 da Ferrovia Norte Sul (FNS) , no Estado de Goiás, fica a Vossa Senhoria CITADO, com fundamento nos arts. 10, § 1º, 12, incisos I e II, e 16, §2º, da Lei 8.443/1992 c/c o art. 202, incisos I e II, e 209, §§ 5º e 6º, do Regimento Interno/TCU, para, no prazo de sessenta dias, a contar do recebimento da presente comunicação, apresentar alegações de defesa quanto às ocorrências descritas a seguir e/ou recolher, conforme detalhado no Anexo I deste ofício, aos cofres da Valec Engenharia Construções e Ferrovias S/A, solidariamente com os responsáveis indicados, os valores históricos atualizados monetariamente desde as respectivas datas de ocorrência até o efetivo recolhimento, abatendo-se, na oportunidade, as quantias eventualmente ressarcidas, na forma da legislação em vigor. O valor total da dívida atualizada monetariamente até 4/1/2018 corresponde a R$ 26.697.470,55. 
2.   O débito é decorrente de, na condição de dirigente da Construtora Queiroz Galvão S.A., participar de atos de corrupção e de conluio no âmbito da Concorrência 8/2004 da Valec, que resultou em superfaturamento no valor de R$ 13.035.797,50 (base novembro de 2004) , no Contrato 14/2006, oriundo da Concorrência 8/2004, celebrado entre a Valec e a Construtora Queiroz Galvão S/A em 15/09/2006, referente à construção do lote 1, em trecho de 12 km, entre o Porto Seco de Anápolis/GO e Campo Limpo/GO, infringindo o art. 3º, o art. 6º, inciso IX, alínea "f" e o art. 43, inciso IV da Lei 8.666/1993, além de infringir o art. 37 da Constituição Federal e o princípio da economicidade. 
3. A rejeição das alegações de defesa poderá ensejar, além do julgamento pela irregularidade das contas do responsável, a condenação ao pagamento do débito, o qual será atualizado monetariamente, desde as respectivas datas de ocorrência, acrescidos dos juros de mora devidos, até a data do efetivo recolhimento, abatendo-se, na oportunidade, as quantias eventualmente ressarcidas, nos termos da legislação vigente, bem como a imputação de multa prevista nos arts. 57 e 58 da Lei 8.443/1992. O valor total da dívida atualizada monetariamente e acrescida dos juros de mora até 4/1/2018 corresponde a R$ 37.617.613,27.
 (...) 
112. Também é importante frisar que o cálculo atual foi realizado após aqueles referentes ao Relatório de Auditoria n. Processo 021.283/2008-1 e Laudos 233/2012 e 977/2012 da Polícia Federal. Com acesso a evidências não antes disponíveis, é razoável que o cálculo resulte em valor diferente. E é isso que aqui ocorre. 
113. Além disso, a jurisprudência do TCU (cf. Acórdão 5384/2016-TCU-Segunda Câmara, 7.107/2010-TCU-1ª Câmara) deixa claro que, nas tomadas de contas especiais, o TCU possui ampla liberdade de cognição, tendo autonomia na identificação dos responsáveis e no cálculo do débito a figurar nos processos até a realização da citação, não sendo necessário que sejam os mesmos valores veiculados nas fases anteriores à conversão do processo em TCE.
114. Portanto, não há ausência de liquidez e certeza quanto ao cálculo do sobrepreço, como tenta argumentar o responsável.
115. Mais à frente, ao alegar que teria saído da empresa muito tempo antes da 50ª medição do contrato (até onde a instrução preliminar considerou) , explica que deveria responder - em remota hipótese - pelo período em que esteve na empresa e assinou os contratos e termos. Aqui, o que pugna o responsável não deve prosperar pela razão de que seus atos possuem consequências elásticas no tempo, haja vista que as fraudes praticadas na licitação e que resultaram na celebração do contrato foi o que propiciou a ocorrência dos pagamentos superfaturados. Em outras palavras, há nexo de causalidade direto entre a conduta do responsável e a integralidade do débito.
116. Importante notar que o defendente foi arrolado como solidário pela instrução preliminar, conforme a seguir:
47. Dessa forma, foi considerada a solidariedade entre todos os envolvidos conforme disposto na alínea "b" do § 2º do art. 16 da Lei 8.443/1992, que define o responsável solidário como o agente que "de qualquer modo haja concorrido para o cometimento do dano", inclusive particular ou empresa contratada. 
 (peça 40, p. 11) 
117. Quanto a reclamação da contabilização de juros de mora no "período utilizado pelo TCU para apurar e quantificar o suposto dano", não é possível seu acolhimento por falta de previsão legal. O Regimento Interno do TCU traz o que segue:
Art. 210. Quando julgar as contas irregulares, havendo débito, o Tribunal condenará o responsável ao pagamento da dívida, atualizada monetariamente a partir da data da irregularidade, acrescida dos juros de mora devidos, podendo, ainda, aplicar-lhe a multa prevista no art. 267.
 (grifos nossos) 
118. Ainda, o Boletim de Jurisprudência do TCU n. 158 de 13/02/2017 vai na mesma linha:
Acórdão 76/2017-TCU-Plenário (Embargos de Declaração, Relator Ministra Ana Arraes) 
Responsabilidade. Débito. Juros de mora. Termo inicial. Citação. 
Mesmo havendo demora na apreciação conclusiva do processo no TCU, não é possível considerar a data da citação, em vez da ocorrência do fato, como termo inicial de incidência de juros, por ausência de previsão legal.
119. Por fim, não há óbices quanto ao requerimento de fazer constar os nomes dos advogados listados nas expedições de ofícios desse Tribunal. 
 (VI) Construtora Queiroz Galvão S.A. (alegações de defesa - peças 126 e 140) 
116. A Construtora Queiroz Galvão S/A foi citada nestes autos em razão de superfaturamento no contrato 14/2006 relativo ao Lote 1 da Ferrovia Norte-Sul, trecho de 12 km entre o Porto Seco de Anápolis/GO e Campo Limpo/GO, conforme a seguir transcrito:
2. O débito é decorrente de, na condição de contratada da Valec Engenharia Construções e Ferrovias S/A para execução do Contrato 14/2006, beneficiar-se de atos de corrupção e de conluio no âmbito da Concorrência 8/2004 da Valec que resultou em superfaturamento no valor de R$ 13.035.797,50 (base nov/2004) , no Contrato 14/2006, referente a construção do lote 1, da Ferrovia Norte-Sul (FNS) , em trecho de 12 km, entre o Porto Seco de Anápolis/GO e Campo Limpo/GO, infringindo o art. 3º da Lei 8.666/1993, o art. 37 da Constituição Federal e o princípio da economicidade
 (peça 54, p. 1) 
117. O ofício de citação consta da peça 54. A empresa tomou ciência dessa comunicação na data de 11/1/2018, conforme demonstra a peça 75, e compareceu aos autos em duas oportunidades, com alegações de defesa iniciais na peça 126 (na qual, ademais, solicitou prorrogação de prazo para trazer elementos complementares) e posteriormente com argumentos mais detalhados na peça 140.
118. Passa-se a análise dos elementos acostados aos autos pela empresa conforme estrutura dos argumentos feitos pela própria empresa.
I.1. Alegações de defesa da peça 126
I.1.1. Alegações preliminares (peça 126, p. 1-7) 
119. Após tecer um histórico das obras da Ferrovia Norte-Sul, a empresa traz informações no sentido de defender que o percentual de sobrepreço identificado pelo TCU em auditorias do Fiscobras 2008 no contrato 14/2006 (Lote 1) seria significativamente menor do que os demais lotes.
120. Argumenta que, em 2009, teria tido a oportunidade de se manifestar, ocasião em que teria pugnado para que os preços de referência adotados pelo Tribunal fossem reavaliados, uma vez que, segundo a empresa, as composições de preços do Sicro 2 não poderiam ser utilizadas sem adaptações ao caso concreto, sobretudo em face de alterações de produtividade e outras características e peculiaridades do empreendimento.
121. Aduz que, em alguns itens, os custos diretos de referência adotados pelo Tribunal seriam adequados e teriam contado com anuência da empresa.
122. Não obstante, teria havido "recalcitrância do TCU" (peça 126, p. 3) em manter referenciais supostamente inadequados de custo indireto (BDI) . A empresa, então, teria reiterado manifestações acerca disso nos autos do relatório de auditoria, inclusive posteriores ao momento inicial em que compareceu aos autos.
123. Dessa maneira, de acordo com a empresa, entre 2009 e 2014, as discussões empreendidas entre a empresa defendente e o TCU teriam sido centradas no tema do BDI, inclusive no tocante à compatibilidade dos custos indiretos reais, os quais teriam sido apresentados pela empresa ao Tribunal.
124. Continua suas alegações afirmando que, na última análise da unidade técnica pelo Tribunal, o percentual de sobrepreço apurado "mesmo sem qualquer ajuste no BDI, foi a 1,82% do valor total analisado, variação ínfima considerando o vulto do contrato" (peça 126, p. 5) .
125. Por fim, em 2014, o Tribunal teria concluído o julgamento da fiscalização sobre a obra da FNS - Lote 1, assinalando a existência de sobrepreço final no importe de 4,90% do valor total do contrato. Esse percentual, segundo a empresa, teria constado no Acórdão 2447/2014-TCU-Plenário por conta de erro material, o que teria sido suscitado pela empresa e o TCU teria afirmado que eventuais ajustes seriam realizados no curso da TCE.
126. Segundo a empresa, resgatar esse histórico seria relevante, "pois revela que a sua atuação sempre foi no sentido de buscar a coerência nas análises dos preços contratuais" (peça 126, p. 6) . Também revelaria que a empresa teria concordado parcialmente com as análises de preços feitas pela fiscalização do Tribunal, o que tornaria inválida "recente afirmação de que ela [a empresa] teve várias oportunidades de se manifestar e não conseguiu afastar o sobrepreço" (peça 126, p. 6) .
127. Por ocasião da reanálise de preços pela SeinfraOperações para fins de citação, a empresa alega que a Unidade Técnica teria utilizado novas premissas, o que teria impactado o percentual de sobrepreço identificado. Essas novas premissas teriam sido a ampliação da análise para o valor global final do contrato em todas as suas 50 medições, a inclusão de novos itens na amostra analisada e a manutenção do BDI referencial em 23,9%.
128. Assevera a empresa defendente que, embora a SeinfraOperações tenha supostamente buscado examinar fatos ocorridos há mais de 10 anos, estaria buscando reavaliar todo o processo de elaboração de propostas, orçamentação e execução do contrato, o que teria motivado o pedido de prorrogação de prazo.
Análise
129. Nessas alegações preliminares da empresa, cabe pontuar que o fato de, antes da citação da empresa, o cálculo do débito ter sido revisto ou ampliado não prejudica o contraditório ou a ampla defesa.
130. Aliás, como coloca a jurisprudência do TCU, nas tomadas de contas especiais, o TCU possui ampla liberdade de cognição, tendo autonomia para que, antes de aberta a etapa de contraditório e ampla defesa, possam ser revistos o cálculo do débito, a identificação dos responsáveis ou outros aspectos, não sendo necessários que sejam repetidos os mesmos parâmetros da fase interna das contas ou do julgamento de conversão do processo em TCE (cf. Acórdão 5384/2016-TCU-Segunda Câmara, 7107/2010-TCU-1ª Câmara) .
131. Em relação ao histórico processual descrito pela empresa, observa-se que eventuais flutuações acerca do valor de sobrepreço eventualmente apontado são naturais ao longo do desenvolvimento processual, em vista do princípio da verdade material que baliza os processos do TCU. Dessa maneira, em face de novas evidências e informações, os exames eventualmente procedidos podem ser revistos, respeitando-se o contraditório e a ampla defesa, o que ocorreu no presente caso.
132. Em relação à suposta "centralidade" do tema do BDI, observa-se que a jurisprudência do TCU dispõe que o exame de eventual sobrepreço deve ocorrer sempre mediante a comparação conjunta de custo e BDI contratual com custo e BDI paradigma, bastando que os valores paradigmas estejam embasados em referências válidas de mercado (cf. Acórdãos 1511/2018, 220/2018, 1134/2017, 648/2016, todos do Plenário) . Cabe notar que a análise que resultou no débito ora apurado deriva desse procedimento e respeitou essas premissas oriundas da jurisprudência do Tribunal.
133. No tocante à alegação de erro material do Acórdão 2447/2014-TCU-Plenário, cabe observar que essa questão deixou de ter importância, considerando o novo cálculo do débito feito pela SeinfraOperações na peça 40 que constou do Despacho do Ministro Relator na peça 43.
I.1.2. Alegações acerca do BDI Referencial adotado no cálculo do débito (peça 126, p. 7-14) 
134. A empresa argumenta que essa seria a principal questão controversa dos autos - a adequação do BDI referencial de 23,9% à realidade da obra.
135. Alega que já teria trazido três argumentos atinentes ao tema visando adequar o BDI à realidade de uma obra ferroviária, o que não teria sido acolhido pelo Tribunal. Tendo em vista que houve reexame dos preços contratuais pela SeinfraOperações quando da proposta de citação, a empresa entende que essa questão pode ser rediscutida e traz novas alegações.
136. Segundo a empresa, o BDI seria composto dos custos indiretos, administração local, lucro, impostos, custo financeiro, imprevistos e contingências (cf. peça 126, p. 8) . Alega, ademais, que os percentuais e rubricas componentes do BDI seriam específicos para cada obra ou empreendimento. Dessa maneira, o procedimento adotado pela SeinfraOperações nesta TCE seria inválido, levando-se em conta que a unidade técnica teria utilizado "referencial fixo do SICRO" (peça 126, p. 8) , uma vez que a obra ferroviária tratada nestes autos possuiria características distintas de uma obra rodoviária.
137. Em seguida, a defesa passa a tecer comentários acerca do Acórdão 2622/2013-TCU-Plenário, na linha de que o referido acórdão teria incluído contratos de obras ferroviárias em sua amostra estatística. Também comenta que:
38. Em relação à Administração Local, um dos componentes sob BDI, o Ministro Relator em seu voto destacou que no contrato não fora fixado o percentual referente à essa rubrica e nem limitou esse percentual porquanto cotejou apenas o preço referencial do SICRO com o preço contratado. Veja-se:
'é recomendável que os critérios de medição dos custos da administração local estejam atrelados ao andamento da obra e os seus itens medidos de forma proporcional à execução financeira, de forma a resguardar o ritmo programado da obra que não será beneficiada com aditivos de prorrogação de prazo em decorrência de atrasos injustificáveis e a garantir que a obra chegue ao fim juntamente com a medição e o pagamento de 100% da parcela de administração local, conforme entendimento contido no relatório que antecede o Acórdão 2369/2011-TCU-Plenário.'
 (peça 126, p. 9 - destaques acrescidos) 
138. Aduz que, caso seja verificada taxa contratual de BDI fora dos patamares previstos no Acórdão 2622/2013, seria necessário que a equipe de auditoria examinasse de forma detalhada os itens que compõem essa taxa, nos termos do subitem 9.2.1 do referido aresto, sempre sopesando as peculiaridades de cada caso concreto e utilizando os valores constantes do subitem 9.2.2 desse julgado na verificação do impacto esperado para os itens associados à administração local.
139. De acordo com a empresa, caberia a utilização dos índices do acórdão neste processo, uma vez que a presente TCE foi instaurada em 2015, ou seja, posteriormente ao acórdão, além do fato de que esse procedimento resultaria em taxa condizente com a realidade da obra.
140. Dessa maneira, a empresa propõe que o BDI referencial deveria ser de 40,26%, obtido a partir das seguintes premissas:
a) adoção dos referenciais do 3º quartil para as rubricas do BDI, exceto na Administração Local (na peça 126, p. 12, a empresa chama a exceção de "administração central", porém o procedimento de cálculo deixa claro que se trata da administração local) e no Lucro;
b) adoção para fins de percentual de lucro e de administração local, os valores de 10% e 6%, respectivamente, pois esses seriam compatíveis com a estrutura alocada para o empreendimento, "às suas particularidades e ao mercado pouco aquecido, que justificava uma maior expectativa de lucro" (peça 126, p. 13) ;
c) adoção da taxa real de ISSQN vigente no município de Anápolis/GO ao longo do empreendimento (2%) , além da inclusão da CPMF, vigente à época da orçamentação da obra;
d) "reformulação do chamado 3º quartil e adoção da fórmula do Acórdão 2622/2013-TCU-Plenário com a inclusão do percentual de administração local lá previsto", alcançando o seguinte resultado:

 (peça 126, p. 13) 
141. Por conta desse cálculo, a empresa alega ter alcançado resultado idêntico ao de sua proposta na licitação, razão pela qual solicita que esse seja o novo BDI referencial e não a taxa do Sicro 2, anteriormente utilizada.
Análise
142. Em relação às alegações atinentes ao BDI referencial adotado pela SeinfraOperações, na peça 40, a taxa do BDI adotada provém do Sicro, na data-base de referência, nov./2004. Na época o percentual vigente era de 23,9%, de acordo com os preceitos estabelecidos nos Manuais de Custos Rodoviários do DNIT.
143. O BDI referencial aplicado aos custos obtidos pela metodologia do Sicro2 reflete o preço máximo admissível nas contratações públicas. Acerca disso, vale destacar que a jurisprudência do TCU é pacífica no sentido de ser viável a adoção do Sicro como paradigma de preços para obras ferroviárias, inclusive a taxa de BDI, conforme Acórdãos 2.843/2008, 462/2010, 3061/2011, 3003/2014, 1884/2014, todos do Plenário. 
144. Nesse diapasão, os valores informados no Sistema de Custos Rodoviários - Sicro 2, para os benefícios e despesas indiretas - BDI e, para os custos unitários de serviços e respectivos insumos, aplicam-se às obras ferroviárias dada a similaridade dos empreendimentos.
145. Os argumentos acerca da rediscussão do BDI, custos indiretos, administração local, lucro, impostos, custo financeiro, imprevistos e outras verbas, encontram-se superados pelas decisões já firmadas pelo Tribunal. 
146. Concernente à Administração Central e Administração Local para as obras da FNS, conforme Voto Condutor do Ministro Augusto Sherman Cavalcanti ao Acórdão 1884/2014-TCU-Plenário, nos autos do TC Processo 010.531/2010-6, o tema do BDI foi rediscutido:
20.Quanto ao BDI, aduzo que por reiteradas vezes este Plenário já corroborou o entendimento de que o BDI do Sicro é um referencial adequado para as obras ferroviárias. Notadamente em relação ao empreendimento da Ferrovia Norte-Sul, o tema já foi enfrentado nos Acórdãos nº s 2.843/2008, 462/2010, 1.910/2010, 1.922/2011, 1923/2011 e 3.061/2011, todos do Plenário, adotados sob votos condutores do emérito Ministro Valmir Campelo e alusivos aos outros dez contratos comentados em linhas anteriores deste voto. Transcrevo adiante excertos do voto condutor do Acórdão 1.922/2011:
"13. Entretanto, como expus, um BDI médio - aceitável - tomado a partir de obras de tipologia semelhante, não é somente possível, mas indispensável. É bem verdade que cada empresa alveja uma margem de lucro e que possui maior ou menor estrutura, mas a negação de um limite não somente pode propiciar um enriquecimento sem causa, mas violar uma série de princípios primordiais da Administração, mormente a economicidade, eficiência, moralidade e finalidade. Excessos na remuneração, provindos ou não do BDI, viciam a avença em seus basilares de boa-fé e função social do contrato. Pensar em contrário seria admitir que a Administração pudesse contratar preços abusivos, sob a égide de encargos indiretos sobreavaliados.
14. Ao estabelecer um BDI referencial, portanto, não se alvitra, simplesmente, fixar um valor limite para o contratado. A utilização de um valor médio, em associação a outros custos do empreendimento, propicia a percepção de um preço esperado da obra, harmônico entre os interesses da Administração e do particular.
15. Quanto à utilização do Sicro como referência, já discorri no voto condutor do Acórdão 2843/2008-TCU-Plenário que, seja em uma rodovia, seja em uma ferrovia, os impostos seriam idênticos; a faixa de lucro aceitável também; no rateio da administração central sobre a obra, considerando empresas de mesmo porte (ou até maiores em ferrovias) , igualmente não se alvitraria grande diferença; os custos administrativos locais, com um único canteiro de obras a abastecer uma obra construída linearmente e sucessivamente a partir de um ponto, apresentam igual semelhança.
16. Neste ponto, a alegação genérica de que as exigências técnicas e qualitativas das ferrovias seriam distintas, em comparação com as rodovias, é um sofisma. Na realidade, em se tratando da boa técnica de engenharia de custos, cada serviço possui sua tecnologia construtiva distinta, mas todos tem insumos passíveis de serem discriminados em uma composição, onde os tempos de ciclo dos equipamentos e a produtividade da mão de obra são devidamente considerados para a aferição do valor unitário de cada encargo. No que concerne às despesas indiretas, se existe algum custo administrativo que implique em tamanha distinção de tratamento - principalmente quanto à administração local - tal particularidade também seria passível de discriminação objetiva; e neste tópico, não vislumbro tamanha discrepância deste esforço administrativo em uma ferrovia se comparada a uma rodovia.
17. Concordo, ainda, com a Secob-2 quando assevera que as obras metroviárias não são paradigmas adequados para o caso em tela, uma vez que são executadas em ambientes urbanos, via de regra, com a utilização de vários canteiros e almoxarifados distribuídos por toda a obra."
 (...) 
147. Quanto a adoção do 3º quartil do BDI, como quer a empresa ao citar o Acórdão 2622/2013-TCU-Plenário, não merece prosperar. A metodologia estatística empregada naquele processo encontra-se explicitada no item 9.1 do acórdão definindo o BDI máximo para o 1º quartil de 19,60%. Para o quartil médio 20,97% e para o 3º quartil 24,23%. 
148. De acordo com esses parâmetros, não há correlação vinculativa dos estudos realizados com a obra do lote 1. Além disso, nota-se que o BDI do Sicro 2, de 23,9%, encontra-se acima do BDI médio do 2º quartil (20,97%) , próximo do limite do 3º quartil, o que demonstra o conservadorismo do Sicro 2, para estabelecer os preços máximos admitidos nas obras da FNS.
149. Destarte, rejeita-se a adoção do 3º quartil para a composição de preços referenciais do lote1, mantendo-se o BDI referencial de 23,9% para o lote 1 da FNS.
I.1.3 Das ponderações técnicas a respeito dos itens de serviços analisados e contidos na peça 126 
I.1.3.1 - Item Concreto Projetado 20 Mpa
Análise
150. O presente item contém extensa exposição de motivos trazidos pela empresa e, portanto, sua análise será feita de maneira mais aprofundada mais à frente nesta instrução. 
I.1.3.2 - Item Transporte até 2000 m.
151. Em relação ao item "Transporte até 2000 m", a empresa pugna pela troca do equipamento adotado na composição paradigma por um equipamento menos eficiente (caminhão de 12 m³ ao invés do adotado na composição paradigma - caminhão de 14 m³) . A esse respeito, a jurisprudência do TCU pondera que os preços a serem pagos pela Administração Pública em obras públicas devem ser sempre aqueles de metodologia executiva mais eficiente (cf. Acórdãos 3.301/2011, 1.537/2010, 910/2017, todos do Plenário) , principalmente considerando que o referencial é oriundo do Sicro.
152. Em referência ao material de escavação de 1ª categoria e de 2ª categoria, adotou-se a composição no Sicro 2 (2 S 01 100 27) , com previsão para uso de Caminhões - Código Sicro2 E432, para 20 toneladas. Apesar disso, a empresa argumenta que teria utilizado na obra Caminhão de 12 m³ de capacidade, conforme descritivo apresentado (peça 126, p. 15) : 
III.2 - Item Transporte até 2000 m. 
57. A análise empreendida pelo Tribunal considerou a composição do SICRO 2 S 01 100 27. Ocorre que tal composição considera em seu parâmetro caminhões de capacidade de 14 m³, enquanto na obra foram adotados caminhões MB 2423K com básculas de 12 m³ (vide foto abaixo) , que são mais adequadas à capacidade técnica de carga líquida do caminhão utilizado, que é de 16,5 t (considerando o uso do caminhão para transporte de materiais de terraplenagem de categoria I a III) (grifo acrescido) . 
Foto: reprodução da imagem da peça 126, p. 15 - defesa preliminar da QG

153. Apesar dessa alegação trazida pela empresa em sua defesa inicial, as planilhas das composições de preços constante de defesa da empresa (Anexo 2, peça 140, p. 41-105) , apresentam modelo de caminhão diverso - Caminhão Basculante Volvo BM FM 12 6x4 de capacidade para 20 toneladas, código Sicro2 - E433, sob argumentos de que as composições do Sicro deveriam se adequar às reais condições da obra. 
154. Ademais, a própria empresa aduz ter promovido alterações no valor do custo horário de equipamento em todas as composições do Sicro 2, a exemplo dos caminhões utilizado MB 2423K, cap. 14 toneladas, ou supostamente utilizado caminhões Volvo BM FM 12 6x4, de capacidade para 20 toneladas, conforme recorte da peça 140, p. 10 - defesa da empresa QG:

155. Ora, embora a empresa apresente em sua defesa que teria procedido "alguns ajustes, com uma indicação de uma CPU referencial mais apropriada ou complementar, adequada a realidade do empreendimento", no caso concreto, a empresa utiliza o modelo de caminhão de 20 toneladas, o qual só é empregado no Sicro 2 para transporte de rochas. Esse caminhão não é utilizado em serviços de para escavação ou aterro em material de 1ª e 2ª categorias. Logo, as alterações propostas pela empresa defendente devem ser rejeitadas. Para outras composições relativas a serviços de terraplenagem para material de 1ª e 2ª categorias, o mesmo critério foi adotado. 
156. Nota-se que a empresa apresenta dados conflitantes, a exemplo do caminhão utilizado na obra. Todavia, os valores do Sicro são referenciais que balizam os valores máximos admitidos para a contração e não o valor que a empresa julga mais apropriada.         
157. Já os valores calculados para os itens Transporte até 2000 m, para material de 1ª e 2ª categorias serão analisados abaixo. 
I.2 Alegações de defesa da peça 140
I.2.1 Alegações introdutórias (peça 140, p. 1-12) 
158. Na peça 140, a empresa defendente traz inicialmente alegações introdutórias similares às que constaram da peça 126 e sintetiza as alegações anteriormente feitas.
159. Em seguida, passa a trazer argumentos buscando "identificar um referencial mais adequado ao empreendimento, segundo as particularidades locais, temporais e empresariais que orientaram a elaboração da proposta comercial" (peça 140, p. 3) .
160. Reconhece, inicialmente, que, nos termos do Decreto 7.983/2013, o Sicro e o Sinapi são os referenciais precípuos para obras licitadas pela Administração Pública Federal. Porém, assinala que, conforme o mesmo decreto e o manual do Sicro, seriam necessários ajustes nas composições desse sistema para que elas se adequem à realidade da obra.
161. Transcreve trechos da literatura técnica associada ao tema defendendo que composições oriundas de sistemas referenciais devem ser adaptadas à realidade fática.
162. Ato contínuo, a empresa lista supostas peculiaridades da obra que acarretariam mudanças nas composições paradigma:
a) O Lote 1 da FNS seria o de menor extensão da ferrovia, com apenas 12 km. Em razão disso, a empresa alega que teria maiores dificuldades para negociar a compra de insumos e o fornecimento de serviços e materiais com o devido ganho de escala, o que teria afetado especialmente os serviços de terraplenagem e superestrutura ferroviária;
b) O trecho executado estaria localizado em área urbana de Anápolis/GO, próximo a rodovias de intenso tráfego de veículos e pessoas, o que interferiria na produção das equipes mecânicas, reduzindo a sua produtividade. Haveria também interferências da obra com redes de concessionárias de serviços públicos;
c) Haveria maior dificuldade na escavação dos dois túneis, tendo em vista que o material presente não seria de 3ª categoria e sim solos arenosos e com alto grau de umidade, considerando que os túneis estão localizados próximos ao Rio das Antas, o que acarretaria uma produtividade mais lenta e com maior permanência improdutiva das equipes;
163. Nesse diapasão, defende a adoção de BDI referencial de 40%, conforme consta da peça 126, e de ajustes nas composições paradigma, mediante o emprego de composições do Sicro ou de outros sistemas referenciais como o Siurb da Pref. Municipal de São Paulo.
164. No tocante aos insumos, a empresa argumenta que acrescentou os insumos que não teriam sido incluídos pela Unidade Técnica, além de utilizar, em seus novos cálculos, os valores do Sicro, exceto para os materiais de infraestrutura ferroviária, nos quais foram mantidos os referenciais da proposta da licitação.
165. Segundo a empresa, foram mantidos os custos de transportes locais adotados nas composições paradigmas da UT, apesar de, no entender da empresa, serem possíveis alguns ajustes nas distâncias de transporte.
166. Em relação aos equipamentos, foram utilizados os custos horários dos equipamentos previstos no Sicro 2, tendo sido promovidos alguns ajustes:
 (...) porque, ao verificar tal referencial e tomando por base o Manual de Custos Rodoviários do SICRO em seu Volume 1 - Metodologias e Conceitos, verificou-se a existência de erro material a partir das fórmulas disponibilizadas pelo DNIT, vez (sic) que os preços nominais, resultantes das operações matemáticas das fórmulas do SICRO 2, diferiam dos valores publicados.
Diante disso, promoveu-se o reprocessamento dos custos horários a partir da metodologia e parâmetros do Manual de Metodologia e Conceitos do SICRO 2, aplicando-se os valores de aquisição dos equipamentos e demais parâmetros divulgados pelo SICRO em novembro de 2004.
 (peça 140, p. 9) 
167. Depois disso, passa a tecer comentários acerca dos conceitos que balizam os cálculos de custo horário de equipamentos do Sicro 2: (i) custo de propriedade; (ii) custos de manutenção; e (iii) custos de operação.
168. Como exemplo da adaptação no cálculo dos custos horários de equipamento, menciona o seguinte roteiro de cálculo (transcrição da peça 140, p. 10-11) :
1. Coleta dos referenciais publicados no SICRO 2 - Centro Oeste (Nov/2004) para consequente efetivação dos cálculos matemáticos:

2. Reprocessamento dos cálculos matemáticos com base nas fórmulas matemáticas constantes do Manual Sicro, abaixo reproduzidas:

3. Concluído o recálculo, identifica-se relevante diferença em relação ao valor publicado, conforme depreende-se do quadro abaixo:

E verificada tal divergência em relação aos dados publicados pelo SICRO 2, a referida operação foi replicada para todos os demais itens de equipamentos considerados nas CPU's, conforme reproduzido na planilha anexa (Anexo I - 00_Reprocessamento Equipamentos) , sendo posteriormente incorporadas as composições-paradigma objeto desta análise.
169. Ademais, traz alegações atinentes aos dois túneis que compuseram o escopo do contrato. Segundo a empresa, obras de túneis seriam de baixa produtividade e imprevisíveis. Para esses serviços, a empresa alega que a metodologia mais adequada de orçamentação seria "por permanência".
Nessa metodologia os coeficientes de produtividade são calculados pelas horas gastas das equipes em função das produções variáveis, pois, como a programação para obras subterrâneas (túneis) requer a presença de equipes mínimas, para execução de cada atividade no ciclo dos serviços, ao variarem os avanços, em função do projeto e características dos materiais, variam-se também os coeficientes de produtividade.
 (peça 140, p. 11) 
170. Argumenta que essa metodologia estaria amparada no projeto de norma da ABNT NBR 16633, parte 4, embora reconheça que essa norma não tenha sido ainda aprovada. Entretanto, conclui que, em seu estudo, não teria reconstituído o referencial para os serviços em túneis com base no método da permanência, mas teria adotado a premissa de que a produtividade do serviço estaria ligada ao avanço da frente de serviço, o que teria resultado em ajustes nas produtividades para o mais próximo possível da realidade enfrentada no desenvolvimento das frentes e equipes.
Análise
171. As alegações introdutórias da empresa relativas a supostas peculiaridades do empreendimento que afetariam a produtividade dos equipamentos da obra são genéricas e não trazem cálculos ou números objetivos com a necessária demonstração quantitativa do impacto técnico e financeiro dessas condições alegadamente diferenciadas da obra (proximidade da obra de ambiente urbano, lote de menor extensão, dificuldades de escavação dos túneis) .
172. Além disso, em caso de obra de corredor de ônibus Radial Leste - Trecho 1 na cidade de São Paulo/SP, com execução de túnel e serviços de terraplenagem em condições mais desfavoráveis que Anapólis/GO, o Tribunal deliberou que os referenciais de mercado oriundos do Sicro eram cabíveis para a obra (cf. Acórdão 1923/2016-TCU-Plenário) .
173. Cabe comentar que as condições de execução dos túneis do corredor Radial Leste - Trecho 1 em São Paulo/SP também envolviam a proximidade de um corpo hídrico (naquele caso, o Rio Tamaduateí) .
174. Em relação às alegações atinentes ao BDI referencial, cabe referendar a análise feita no subitem anterior desta instrução.
175. No tocante ao procedimento de cálculo de custo horário de equipamento do Sicro 2, observa-se que a empresa defendente fez cálculos considerando condições médias de trabalho dos equipamentos, haja vista que levou em conta a vida útil do equipamento de 5,3 anos, conforme os dados a seguir extraídos do Manual e Metodologia e Conceitos do Sicro 2, p. 49:

176. Tal procedimento está adequado, haja vista que as composições do Sicro 2 consideram a ocorrência de "condições médias de trabalho".
177. O equívoco que se verifica nos cálculos da empresa é erro no valor de aquisição do equipamento. Conforme consta de nota publicada pelo DNIT no Sicro 2 de novembro/2004, os valores da Região Centro Oeste foram processados com os do mês anterior, setembro, em razão de a pesquisa de preços do mês não ter sido concluída há tempo, in verbis:

178. Ou seja, na falta do valor de novembro/2004 para a Região Centro Oeste, foi utilizado o do mês anterior. Tendo em vista a proximidade das aludidas datas-base (Setembro e novembro/2004) , cabe manter os custos horários de equipamentos publicados no Sicro 2, e rejeitar as alegações da empresa tendentes a mudanças nesses custos.
179. Ademais, a empresa, aparentemente, adota a taxa de juros para cálculo do custo de oportunidade do capital de "6% a.m.". Tal taxa encontra-se contrária aos referenciais do Sicro 2, conforme demonstra o Manual de Metodologia e Conceitos do Sicro 2, p. 50-51, a qual prevê taxa de 6% a.a. Ocorre que a fórmula de cálculo dos juros mencionada pela empresa considera como se a taxa fosse efetivamente ao ano.
I.2.2 Alegações técnicas (peça 140) 
I.2.2.1 DHP - diâm - 1,5" (drenos tubulares sub-horizontais) (CPU 01, Anexo 2) - peça 140, p. 12-16 e p. 42-47
180. A defendente alega que a composição paradigma do TCU não teria incluído a operação de perfuração, uma vez que teria sido utilizada como referência a composição de "fornecimentos e colocação do tubo dreno". Dessa maneira, a composição calculada pela defendente inclui o serviço de perfuração (perfuratriz) .
181. Segundo a empresa, o serviço de perfuração seria essencial para a execução do dreno, considerando que a especificação técnica do DNIT traria uma previsão de necessidade de sonda rotativa para perfuração para realização do serviço.
182. A sonda rotativa também constaria da composição referencial do Sicro Centro Oeste nov/2004 para o serviço, o que corroboraria a necessidade de sua inclusão.
183. Argumenta que a diferença de nomenclatura entre os serviços não seria relevante (a especificação técnica do DNIT faz menção ao serviço de "dreno sub-horizontal profundo" enquanto a Composição contratual ao serviço de "dreno horizontal profundo") , considerando que o serviço seria o mesmo, conforme trecho que a empresa transcreve de literatura técnica.
184. Dessa forma, a empresa constrói uma nova composição do serviço incluindo insumos, e reduzindo a quantidade de encarregados de 7 (prevista na composição paradigma) para 1. A empresa entende que sete encarregados seria um quantitativo excessivo. Outra adaptação feita pela empresa é a inclusão de atividades supostamente relacionadas ao dreno a vácuo.
185. Esse serviço não possuiria referencial no Sicro. Por isso, a empresa adotou parâmetros da licitação da Linha 2 - Vila Prudente a Dutra do Metrô/SP, publicada em janeiro/2014.
186. A empresa alega que o serviço de dreno horizontal profundo (DHP) teria sido previsto, na planilha orçamentária da licitação, com e sem sistema de bombas à vácuo. A empresa, desse modo, teria ofertado, em sua proposta um só preço médio para esses dois tipos de serviço, com base nas seguintes premissas: (i) riscos geológicos envolvidos na atividade, além do baixo "grau de maturidade" do projeto, escassas informações geotécnicas e experiência da empresa em outras obras similares; (ii) ponderação de 50% do serviço para material de 1ª categoria e 50% para 2ª categoria na perfuração, com incidência de 74,9% de utilização de bombas a vácuo, o que teria sido acarretado pela falta de clareza e precisão nos quantitativos de escavação de material de 2ª categoria (estimativa de quantitativo de apenas 1.000 m³) .
187. Com essas considerações, em particular a ponderação de 1/1 de proporção entre material de 1ª categoria e 2ª categoria, o preço do serviço calculado pela empresa seria de R$ 240,65, semelhante ao preço praticado em contrato (R$ 239,69) . Em seguida, apresenta fotos do serviço

 (fonte: peça 140, p. 16) 
Análise
188. Assiste razão à empresa quanto à necessidade de redução do número de encarregados da composição referencial do Tribunal. Devendo o número ser reduzido para apenas (1) um encarregado de turma.
189. Também assiste razão quanto aos equipamentos necessários à execução do Dreno Horizontal Profundo, a exemplo das sondagens com emprego do Tripé para sondagens, o equipamento de perfuração e acessórios diversos, conforme constam no Sicro 2. 
190. Todavia, equivoca-se a empresa ao entender que todos esses equipamentos apresentados devam compor uma mesma composição. Uma dessas inconsistências refere-se a equipamentos de sondagens horizontais e verticais, cuja remuneração encontra-se prevista em outro item da planilha: Item: "12.1.19.1 - Sondagens horizontais e verticais", com preço de R$ 201,99/m (data-base, nov/2004) .
191. O serviço de "Drenagem por Ponteira à Vácuo" também não pertence à esta composição, e sim aos itens: 13.1.7.22 e subitens 13.1.7.2.1; 13.1.7.2.2 e 13.1.7.2.3 do contrato, conforme recorte da planilha de serviços abaixo:
  
192. Em outras palavras, as supostas diferenças do serviço em tela em relação à composição paradigma estão refletidas em outros serviços da planilha contratual. Dessa maneira, não cabe acolher as alegações da empresa defendente.
193. De todo modo, a confecção do dreno horizontal em tela deve ser composta de tubos PVC 38 mm (1,5") provido de ponteiras filtrantes perfuradas e recobertas por Manta Geotêxtil.
194. Todavia, em análise de fotos da obra de 2010, observa-se que diversos drenos não foram instalados adequadamente. Nota-se a água vertendo fora da saída dos tubos de PVC, demonstrando o excesso de ponteiras dispostas em locais inadequados.
Água vertendo em local fora do dreno 

Figura 3 - Emboque túnel 2 - sul (jusante) , em 6/2010, com mostras de água vertendo fora do dreno

Figura 4 - Taludes do emboque norte (montante) do Túnel 2 - maioria dos drenos inoperantes
195. No tocante à execução do furo para a introdução do tubo de PVC, cabe acolher parcialmente apenas para perfuração em material de 1ª categoria a composição auxiliar proposta pela empresa, conforme previsto na composição do Sicro 2 "2 S 04 002 01 - Perfuração para dreno sub-horizontal mat. 1a cat.", ou seja, foi incluída a utilização de Sonda com Tripé e motor para a execução dos furos na composição paradigma.   
196. Não foram acolhidas alegações semelhantes para perfurações em material de 2ª categoria e 3ª categoria para túneis, uma vez que esses serviços constam na planilha contratual em outro serviço com dispositivo de drenagem por ponteiras à vácuo, e portanto, remunerado separadamente do item sob exame, inclusive constando de instalação do tubo coletor. 
197. Feitas essas considerações, o novo preço unitário paradigma do serviço é de R$ 150,54/m com BDI de 23,9% incluso. 
I.2.2.2 Concreto Fck = 20 Mpa (Concretos Projetado) (CPUs 002, Anexo 2) - peça 140, p. 17-19 e p. 48-50
198. A defesa alega que, pelo fato de o SICRO II não possuir parâmetro para o concreto projetado, o TCU teria adotado uma composição mista, utilizando-se de parâmetros da própria Construtora Queiroz Galvão. Aponta equívoco da utilização como referência do concreto estrutural 20Mpa, ao invés do concreto projetado. 
199. A composição paradigma do TCU teria utilizado a produção horária da equipe em 5 m³/h (baseado em artigo da revista Téchne da Editora Pini - edição março/1999) e a premissa de que o concreto e a brita seriam produzidos na obra (mediante implantação de central de concreto na obra) . A Unidade Técnica teria considerado que a composição da empresa consignaria a produção horária de 1 m³/h;
a) Segundo a empresa, na realidade, a produção horária de sua composição seria de 3 m³/h, uma vez que o coeficiente de utilização operativa dos equipamentos - compressor e máquina de projetar concreto - seria de 0,3333;
b) Essa produção horária, de acordo com a empresa, seria compatível com o projeto do túnel, o qual teria reduzida área de secção e apresentaria baixo avanço do ciclo de escavação do túnel (escavação principalmente em solo - Classe V) ;
c) A composição paradigma teria incorrido em equívoco conceitual ao adotar a produção horária de 5 m³/h e coeficiente de utilização produtiva dos equipamentos em 0,3333, uma vez que a composição teria sido elaborada "de maneira unitária, ou seja, considerando a produção da equipe de 1 m³/h e promovendo o ajuste diretamente no índice do equipamento" (peça 126, p. 14) ;
d) Dessa maneira, no entender da empresa, a composição paradigma, ao incluir uma produção horária de 5 m³/h e um coeficiente de utilização operativa de 0,3333, estaria, na realidade, consignando uma produção de 15 m³/h, o que seria incompatível com a produção do equipamento indicado na matéria da Revista Techne e, por isso, o fator de produção horária da composição da Queiroz Galvão estaria correto;
e) Outro equívoco da composição paradigma seria a consideração de que teria sido utilizado concreto e brita produzida em canteiro e não concreto e brita comercial. De acordo com a empresa, as características da obra não permitiam o uso de central de britagem, além do fato de a obra ser próxima de Anápolis/GO, a qual possui leque de fornecedores desses materiais;
f) Ao acolher essas novas premissas, o débito para este item seria elidido.
200. Passa, então, a detalhar os ajustes realizados na produtividade da bomba de projetar (peça 140, p. 17-18) . Assevera, portanto, que os fatores utilizados implicariam em baixa produção da bomba em relação a sua capacidade nominal e que, por isso, levou-se a uma produção média adotada na CPU de 3 m³/h.
201. Em seguida, explana as alterações necessárias no traço do concreto 20 Mpa para que ele esteja em condições de ser projetado:
a) Inclusão do insumo água para composição da mistura, molhagem da superfície de aplicação (quando a mesma se encontra seca) e lavagem dos equipamentos. O fornecimento de água tem estado frequentemente ausente das composições referenciais, mas seu custo é significativo e não pode ser ignorado.
b) Substituição da brita produzida por brita comercial de adequado diâmetro (brita 0) , em função dos parâmetros apresentados pelo Sicro Centro-Oeste 2004.
c) Adoção de consumo médio de 400 kg de cimento baseado nos traços reais adotados no empreendimento (Anexo 04) .
d) Ajuste no consumo dos agregados brita e areia em função dos traços adotados no empreendimento.
202. Ato contínuo, apresenta fotos ilustrativas de aplicação de concreto projetado. 

 (fonte: peça 140, p. 19) 
Análise
203. Assiste razão à empresa quanto ao apontamento da inconsistência no índice de utilização horária dos equipamentos na razão de 0,333, para produção de 5 m³. Ajustou-se o índice de utilização operativa dos equipamentos para 1,000. Porém, manteve-se a produção horária prevista na composição de preços, em 5 m³/h. 
204. A produção estimada pela PINI é conservadora, pois a produção desse equipamento situa-se entre 5 m³ e 6 m³, nas condições de maior exigência (ver figura abaixo) , conforme se comprovam pelos dados da pesquisa na página: https://www.locadrillequipamentos.com.br/aliva-262. Acesso 24/4/2019.
205. A posição declarada pela empresa, porém, se limitou a reconhecer produtividade de apenas 3 m³/h. Alega ainda que podem ocorrer situações que diminuam a produtividade, a exemplo de falta de frentes de serviço disponíveis, a necessidade de revezamento do mangoteiro ou por maior número de ajudantes. 
206. Apesar desses relatos, no caso em apreço, a mistura do concreto foi por via seca, conforme alteração contratual requisitada e aprovada pela Valec, o que atenua essas possíveis circunstâncias redutoras de produtividade, haja vista que a projeção de concreto pela via seca é menos exigente no tocante aos trabalhadores, diminuindo sua fadiga e, por conseguinte, dando maior produtividade da equipe. Dessa maneira, é razoável adotar a produção horária de 5 m³/h na composição paradigma. 
207. Ademais, verifica-se que as frentes de aplicação do concreto projetado no lote 1 não se limitaram apenas ao interior dos túneis, mas também incluíram grandes superfícies no entorno dos emboques e nos revestimentos de taludes, onde não havia limitação de ambientes confinados.
208. Assim, manteve-se a produção horária de 5 m³/h na composição paradigma. Cabe acolher a patrulha mecânica indicada pela empresa Queiroz Galvão em suas alegações, apenas adequando-a aos padrões do Sicro 2 no sentido de considerar o valor da hora improdutiva como exclusivamente o custo da mão-de-obra dos operadores. A patrulha mecânica da composição paradigma passa a ser, portanto, composta por: Compressor de ar (código: T-314) ; Máquina de Projeção de Concreto (código: T-501) e do Motorista do Caminhão (código: T302) , Sicro2- Centro-Oeste de nov/2004.
209. Em relação aos custos do preparo do concreto, o insumo areia foi considerada na composição paradigma como sendo de fornecimento comercial. Quanto à brita, apesar de reconhecer que a empresa optou por não explorar a jazida indicada em projeto pela Valec, o ônus pela eventual diferença de preços deve ser suportado integralmente pela empresa. 
210. Todavia, essa diferença é ínfima, pois, a brita explorada teve o custo calculado em R$ 19,32/m³, enquanto a brita comercial é cotada na tabela Sicro2-CO, a R$ 20,33/m³, para o mês nov/2004. Apesar de constar essa diferença em desfavor da empresa, manteve-se a metodologia prevista em projeto licitado pela Valec.
211. No tocante às alegações referentes aos insumos para a argamassa, a premissa adotada na composição paradigma para se obter resistência de 20 Mpa encontra-se adequada ao consumo de cimento e aditivos, especialmente em razão do fato de o contrato ter sido projetado por via seca, onde o fator água/cimento (A/C) é mais reduzido e opera em favor da resistência, razão pela qual o traço previsto deve ser mantido inalterado.
212. A seguir, o detalhe do concreto projetado no túnel 2, o que demonstra que a projeção ocorreu por via seca:

Figura 5 - Concreto Projetado Túnel 2, de 6/2010, o aspecto do concreto é de projeção por via seca, não homogêneo
213. Por todo o exposto, após ajustes na composição paradigma, obteve-se o valor unitário paradigma de R$ 618,45/m³. Privilegiando o conservadorismo, em prol do gestor, mantém-se inalterado o valor paradigma anteriormente calculado em R$ 623,42/m³, com BDI de 23,9% incluso.
Informação Complementar   
214. Com objetivo de obter dados da capacidade de jateamento do equipamento ALIVA 262, efetuou-se pesquisa junto a uma empresa locadora do equipamento, na página da internet: < , Acesso: 24/4/2019.
  
215. Observa-se que o equipamento possui produtividade de projetar 5 a 6 metros cúbicos de concreto por hora.
I.2.2.3 Transporte até 2000 m (peça 126, p. 12-16) 
216. No tocante ao item "Transporte até 2000 m", a Construtora Queiroz Galvão pondera o seguinte:
a) As críticas sobre a composição paradigma desse item se concentram no equipamento adotado pela Unidade Técnica (UT) . Segundo a empresa, a unidade técnica teria utilizado como equipamento o caminhão basculante de 14 m³, enquanto na obra teriam sido utilizados caminhões MB 2423K com capacidade de 12 m³ (ou 16,5 t) ;
b) Ao ajustar a capacidade do caminhão, conforme alegado, a produção horária da composição cairia de 85,3 m³.km/h para 73,11 m³.km/h, inferior à que teria sido utilizada pela empresa na proposta da licitação (74 m³.km/h) ;
c) O valor da hora produtiva do caminhão adotada na composição paradigma também estaria incorreto. A UT teria utilizado o valor de R$ 110,80, enquanto a composição do contrato teria utilizado R$ 117,32;
d) Segundo a empresa, seria necessário considerar o custo horário do equipamento indicado pela empresa, uma vez que esse levaria em conta o equipamento efetivamente utilizado na obra e "os encargos adicionais de mão de obra, sabidamente não contemplados na referência do Sicro 2" (peça 126, p. 16) ;
e) Em sendo acolhidas essas ponderações, não haveria débito neste item, de acordo com a defendente.
Análise
217. Para transporte de material de 1ª categoria nessa distância, o Sicro 2 adota o Caminhão Basculante com capacidade de 14 m³ ou de 235 kW de potência como equipamento referencial.  Esse equipamento foi escolhido em função da produção do equipamento líder da patrulha mecânica - a Escavadeira Hidráulica. 
218. Dessa forma, ao alterar um dos parâmetros de produção, no caso do caminhão, como quer a Queiroz Galvão, haverá desequilíbrio na produção de toda a equipe mecânica A produção será menor em função dos caminhões, consequentemente implicaria maior ociosidade de outros equipamentos, o que é inapropriado em termos de dimensionamento racional, e tornaria ineficiente a execução contratual. 
219. Desse modo, a opção adotada pela empresa por caminhões de menor capacidade que o previsto no Sicro 2 não significa necessariamente desproporcionalidade com os custos unitários finais, pois, a fim de preservar a eficiência na execução do serviço, o equipamento de carga - escavadeira - também deveria ser de menor capacidade e custo conforme declarado pela construtora, o que, na prática, pode manter inalterado o custo paradigma. 
220. Isso é observado pelos dados fornecidos pela empresa. Enquanto o Sicro2 prevê o Código E062 para Escavadeira Hidráulica com esteiras, de capacidade de carga 1,7 m³ (166 kW) , a composição da Queiroz Galvão prevê uma Escavadeira Cat 325, com capacidade "Bucket standart" de 1,2 m³ e potência de 129kW.  
221. Conclui-se que a alteração de apenas um dos parâmetros do caminhão deverá ser acompanhado também da redução da capacidade do equipamento de carga. Todavia, o Sicro considera que os equipamentos para grandes obras devam corresponder à média do que o mercado pratica nas obras de terraplenagem.
222. Vale lembrar que a jurisprudência do TCU deixa claro que, a menos que reste indubitavelmente comprovada a impossibilidade de utilização da metodologia de execução de melhor custo-benefício, o TCU adota como referencial de mercado, para fins de apuração de sobrepreço ou superfaturamento, o preço correspondente ao serviço cuja metodologia executiva seja mais econômica ou tecnicamente viável (cf. Acórdãos 1923/2016, 910/2017, 2986/2016, todos do Plenário) .
223. No tocante ao custo operativo do equipamento e as adaptações promovidas pela Queiroz Galvão, cabe comentar que essas premissas foram rejeitadas no tópico I.2.1 desta instrução.
224. Destarte, por não se encontrar compatibilidade com as premissas do Sicro 2, propõe-se rejeitar a redução da produção horária da composição de 85,3 m³.km/h para 73,11 m³.km/h e  rejeitar o custo maior para o preço operativo do Caminhão basculante proposto pela Queiroz Galvão. Devendo, por isso, ser mantida a composição de preços referencial do Sicro 2 adotada.
I.2.2.4 Transporte até 200m (material de 1ª cat) (CPU 03, Anexo 2) (peça 140, p. 19-20 e p. 51-53
225. Argumenta que o TCU teria utilizado a CPU referencial 2 S 01 100 27 - Esc. carga transp. mat. 1ª cat. DMT 1000 a 1200 m e que a empresa teria executado o serviço com os seguintes ajustes: (i) inclusão da mão de obra - um encarregado e dois serventes com dedicação de 50% ao serviço de transporte e 50% para o serviço de escavação, como meio de evitar duplicidades entre as composições; (ii) ajuste do custo horário produtivo dos equipamentos, corrigindo-se o erro material da publicação do SICRO 2 (Centro-Oeste 2004) , conforme esclarecido acima, quando a Construtora teria demonstrado o reprocessamento dos custos horários previstos no SICRO 2.
Análise
226. As ponderações apresentadas pela empresa Queiroz Galvão quanto a inclusão da mão-de-obra compartilhada não deve ser acolhida. A composição de transporte complementa a composição de escavação, carga e descarga e espalhamento (CPU 12) . Dessa forma, a mão-de-obra necessária para ambos os serviços encontra-se incluída neste último serviço. 
227. A metodologia de composição da Valec por remunerar o transporte em separado da Escavação, Carga, Descarga e Espalhamento do material motivou a unidade técnica a segregar em duas composições que se complementassem, mantendo-se, todavia, a metodologia do Sicro2, remunerando-se a parcela da mão-de-obra na composição de Escavação, Carga, Descarga e Espalhamento do material. 
228. Quanto à afirmativa da empresa de que foi empregado na execução do serviço o Caminhão Modelo Volvo BM FM 12, 6x4 de 20 toneladas (E432) , não há motivos para alterar a composição de preço paradigma, pois o referencial adotado estabelece os parâmetros máximos a serem pagos pelo serviço, guardando relação com a metodologia de execução prevista em sistema oficial de referência de preços, já que, no Sicro 2, o equipamento mencionado pela empresa é utilizado para transporte de rocha. 
229. Porém, cabe observar a contradição da empresa que, em defesa prévia, afirmou e mostrou por fotografia o modelo de Caminhão Modelo MB 2423K, com capacidade de 12 m³ (ou 16,5 t) , mas, posteriormente, em suas alegações, alterou o modelo do Caminhão para Volvo BM FM 12, 6x4 de 20 toneladas (peça 126, p. 15 e peça 140, p. 53) . 
230. Assim, mantém-se a composição paradigma inalterada, não cabendo acolher o emprego de caminhão destinado a transporte de rocha para transporte de material de 1ª categoria, pois não encontra previsão no Sicro 2. Dessa maneira, o preço paradigma calculado é de R$ 1,63 m³.km, incluso o BDI de 23,9%.
I.2.2.5 Material drenante (incl. transp. até 3 km) (CPU 04, Anexo2) (peça 140, p. 20 e peça 126, p. 16) 
231. Já em relação ao item "Material drenante (inclusive transporte até 3 km) ", a defendente traz as seguintes alegações:
a) A premissa supostamente adotada pela UT na composição paradigma de que seria instalada uma central de britagem na obra com capacidade de 80 m³/h estaria incorreta, já que teria sido utilizada brita comercial no caso concreto;
b) Entretanto, a empresa alega que a instalação de central de britagem não seria vantajosa na obra, haja vista a existência de pedreiras comerciais na região e a ausência de jazida de rocha disponível para extração e produção de brita;
c) As sondagens do terreno no local do túnel não teriam demonstrado a existência de rocha, o que seria mais um motivo para adquirir brita comercial;
d) O preço constante da proposta da licitação da empresa teria levado em consideração uma condição ótima de fornecimento de brita - just in time - o que nem sempre seria possível. Por isso, seria pertinente o preço contratual em R$ 53,86/m³ (cf. peça 126, p. 16) ;
e) Dessa maneira, não haveria débito neste item.
Análise
232. Em relação à questão da composição paradigma adotar a central de britagem de 80 m³/h, cabe dizer que esse ponto decorre da indicação em projeto da Valec pela exploração de Jazida não comercial de brita para a obra. A referência de projeto encontra-se nos anexos ao Edital de Licitação 008/2004 da Valec - Projeto Básico 80-RL-914F-17-8001 (número da projetista: TR-558.041-RL-GT-L01) , do segmento Anápolis - Porangatu (informação adicional da Jazida encontra-se no item: lI.12 Concreto fck >= 15 Mpa) - cf. peça 28, p. 18 e peça 152.
233. O projeto indica que a pedreira indicada havia sido decapada (retirada do solo que recobre a rocha) pela Construtora e Comércio Camargo Correa, no distrito de Campo Limpo de Goiás, visando aproveitamento de brita e agregado.
234. Também há a indicação da jazida denominada Britânia, localizada no município de Anápolis, cuja características foram ensaiadas pela Valec, apontando a suas qualidades para a aplicação na obra. 
235. Ocorreu, todavia, a opção da empresa em adquirir de pedreiras comerciais, sob a premissa de não ser vantajosa a instalação de britagem na obra. Assim, os argumentos de que não havia jazidas disponíveis na região não se coaduna com as informações do projeto básico da obra.
236. A informação de que não teria sido encontrada rocha no local do túnel, o que teria requerido a compra de brita comercial em condição ótima de fornecimento denominada just in time, não procede, uma vez que as informações disponibilizadas no projeto básico acerca das condições Geológicas da obra e da indicação de jazida de projeto são opostas ao que afirma a empresa.
237. Com efeito, o projeto Valec 80-RL-914F-17-8001 apresenta os perfis de sondagens realizadas pela empresa SOLOTEC - Serviços Geotécnicos e Fundações sobre os túneis feitas em 2003. Essas sondagens indicavam não haver rocha para utilizável como jazida para atender a obra na região do túnel.
238. Ou seja, a informação de que o túnel não apresentava material rochoso em sua escavação era informação disponível para a empresa contratada antes mesmo de ter dado sua proposta na licitação. Não se trata, portanto, de condição imprevista que requeresse mudança na metodologia de execução do serviço em relação à composição paradigma adotada pela SeinfraOperações.
239. Por todo o exposto, a aquisição da brita comercial ao invés da exploração de jazida indicada em projeto decorreu de uma decisão exclusiva da empresa Queiroz Galvão. Deve-se, por isso, manter o referencial de custo da brita como sendo de jazidas não comerciais, nas quantidades estabelecidas em projeto, com emprego de britador de capacidade de 80m3/h para a redução nos diâmetros usuais requeridas pela obra, haja vista a indicação em projeto de jazida disponível e decapada para britagem próxima ao local da obra. 
240. Dessa forma, o preço referencial calculado para o item "Material drenante (inclusive transporte até 3 km) " deve ser mantido, em R$ 29,23/m³.
I.2.2.6 Aterro grau de compactação 95% (Proctor Normal) (CPU 05, Anexo 2, peça 140, p. 20-22 e p. 56-57) 
241. Aduz que a produtividade de tal serviço seria afetada pela variável "umidade do solo" nos seguintes casos: (i) em casos de solos com umidade acima da ótima, pode-se reduzir ou mesmo dispensar o uso de caminhão-tanque. Lado outro, o ciclo do serviço poderia ser alongado, em razão de demandar mais horas adicionais de trator e grade para deixar o material secar ao sol; (ii) em casos de baixa umidade natural do solo e altas temperaturas (sertão, por exemplo) , demanda-se o emprego de grande quantidade de água para deixar o solo em condições ideais de compactação.
242. Traz que a obra teria sido executada em local próximo a rio, tendo assim solos de alta umidade e que, originalmente, a composição do SICRO adotada pelo TCU teria previsto a execução do aterro com utilização do equipamento moto-scraper, que remontaria à época de quando os aterros assim eram executados. Argumenta que existiria distorção quanto aos equipamentos utilizados e que, na prática, as construtoras apropriariam custos que chegariam ao dobro, ou até mesmo ao triplo, da referência atual. 
243. Continua e expõe que o SICRO não diferenciaria aterro executado com materiais transportados por caminhão ou moto-scraper. 
244. Termina essa seção explicando o que supostamente teria ocorrido na obra e trazendo fotos dos serviços executados:
49. Ocorre que, em verdade, o transporte do material que comporá o aterro é executado com caminhão. Neste caso, o espalhamento, em verdade, é feito por trator de esteira CAT D6 ou similar. Não são utilizadas motoniveladoras pois esse equipamento não tem a capacidade de quebrar os solos transportados pelos caminhões. Em verdade, a motoniveladora tem a função principal de nivelar as camadas e função auxiliar de destorroar os blocos de solo em auxílio inicial à grade de discos.
50. Para afastar as distorções acima, a Construtora incrementou a composição paradigma mediante a inclusão de mais um trator agrícola e grade, para compor a patrulha, uma vez que o solo local se mostrou acima do padrão de umidade ótima médio.
51. Abaixo, fotos dos serviços executados:

 (fonte: peça 140, p. 21-22) 
Análise
245. Pedindo vênias aos diversos aspectos abordados pela Queiroz Galvão na forma de execução dos aterros, principalmente as supostas dificuldades enfrentadas e os meios empregados para espalhamento do material descarregado no aterro, seja por meio de moto-scraper, motoniveladora ou qualquer outro equipamento, essas alegações não procedem como se verá seguir.
246. Acerca das condições de umidade excessiva do solo citadas pela empresa, é oportuno rememorar que, logo após o início dos trabalhos do lote 1, em função do início das atividades de escavação dos Emboques Sul e Norte dos túneis 1 e 2 ter sido constatado excesso de umidade, a Valec reconheceu, pela assinatura do Termo de Aditivo de Contrato - TAC 1, a substituição de material de aterro. 
247. Para tanto, o termo aditivo trouxe como justificativa uma maior agilidade na execução da obra e evitar atrasos. Ainda, consta que a Valec teria autorizado serviços adicionais não constantes na planilha licitada, a saber, a execução de bota-espera, o que originou novos serviços e uma nova carga de material, denominada recarga, descarga e espalhamento de material. 
248. Dessa forma, as alegadas dificuldades foram contempladas no contrato, inclusive mediante a celebração de Termo Aditivo e onerando o contrato além daquilo que pudesse permitir a conclusão da obra na suposta redução de prazo que justificou o TA (que não ocorreu) , demandando nova contratação do remanescente de obra deixados pelo Contrato 014/2006, lote 1, da Queiroz Galvão.
249. Sobre o tema do espalhamento do material no aterro, os critérios de medição empregados pela Valec consideram a remuneração do espalhamento nos itens: escavação, carga, transporte e espalhamento (3.1.1; 3.2.1 e 3.3.1) , não havendo razões para serem tratados nesta composição, sob pena de duplicidade na remuneração do serviço. 
250. Assim, para os serviços de Compactação de Aterros foi utilizada como paradigma a composição do Sicro 2 "2 S 01 510 00 - Compactação de aterros a 95% proctor normal", com a supressão de uma das Motoniveladoras, por estar considerada na composição de Escavação, Carga e descarga e Espalhamento.
251. Considerando que o Sicro 2 previu equipamentos suficientes e adequados à necessidade do serviço de compactação de aterros, mantém-se inalterada a composição referencial de preço unitário paradigma de R$ 1,32/m³, com BDI de 23,9% incluso.
I.2.2.7 Transp Mat Esc Bota - Fora ou Aterros (CPU 06, Anexo 2) (peça 140, p 22 e p. 58-60) 
252. A empresa afirma que o TCU teria utilizou a CPU referencial para transporte entre 2.000 e 3.000 m do Sicro 2: código 2 S 01 101 32. Alega que pode ser mantida essa referência mediante os seguintes ajustes: (i) inclusão da mão de obra de encarregado e servente, compartilhada com o serviço de escavação: 50 % da equipe (1 encarregado + 1 servente) , de modo a evitar distorções com outros serviços; (ii) ajuste nos custos horários produtivos para os equipamentos pela metodologia SICRO 2, corrigindo-se o erro material da publicação do SICRO 2 (Centro-Oeste 2004) .
Análise
253. Em que pese as ponderações apresentadas pela empresa Queiroz Galvão relativas à inclusão de mão de obra compartilhada com o serviço de escavação, observa-se que a presente composição envolve somente o transporte de material de bota-fora. Dessa forma, não há referência no Sicro que indique a necessidade de compartilhar encarregado e serventes para o mencionado serviço de transporte de bota-fora, pois a mão-de-obra auxiliar encontra-se presente tanto no processo de carga como na descarga, remunerados em outros itens da planilha contratual.
254. A empresa apresenta o uso do Caminhão Modelo Volvo BM FM 12, 6x4 de 20 toneladas. As justificativas, no entanto, não procedem, conforme já visto no tópico I.2.2.3 desta instrução relativo ao serviço de "Transporte até 2000 m". 
255. Sem adentrar nas escolhas dos tipos de equipamentos empregados pela empresa, tem-se, a partir dos parâmetros da composição de preços referencial, o limite máximo que a administração pública está disposta a pagar, por ser esse um referencial de mercado. Eventuais questões suscitadas pela empresa Queiroz Galvão, inclusive das contradições apresentadas, dão indicativos de movimentos apenas protelatórios do processo.
256. Vale lembrar que a jurisprudência do TCU deixa claro que, a menos que reste indubitavelmente comprovada a impossibilidade de utilização da metodologia de execução de melhor custo-benefício, o TCU adota como referencial de mercado, para fins de apuração de sobrepreço ou superfaturamento, o preço correspondente ao serviço cuja metodologia executiva seja mais econômica ou tecnicamente viável (cf. Acórdãos 1923/2016, 910/2017, 2986/2016, todos do Plenário) .
257. No tocante à mudança do custo horário do equipamento proposta pela empresa, observa-se que tais alegações já foram examinadas e rejeitadas no tópico I.2.1 desta instrução
258. Dessa forma, mantém-se a composição paradigma inalterada com o preço unitário referencial de R$ 1,94 m3xkm.
I.2.2.8 Armadura de aço CP 190 RB 12,7mm (CPU 08, Anexo 2) (peça 140, p. 22-23 e p. 61-62) 
259. Neste item, a defendente alega serem pertinentes os ajustes a serem realizados na composição paradigma descritos a seguir:
a) inclusão dos serviços de protensão e injeção, de acordo com valor apresentado na origem pela Queiroz Galvão. A empresa propõe a inclusão desse serviço na composição paradigma com base em composição de armadura de aço de referência PMSP - Secretaria de Infra-Estrutura Urbana e Obras - data-base Julho/2008;
b) inclusão dos materiais cimento e aditivo (expansor e plastificante) para compor a nata de injeção, em consonância com a supracitada referência da PMSP - Secretaria de Infra-Estrutura Urbana e Obras - data-base Julho/2008;
c) inclusão da máquina de corte politriz, segundo parâmetro médio de preço e produtividade adotados pela Construtora;
d) inclusão do caminhão guindauto para transporte e descarga da bobina e caminhão pipa para lavagem das bainhas;
e) ajuste da perda para 10%, em substituição ao parâmetro de 3% do TCU. O valor de 10% se faz necessário, pois os cabos de protensão necessitariam de sobras nas extremidades dos cones de ancoragem da ordem de 1,50 m para cada lado para manuseio e pega do macaco de protensão. Numa viga de 60,00 m, os 3,00 m necessários e não constantes do peso interno da viga, representariam 5,0% de adicional. A Norma ABNT NBR-7483/2005 admite uma variação de peso para maior de 4,0% em relação ao peso teórico. Na prática, esses valores remeteriam a 10% de acréscimo necessário sobre o valor teórico.
260. Termina suas alegações trazendo "CPU de referência da PMSP - Seinfra", a qual, segundo a empresa, representaria o paradigma de mercado:

Análise
261. Acolhem-se parcialmente os apontamentos da empresa, com a inclusão de materiais e serviços relativos à injeção para preenchimento da bainha e na protensão das cordoalhas, não constantes na composição referencial do Sicro2 - 2 S 03 990 01 - Confecção e colocação de cabo com 4 cordoalhas de 12,7 mm - MAC, em razão dos fatos e motivos expostos a seguir.
262. Os seguintes materiais constam na composição referencial do Sicro 2 (nov/2004) :
a) M307- Cordoalha CP-190 RB D=12,7mm;
b) M319 - Arame recozido n.18;
c) M370- Bainha metálica diam. int.=45mm MAC;
d) M985- Tubo plástico para purgadores.
263. O termo "MAC" constante do título da composição referencial se refere a marca do fabricante do sistema de Protensão cotado pelo Sicro 2: ) :
264. A seguir, é mostrada a relação de materiais e equipamentos acolhidos da composição da empresa Queiroz Galvão, em razão da pertinência desses insumos para a execução do serviço. Sempre que possível os insumos foram obtidos do Sicro: 
a) E9717 - Máquina policorte - 2,2 kW;
b) M202- Cimento Portland CP-32;
c) M604- Aditivo Plastiment BV-40;
d) Aditivo expansor Intraplast N;
e) QG -Serviço protensão e injeção.
265. Outros equipamentos relacionados pela Queiroz Galvão fazem parte dos serviços de mobilização e canteiro, a exemplo do caminhão guindauto. Dessa forma, deixa-se de incluir na composição de preços. 
266. Os acessórios de fixação das cordoalhas já se encontram remunerados em outros itens da planilha contratual, a saber: 10.4.1.4.1 - Cones de ancoragens 12 D=12,7 mm e 10.4.1.4.2 6 D=12,7 mm, conforme se acha na planilha contratual.
 
267. Em relação à composição da "PMSP - Seinfra", Secretaria de Infra-Estrutura Urbana e Obras - Base Julho/2008, observam-se semelhanças com a composição paradigma ajustada do Sicro 2, com exceções pontuais, a exemplo da utilização percentual sobre os custos dos da mão-de-obra e insumos para definir o custo da protensão, o que é vedado na metodologia do Sicro.
268. Outro aspecto a ser observado na composição da "PMSP" se refere ao acréscimo de 3% a título de perdas do material da cordoalha, demonstrando a adequação da metodologia do Sicro 2 (o qual também apropria perdas de 3%) , vigente à época da contratação do lote 1. Dessa maneira, não cabe acolher a alegação de perda de 10% defendido pela empresa em suas alegações.
269. Por todo o exposto, cabe modificar a composição referencial adaptada do Sicro/2004, de modo a abarcar os pontos acolhidos da defesa da Queiroz Galvão, resultando em custo unitário paradigma de R$ 10,65/kg, e preço de R$ 13,20/kg, com o BDI de 23,9% incluso. 
I.2.2.9 Brita para lastro (incl. transporte até 3 km) (CPU- 10, Anexo 2) (peça 140, p. 23-24 e p. 63-65
270. A empresa defendente afirma que os ajustes defendidos na composição paradigma decorreriam de exigências mínimas feitas em projeto para a obra. Assim, traz que, de acordo com a especificação técnica elaborada pela VALEC, brita para lastro teria peso específico mínimo de 2,70 t/m³, além de outras propriedades mecânicas.
271. Expõe que o lastro seroa composto por britas de várias granulometrias, sendo que as de menor diâmetro preenchem os vazios, transformando a densidade solta aparente da mistura em um valor superior à densidade individual de cada tipo de brita utilizada. Neste caso, segundo a empresa defendente, os valores referenciais de densidade para lastro seriam:
a) Densidade da brita individualmente solta: 1,50 t/m³;
b) Densidade da mistura (britas diversos diâmetro) solta: 1,55 t/m³;
c) Densidade do lastro adensado: 1,80 t/m³;
d) Peso específico da rocha: 2,70 t/m³.
272. Passa a tratar dos impactos que essas supostas especificações técnicas diferenciadas teriam para o custo do serviço para trechos de linha e trechos em AMV:
58. No trecho de linha, o consumo dessa mistura granulométrica para cada m³ de lastro é calculado: 1,80 / 1,55 = 1,1613. Nos trechos em AMV [Aparelho de Mudança de Via], por sua vez, o Manual de Custos Sicro 2017 indica a redução volumétrica em 15%, ou seja, o consumo de 10 m³ para produzir 8,50 m³ = 1,1764.
59. Na prática, estima-se o consumo de 1,18 m³ de mistura granulométrica solta para cada m³ de lastro, podendo-se adotar 1,20 ao se considerar alguma perda por manuseio e excesso de material.
273. Conclui apresentando as seguintes proporções para lastro: 30% para brita 1, 30% para brita 2, 40% para brita 3. 
Análise
274. A alegação da empresa Queiroz Galvão no sentido de considerar que a brita para lastro possa se equipar às misturas das britas 1, 2 e 3, na proporção de 30%, 30% e 40%, respectivamente, reduzindo, com isso, o índice de vazios da mistura, e consequente aumento da densidade, é incompatível com a especificação da brita para lastro da Valec, a qual prevê que, para a porção passante no diâmetro máximo de 19,1 mm (brita 1, diâm. Entre: 3/8" e 3/4") , o percentual esteja entre 0% a 10%. Considerando-se o percentual médio de proporção 5% de brita 1 no material final, trata-se de valor muito distante do percentual afirmado pela empresa de 30%.
275. Ou seja, a premissa apresentada pela empresa não preenche os requisitos que possam afetar significativamente a densidade da brita 1, na faixa granulométrica do lastro ferroviário, especialmente devido à baixa presença do diâmetro mencionado no material final a ser aplicado no lastro. Além disso, a Norma Valec 80-EM-033A-58-8006 (cf. peça 150, p. 2) apresenta, no seu item 4.1, o seguinte enunciado:  "c) Não é aceita mistura de pedra para lastro constituída a partir de pilhas ou silos de granulometria comercial (brita 1, 2, e 3) " (grifo acrescido) .
276. Isso significa dizer que a norma de brita tolera um baixa presença de material fino, e que o produto da britagem "deve resultar de uma britagem exclusiva, em que toda a brita tenha passado por uma tela de malha quadrada de 50,8mm (2") e tenha sido retida por outra tela de malha quadrada de 12,7 mm (1/2) ", conforme o gráfico abaixo.

Fonte: Norma Valec 80-EM-033A-58-8006 (cf. peça 150, p. 1) 
277. A empresa defende a hipótese de que a redução do índice de vazios do material poderia alterar a densidade média da brita de lastro para 1,5 t/m3. Tal afirmativa não veio acompanhada de estudos técnicos capazes de desconstituir a proporção percentual de brita 1 presente no lastro que atenda a especificação da Valec. 
278. Corroboram-se as informações relativas à densidade do material adotado pelo Sicro 2 com uma pesquisa no sítio: http://britagemsolnascente.com.br/produtos_e_servicos (acesso: 7/5/2019) , onde são encontradas informações das densidades praticadas por uma pedreira comercial da região de Goiás, conforme o quadro a seguir:
Densidade aparente das britas em depósitos em caminhões
	Brita 1
	Brita 2
	Brita 3
	Rachão

	1,3 ton/m3
	1,33 ton/m3
	1,35 ton/m3
	1,40 ton/m3

	Densidade média = 1,345 ton/m3

279. Percebe-se, do quadro anterior, que a média de densidade aparente entre os três tipos de brita comercial encontrada é de 1,345 ton/m3. Na eventual mistura entre várias granulometrias comerciais, seria atingida densidade aparente inferior à do Sicro (1,5 t/m³) , demonstrando o conservadorismo da composição paradigma. Dessa forma, o valor de densidade aparente (1,55 t/m³) pleiteado pela empresa encontra-se inadequado frente às referências de mercado.
280. Em relação ao adensamento da brita por efeito da Socaria, os parâmetros apontados pelo Sicro indicam que há uma redução no volume de 10%, provocada pela compactação, - socaria. O volume adensado corresponde ao efetivamente considerado na medição geométrica de projeto, independentemente se sob o AMV's ou sob a via. 
281. O critério de medição está previsto na norma Valec 80-EM-033A-58-8006, em que é informado no item o: "9. CRITÉRIO DE MEDIÇÃO": 
a) O volume total considerado inicialmente para avaliação das quantidades a serem fornecidas deverá ser aquele calculado a partir da extensão do lote e das seções de projeto (grifo acrescido) .  
282. Ratifica-se, assim a informação de que as propriedades da brita para lastro, nesta composição de preços, trazem impacto apenas na composição auxiliar de transporte até 3 km, em que é feita a compensação do fator do volume solto/compactado, na razão de 11,11%, correspondente a 1 m3 após a socaria. Vale comentar que esses impactos já foram computados na referida composição auxiliar que integra a composição paradigma.
283. Em outras palavras, seja em razão de sua improcedência técnica seja por conta do critério de medição e pagamento do contrato, as alegações da empresa não trazem nenhum impacto no preço paradigma do serviço. 
284. Por todo o exposto, rejeitam-se os argumentos apresentados pela Queiroz Galvão, resultando na manutenção do preço referencial de brita para lastro, incluído o transporte até 3km, em R$ 26,09/m3, com BDI de 23,9% incluso.
I.2.2.10 Revestimento vegetal de taludes (hidrossemeadura) (CPU 11, Anexo 2) (peça 140, p. 24-25 e p. 66-67
285. A empresa elenca os insumos que teriam sido utilizados na realidade do empreendimento e que não estariam previstos na composição referencial do Sicro 2:
a) Caminhão-pipa, para regar o terreno antes e após a aplicação;
b) Acréscimo do insumo água;
c) Acréscimo de mão de obra para execução das covas, lembrando que a especificação da VALEC exige a compactação das laterais dos aterros, o que torna a superfície compacta, exigindo a execução de covas para pega do plantio.
286. Conclui com foto da obra que ilustraria o preparo dos taludes:

 (fonte: peça 140, p. 25) 
Análise
287. Conforme os parâmetros apresentados pela composição do Sicro 2 (2 S 05 102 00) , a hidrossemeadura é realizada com Caminhão provido de reservatórios de água e insumos capazes de proporcionar a germinação e manutenção para até a fixação das raízes no solo, e eventuais correções de falhas.
288. A composição adotada, além de um encarregado, prevê quatro serventes e um veículo leve para assistência em tempo integral. Essa equipe é dimensionada para produzir 415 m2/h. 
289. Ou seja, não procedem as alegações da empresa de que seria necessário incluir mão de obra para execução do serviço, bem como do equipamento de caminhão-pipa. Em relação ao insumo água, cabe observar que seu custo já se encontra apropriado no custo do equipamento de caminhão-pipa.
290. Dessa forma, mantém-se a composição referencial do Sicro 2, com preço unitário paradigma de R$ 0,93/m2, incluído o BDI de 23,9%.
I.2.2.11 Formas de madeira (CPU 12, Anexo 2) (peça 140, p. 25 e p. 68-69
291. A empresa elenca os insumos a seguir que teriam sido utilizados na realidade do empreendimento e que não estariam previstos na composição paradigma do Sicro 2:
a) Caminhão guindauto para transporte e içamento dos painéis;
b) Encarregado de Serviço, ausente na composição referencial do Sicro.
Análise
292. A composição de preços unitários do Sicro 2-CO, de nov/2004 (1 A 01 401 01 - fôrma comum de madeira) , previu que a equipe deve ser formada por um carpinteiro e um servente, para a produção de 1 m². O encarregado de turma encontra-se presente na composição - Armadura de Aço CA-50/60 (2 S 03 580 02) , juntamente com armador de ferragens e serventes. Ou seja, não cabe acolher essa alegação da empresa, uma vez que o serviço de formas não requer utilização de encarregado de serviço.
293. Vale lembrar que a jurisprudência do TCU deixa claro que, a menos que reste indubitavelmente comprovada a impossibilidade de utilização da metodologia de execução de melhor custo-benefício, o TCU adota como referencial de mercado, para fins de apuração de sobrepreço ou superfaturamento, o preço correspondente ao serviço cuja metodologia executiva seja mais econômica ou tecnicamente viável (cf. Acórdãos 1923/2016, 910/2017, 2986/2016, todos do Plenário) .
294. Nesse contexto, os referenciais de mercado indicam ser desnecessário incluir encarregado de turma no serviço, sendo essa metodologia de execução de melhor custo-benefício.
295. No que se refere à necessidade de um Caminhão Guindauto para içamento dos painéis e para transporte para posicionamento das formas, vale lembrar que a inclusão desse insumo implica em excluir ou diminuir a utilização de serventes no serviço, os quais ficam a cargo desse procedimento. Nesse contexto, assim como no caso do encarregado de turma, a metodologia de execução, segundo padrões de mercado, indica o uso de serventes para tanto, não cabendo, portanto, alterar a composição paradigma.
296. Para efeitos comparativos, compara-se a forma de madeira a custo unitário de R$ 28,05/m² (Sicro 2, nov/2004, código 1 A 01 401 01) , em que é considerado o reaproveitamento de 2 vezes, com  a forma compensada resinada 17mm, cujo custo unitário no Sicro 2 é de R$ 20,79/m² (1 A 01 402 01) , com reaproveitamento de 3 vezes. Nota-se que a diferença de custo unitário é muito favorável à utilização da forma compensada por encontrar-se em vantagem superior a 100%, admitindo-se que a própria Valec não tenha especificado a utilização de tábuas de madeira como forma, com exceção das peças acessórias de escoramento.  
297. Dessa maneira, caberia até majorar o superfaturamento neste item, valendo-se da composição de forma compensada resinada, haja vista a possibilidade de execução de serviço com melhor custo-benefício e metodologia executiva mais eficiente. 
298. Entretanto, visando manter o conservadorismo da análise e do valor de débito ora apontado, bem como evitar a reabertura da etapa de contraditório e ampla defesa nos autos, mantém-se o preço unitário paradigma do item, em R$ 37,70/m2, com BDI de 23,9% incluso.
I.2.2.12 Escavação, Carga, Descarga e Espalhamento (mat. 1ª cat.) (CPU 13, Anexo 2) (peça 140, p. 25 e p. 70-72
299. Para esse serviço, a empresa argumenta que teriam sido utilizados na obra os insumos a seguir e que não estariam previstos na composição paradigma do Sicro 2:
a) Inclusão da mão de obra de encarregado e servente, compartilhada com o serviço de escavação: 50% de dedicação da equipe (1 encarregado + 2 serventes) para cada serviço.
b) Recálculo dos custos horários de equipamentos, nos termos indicados nas considerações iniciais delimitadas pela Construtora.
Análise
300. Nesta composição de terraplenagem para 1ª categoria foi empregada como paradigma a composição do Sicro 2, Sicro2 - 2 S 01 510 00 - Compactação de aterros a 95% proctor normal e 2 S 01 100 22 - Esc. carga transp. mat 1ª cat DMT 50 a 200m c/e. 
301. Para o espalhamento foi considerado o emprego da motoniveladora, conforme Manual de Custos Rodoviários do Sicro 2 V. 4, tomo.1, p. 12.
302. No que tange à solicitação da inclusão da mão de obra de encarregado e servente, compartilhada com o serviço de escavação: 50 % da equipe (1 encarregado + 2 serventes) , a composição paradigma já prevê a utilização de 1 (um) encarregado de turma e 3 (três) serventes.
303. No tocante aos ajustes nos custos horários dos equipamentos, convém mencionar que essas alegações já foram examinadas no tópico I.2.1 desta instrução.
304. Por essas razões, mantém-se a composição referencial, com preço paradigma calculado em R$ 3,32/m³, com BDI de 23,9% incluso.
I.2.2.13 Concreto fck >= 15 Mpa (CPU 14, Anexo 2) (peça 140, p. 25-26 e p. 73-74) 
305. Para esse serviço, a empresa argumenta que teriam sido utilizados na obra os insumos a seguir e que não estariam previstos na composição paradigma do Sicro 2:
a) inclusão caminhão-pipa para execução da cura do concreto;
b) inclusão do insumo água para composição da mistura, lavagem dos equipamentos e utilização no processo de cura dos concretos. O fornecimento de água tem estado frequentemente ausente das composições referenciais, mas seu custo é significativo e não pode ser ignorado;
c) substituição da brita produzida por brita comercial.
Análise
306. A composição referencial adotada foi a do Sicro 2 - 1 A 01 415 01- Concr estr fck=15MPa contr raz uso ger conf e lanç, com adaptações de equipamentos, equipe e produção a partir da 2 S 03 326 51- Concr.estr.fck=20MPa-c.raz.c/adit conf.lanç.AC/BC, conforme já havia sido objeto de análise pretérita.  
307. Cabe pontuar que o Sicro previu na composição o emprego de Betoneiras, com produção conservadora de apenas 5,6 m³/h. Apesar desse equipamento estar em desuso, o referencial do Sicro de nov/2004 mantinha o parâmetro de preço. 
308. Quanto às considerações tecidas pela empresa Queiroz Galvão pela necessidade de fornecimento de água no canteiro de obras, esse suprimento é considerado incluído no canteiro e mobilização. 
309. No que se refere ao uso da brita comercial, o tema merece ser abordado rememorando as condições previstas em projetos de engenharia para o Edital de Concorrência 008/2004 promovido pela Valec para os lotes 1 a 8 da FNS. 
310. O edital previu uma Jazida para material pétreo como sendo a fonte de extração desse agregado. Todavia, obter esse insumo dependeria da disponibilidade e conveniência da empresa vencedora da licitação, sem que isso acarretasse ônus ao contratante. 
311. Percebe-se pelo conteúdo do Projeto Básico 80-RL-914F-17-8001 (número da projetista: TR-558.041-RL-GT-L01) , para o segmento Anápolis - Porangatú, a exploração da jazida indicada, conforme relatório Geológico-Geoténico (cf. peça 149) :

312. Outras informações dessa jazida para o lote 1 constam nos "Critérios e Estudos Geotecnológicos" que se encontra na Norma Valec 80- EG- 000A-29-0000.
313. A empresa Queiroz Galvão declara que teria adquirido britas comerciais à alternativa da exploração prevista em projeto pela inviabilidade de baixo consumo, o que causa estranheza e contradição ao descumprir as diretrizes estabelecidas em projeto, sem que seja possível atribuir qualquer ônus à Valec pela decisão unilateral tomada. 
314. Dessa forma, rejeitam-se as colocações da empresa quanto à aquisição da brita comercial e o fornecimento de água, para manter inalterada a composição referencial com o preço paradigma calculado para concreto 15 Mpa, em R$ 281,89/m3, com BDI de 23,9% incluso.
I.2.2.14 Transporte de Brita para Lastro (CPU 15, Anexo 2) (peça 140, p. 26 e p. 75-76) 
315. Para esse serviço, a empresa argumenta que teriam sido utilizados na obra os insumos a seguir e que não estariam previstos na composição paradigma do Sicro 2:
a) recálculo dos custos horários de equipamentos, realizando o ajuste indicado pela Construtora em razão do erro material da publicação do SICRO 2 (Centro-Oeste 2004) .;
b) revisão do coeficiente de contração em função das densidades solta para a densidade aplicada, conforme já abordado no item de execução de lastro.
316. A empresa também traz os Acórdão 278/2008-TCU-Plenário, os quais, segundo a empresa, validariam suas alegações, com os seguintes trechos destacados:
6. Com efeito, em que pese a existência de precedente desta Corte admitindo a deflação de preços do Sicro 2003 para cotejo com os preços contratuais do ano de 2000 (Acórdão 1438/2005-TCU-Plenário) , penso que essa sistemática não deve ser acolhida como técnica legítima para demonstrar a compatibilidade dos preços contratados com os de mercado, eis que, em virtude da grande distorção decorrente da variabilidade dos índices de deflação, esses preços ajustados não espelhariam, com fidedignidade, aqueles de mercado vigentes à época da contratação.
7. A propósito, nesse mesmo sentido são oportunas as ponderações do Ministro-Substituto Augusto Sherman Cavalcanti no voto condutor do Acórdão 2127/2006-TCU-Plenário:
'12. Esse tipo de comparação, em períodos longos, como no caso em tela, pode ocasionar graves distorções nos resultados.'
8. Dessa forma, entendo que a forma de cálculo do débito utilizada neste processo, mediante a utilização dos preços do Sicro 2 de outubro/2000, ajustados à data do contrato (fevereiro/2000) , é a que melhor retrata o referencial de mercado vigente à época, porquanto menos suscetível aos efeitos da variação dos índices de deflação.
317. Na mesma toada, explica que o TCU tem determinado ao DNIT que a análise de preços deve ser realizada com base no Sicro da data base da proposta, citando o Acórdão 1455/2003-TCU-Plenário, com o seguinte trecho destacado:
Quanto aos custos unitários adotados como paradigma, houve equívoco da Secob-4 na adoção do mês de setembro de 2010 como base para a coleta desses custos (despesas diretas - mão de obra - e indiretas - gastos com aluguel de veículo, aluguel de computador, passagens aéreas etc.) , pois a Tecisan fez sua proposta ao Dnocs em agosto de 2010 (fl. 2 - peça 20) .
Se os cálculos forem ajustados para a data-base de agosto de 2010, o montante inicial de sobrepreço sofrerá redução (...) .
318. Por fim, explica que os custos de aquisição variam de acordo com a quantidade e capacidade de negociação da empresa, que no caso aqui tratado é bastante reduzido em função de o trecho ter apenas 12 km de ferrovia. 
Análise
319. No tocante às alegações da empresa tendentes a modificar o custo horário dos equipamentos, convém comentar que essas questões já foram examinadas e rejeitadas no tópico I.2.1 desta instrução.
320. Já em relação ao suposto equívoco nos coeficientes da composição paradigma em função das mudanças de densidade da brita para lastro decorrente do serviço de socaria, cabe comentar o que segue.
321. A composição paradigma contempla coeficiente adequado para uma densidade aparente do material de 1,5 t/m³. Conforme já comentado no tópico I.2.2.9, relativa ao serviço de Brita para Lastro, a densidade aparente do material inserida na composição paradigma encontra-se adequada frente aos parâmetros de mercado.
322. Dessa maneira, não cabe acolher as alegações da empresa, mantendo o preço unitário paradigma de R$ 0,54/m³.km, com BDI de 23,9% incluso.
I.2.2.15 Concreto fck >= 35 Mpa (CPU 17, Anexo 2) (peça 140, p. 26 e p. 77-78) 
323. Elenca os insumos supostamente não contemplados no Sicro 2 e que teriam sido utilizados na obra:
a) inclusão caminhão-pipa para execução da cura do concreto;
b) inclusão do insumo "água" para composição da mistura, lavagem dos equipamentos e utilização no processo de cura dos concretos. O fornecimento de água tem estado frequentemente ausente das composições referenciais, mas seu custo é significativo e não pode ser ignorado
c) Substituição da brita produzida por brita comercial;
d) Inclusão de guindaste para lançamento do concreto.
Análise
324. A composição referencial do Sicro 2 para a avaliação do item foi a 2 S 03 329 04 - Conc.estr.fck=35 MPa-controle razoável, com aditivo, confecção e lançamento.
325. Para esta composição de concreto fck 35Mpa, o Sicro 2 prevê o emprego de betoneira de 750 litros, com produção horária de apenas 5,6 m³/hora. Nesta composição considerou-se o emprego de Areia Comercial a Brita produzida, de acordo com as diretrizes de edital da Valec. 
326. No que se refere ao pleito da inclusão de caminhão-pipa, para eventuais misturas, lavagem dos equipamentos e utilização no processo de cura dos concretos, a Valec e o Dnit preveem, em seus normativos, que o fornecimento de água nos locais onde necessitarem, devem estar incluídos nos custos da obra, principalmente na rubrica de canteiro de obras, conforme termos de aceitação das condições de contratação.
327. A esse respeito, a norma Valec 80-NC-000F-00-700 traz (cf. peça 151, p. 3) :
7. CANTEIRO DE OBRAS 
7.1 O CONTRATADO deverá instalar sua própria rede de água potável e energia elétrica e prover de comunicações e acesso a área do Canteiro sob sua responsabilidade.
328. A mesma norma Valec ainda apresenta na página 6 e 12:
Os preços devem corresponder ao serviço executado e aceito pela FISCALIZAÇÃO, devendo estar incluídos na sua execução todas e quaisquer despesas, tais como:
a) Locação e controle topográficos;
b) Preparo e desobstrução dos locais de trabalho;
c) Execução, eventuais acertos, arremates ou reparos, perdas de qualquer natureza e manutenção da obra, durante a execução dos serviços;
d) Controle tecnológico;
e) Relatórios e desenhos relativos ao serviço;
f) Movimentação e transporte na área da obra;
g) Construção e manutenção de passagens e andaimes necessários à realização do serviço;
h) Instalações elétricas e hidráulicas, inclusive abastecimento de água potável, nas frentes de trabalho; 
 (...) 
2. PAGAMENTO (p. 12) 
As construções efetivamente executadas e medidas de acordo com o item anterior serão pagas aos preços unitários contratuais para os diversos tipos de edificações. Esses preços incluirão os serviços de projeto das instalações, infra-estrutura das edificações propriamente dita, obras hidráulicas, elétricas, abastecimento d'água, inclusive a perfuração de poços artesianos (quando necessário) , aparelhos sanitários, instalações de combate a incêndio, instalações elétricas, aparelhos de ar condicionados, ventiladores de teto, lâmpadas e luminárias, sistema de esgoto sanitário, suprimento e distribuição de energia, sistema de telefonia rural ou convencional digital com o mínimo de quatro linhas, drenagens superficiais e profundas, sistema viário, urbanização, limpeza e manutenção do canteiro, das edificações e seus pertences, vias de acesso e todos os materiais, incluídos mão-de-obra e encargos e demais serviços necessários. (grifos acrescidos) .
329. De modo similar, o normativo do Dnit - Sicro2 apresenta os critérios quanto à Mobilização e desmobilização, previsto no manual - Metodologia e Conceitos, Volume1_un2003:
Mobilização e Desmobilização - a parcela de mobilização compreende as despesas para transportar, desde sua origem até o local aonde se implantará o canteiro da obra, os recursos humanos, bem como todos os equipamentos e instalações (usinas de asfalto, centrais de britagem, centrais de concreto, etc.) necessários às operações que aí serão realizadas. Estão, também, aí incluídas as despesas para execução das bases e fundações requeridas pelas instalações fixas e para sua montagem, colocando-as em condição de funcionamento (...) .
330. Em relação à questão da brita comercial, cabe comentar que esse tema já foi examinado e rejeitado em outros tópicos desta instrução (principalmente o tópico I.2.2.13) , na qual ficou claro que a Valec indicou jazidas de material rochoso para utilização na obra no projeto básico da obra.
331. Quanto à pretensão da empresa pela inclusão do guindaste para içamento de concreto no seu lançamento, essa não é prevista na composição do Sicro2 (2 S 03 329 04) . Porém, o emprego alternativo do guindaste poderá ser em substituição ao transporte manual de 28 operários previsto na composição referencial.
332. Ou seja, caso seja acolhida a alegação da empresa de emprego de guindaste para içamento do concreto, parte expressiva dos serventes incluídos na composição deveriam ser excluídos, o que poderia elevar o superfaturamento.
333. Dessa forma, conservadoramente, mantém-se a composição inalterada com o referencial calculado, para concreto 35Mpa, com preço unitário paradigma em R$ 353,45/m³, com BDI de 23,9% incluso.
I.2.2.16 Solda aluminotérmica de trilho TR-57 para formação de TLS; Grampo elástico tipo Pandrol; Calço Isolador; Palmilha amortecedora (peça 140, p. 26-30) 
334. A defesa inicia alegando que os preços indicados por esta Corte de Contas não refletiriam a realidade do empreendimento, que a adoção de preços de serviços sem considerar a capacidade de negociação e presumindo que preços de 2010 refletem o mercado de 2004 não corresponde à realidade da obra que foi executada entre 2006 e 2012. 
335. Afirma que seis anos foi o tempo entre a data-base do contrato e a data do paradigma  adotado pelo TCU e que esta Corte de Contas tem condenado reajustamento de preços com base em índices econômicos, já que os preços ajustados não espelhariam com fidedignidade os de mercado à época da contratação. 
336. A empresa também traz os Acórdão 278/2008-TCU-Plenário, os quais, segundo a empresa, validariam suas alegações, com os seguintes trechos destacados:
6. Com efeito, em que pese a existência de precedente desta Corte admitindo a deflação de preços do Sicro 2003 para cotejo com os preços contratuais do ano de 2000 (Acórdão 1438/2005-TCU-Plenário) , penso que essa sistemática não deve ser acolhida como técnica legítima para demonstrar a compatibilidade dos preços contratados com os de mercado, eis que, em virtude da grande distorção decorrente da variabilidade dos índices de deflação, esses preços ajustados não espelhariam, com fidedignidade, aqueles de mercado vigentes à época da contratação.
7. A propósito, nesse mesmo sentido são oportunas as ponderações do Ministro-Substituto Augusto Sherman Cavalcanti no voto condutor do Acórdão 2127/2006-TCU-Plenário:
'12. Esse tipo de comparação, em períodos longos, como no caso em tela, pode ocasionar graves distorções nos resultados.'
8. Dessa forma, entendo que a forma de cálculo do débito utilizada neste processo, mediante a utilização dos preços do Sicro 2 de outubro/2000, ajustados à data do contrato (fevereiro/2000) , é a que melhor retrata o referencial de mercado vigente à época, porquanto menos suscetível aos efeitos da variação dos índices de deflação.
337. Na mesma toada, explica que o TCU tem determinado ao DNIT que a análise de preços deve ser realizada com base no Sicro da data base da proposta, citando o Acórdão 1455/2003-TCU-Plenário, com o seguinte trecho destacado:
Quanto aos custos unitários adotados como paradigma, houve equívoco da Secob-4 na adoção do mês de setembro de 2010 como base para a coleta desses custos (despesas diretas - mão de obra - e indiretas - gastos com aluguel de veículo, aluguel de computador, passagens aéreas etc.) , pois a Tecisan fez sua proposta ao Dnocs em agosto de 2010 (fl. 2 - peça 20) .
Se os cálculos forem ajustados para a data-base de agosto de 2010, o montante inicial de sobrepreço sofrerá redução (...) .
338. Por fim, explica que os custos de aquisição variam de acordo com a quantidade e capacidade de negociação da empresa, que no caso aqui tratado é bastante reduzido em função de o trecho ter apenas 12 km de ferrovia. 
Análise
339. A empresa Queiroz Galvão, embora se manifeste contrária à metodologia empregada pelo Tribunal, no sentido de que seria inadequada uma suposta retroação promovida nos custos dos insumos, não apresentou evidências quanto a inadequação dos preços referenciais.
340. 
341. Destarte, mantem-se os preços da composição calculada para Solda Aluminotécnica em R$ 320,22/unidade; Grampo elástico Pandrol R$ 3,06/unidade; Nivelamento, levante, alinhamento e socaria de linha R$ 30.386,46; Calço isolador R$ 0,81/unidade; Montagem de Grade R$ 52.166,58 e Palmilha Amortecedora R$ 1,03/unidade.
I.2.2.17 Concreto fck>=25 Mpa (CPU 20. Anexo 2) (bueiros tubular e celular) (CPUs 023 Anexo 2 - peça 140, p. 31 e p. 84-85) 
342. A empresa alega que os insumos a seguir listados teriam sido utilizados na obra e não estariam contemplados na composição paradigma:
a) inclusão caminhão-pipa para execução da cura do concreto;
b) inclusão do insumo água para composição da mistura, lavagem dos equipamentos e utilização no processo de cura dos concretos. Embora o fornecimento de água tem estado frequentemente ausente das composições referenciais, seu custo é significativo e não pode ser ignorado;
c) substituição da brita produzida por brita comercial;
d) inclusão de guindaste para lançamento do concreto.
Análise
343. Em relação à alegação de que caberia a inclusão do insumo água na composição paradigma, conforme já mencionado, esse insumo é remunerado na rubrica de canteiro de obras.
344. No tocante à inclusão de guindaste para lançamento do concreto, cabe comentar que a eventual inserção desse equipamento resultaria na exclusão de parte expressiva dos vinte e oito (28) serventes previstos na composição paradigma, já que boa parte deles está dedicado ao transporte horizontal e vertical do concreto.
345. Isso produziria um preço paradigma menor do que o apontado na citação. A fim de privilegiar o conservadorismo da análise, e evitar reabrir a etapa de contraditório e ampla defesa, opta-se por manter inalterada a composição paradigma.
346. Em relação às alegações relativas à brita comercial, vale lembrar que essa questão já foi examinada, ocasião em que ficou demonstrado que o projeto básico e o edital de licitação dispunham que a contratada deveria utilizar a indicação da jazida de material rochoso feita nessas peças técnicas.
347. Dessa forma, mantém-se a composição de Concreto 25 MPa inalterada, com preço unitário paradigma de R$ 314,33/m³, com BDI de 23,9% incluso.
I.2.2.18 Escavação, Carga, Descarga e Espalhamento (materal de 2ª cat.) (CPU 21, Anexo 2) (peça 140, p. 30-31) 
348. Novamente, a empresa aduz que haveria insumos necessários para a execução do serviço e que não estariam previstos na composição paradigma do Sicro 2:
a) Inclusão da mão de obra de encarregado e servente, compartilhada com o serviço de escavação: 50 % da equipe (1 encarregado + 2 serventes) ;
b) inclusão de trator de esteira com ripper adotado na composição de preços padrão do DNIT e também adotada pela Valec, conforme a especificação técnica do serviço;
c) Recálculo dos custos horários de equipamentos, nos termos indicados nas considerações iniciais delimitadas pela Construtora, a inclusão de trator de esteira com ríper adotado na CPU padrão do DNIT.
Análise
349. Nesta composição de terraplenagem para material de 2ª categoria, foi empregada como paradigma a composição do Sicro 2, 2 S 01 101 22 - Esc. carga transp. mat 2a cat DMT 50 a 200m c/e e a composição 2S  01 510 00 - Compactação de aterros a 95% proctor normal, cujas especificações do Sicro são, respectivamente: DNER-ES-280 E DNER-ES-281.
350. Para o espalhamento foi considerado o emprego da motoniveladora conforme Manual de Custos Rodoviários V.4.Tomo.1, p.12.
351. Em relação ao cômputo dos custos horários dos equipamentos, cabe comentar que essa questão já foi examinada e rejeitada no tópico I.2.1 desta instrução.
352. No que tange à alegação de que seria necessário incluir mão de obra de encarregado e servente, compartilhada com o serviço de escavação: 50% da equipe (1 encarregado + 2 serventes) , a presente composição já prevê 1 (um) encarregado de turma e 3 (três) serventes, razão pela qual não cabe acolhê-la. 
353. Quanto ao emprego do Trator de Esteiras com Ripper, assiste razão à construtora quanto a necessidade de emprego como alternativa à escavação, que se fazia quando combinado com o uso da Pá Carregadeira para carga nesses serviços, largamente utilizada antes da chegada das modernas Escavadeiras Hidráulicas que vieram para substituir os dois equipamentos anteriormente descritos para a operação de escavação e carga do material de 2ª categoria. 
354. Nesse aspecto, cabe observar a introdução de novas composições assim descritas no Volume 4, tomo 1, 2003 - terraplenagem e pavimentação, p. 15, do Sicro 2:
Novas Composições
Nas operações de terraplenagem, introduziram-se composições de escavação com utilização de escavadeiras hidráulicas, procedimento atualmente muito utilizado em obras de grande porte e cujos custos apresentam-se bem vantajosos em relação aos demais processos tradicionais.
355. Portanto, a composição paradigma, que se vale da utilização de escavadeira hidráulica, apresenta metodologia executiva de melhor custo-benefício, e deve ser mantida, em razão da jurisprudência do TCU (cf. Acórdãos 1923/2016, 910/2017, 2986/2016, todos do Plenário) .
356. Dessa forma, mantém-se inalterada a composição referencial, com preços unitário paradigma calculado em R$ 4,62/m³, incluso o BDI de 23,9%
I.2.2.19 Concreto fck >= 20 Mpa (bueiros tub e cel) (CPU 23, Anexo 2) (p. peça 140, 31-32) 
357. Argumenta a empresa que seriam necessários os seguintes ajustes na composição paradigma da Unidade Técnica do TCU:
a) Inclusão de caminhão-pipa para a realização da cura do concreto;
b) Inclusão do insumo água para composição de mistura, lavagem de equipamentos e utilização na cura do concreto;
c) Substituição de brita produzida por brita comercial;
d) Inclusão de guindaste para lançamento do concreto.
Análise
358. Todos os argumentos já foram examinados e rejeitados nos tópicos relativos às composições de concreto fck 15 MPA, 25 MPA e 30 MPA acima. Por exemplo, ficou claro que o fornecimento de água é item previsto na rubrica de canteiro de obras do orçamento.
359. A questão da brita comercial também foi rejeitada, haja vista as indicações do edital de licitação e do projeto básico da obra.
360. Em relação ao guindaste, ficou demonstrado que sua inclusão aumenta o superfaturamento, na medida em que, nesse caso, seria necessário excluir boa parte dos vinte e seis (26) serventes previstos na composição paradigma.
361. Dessa forma, mantém-se a composição paradigma de Concreto fck >=20 MPa inalterada, com preço unitário em R$ 293,02/m³, com BDI de 23,9% incluso.
I.2.2.20 Escavação, Carga, Descarga e Espalhamento (material de 3ª cat.) (CPU 24, Anexo 2) (peça 140, p. 32) 
362. A empresa alega ser necessário apenas o ajuste no custo horário dos equipamentos do Sicro 2, conforme já exposto em suas alegações introdutórias (tópico I.2.1) .
363. Nesta composição de terraplenagem para material de 3ª categoria, foi empregada como paradigma a composição do Sicro 2 - 2 S 01 102 02 - Esc. carga transp. mat 3a cat DMT 50 a 200m.
364. Incluiu-se o Trator de Esteiras para a conformação de aterros ou bota-fora em material de 3ª categoria. Manteve-se a motoniveladora para manutenção de caminhos de serviços, conforme prevê o Manual de Custos Rodoviários V.4.Tomo.1, p.12.
365. Exclusivamente no caso dessa composição, observou-se equívoco no custo horário produtivo e improdutivo do caminhão basculante, com valor diverso do Sicro 2 - Centro Oeste - nov./2004. Foi feita a correção devida.
366. Dessa forma, o preço unitário paradigma foi recalculado, passando de R$ 20,16/m³ para R$ 24,36/m³, com BDI de 23,9% incluso.
I.2.2.21 Transporte até 2000m (2ª Categoria) (CPU 25, Anexo 2) (peça 140, p. 32 e p. 88-90
367. A empresa defende que seriam pertinentes os seguintes ajustes na composição paradigma:
a) inclusão da mão de obra de encarregado e servente, compartilhada com o serviço de escavação: 50 % da equipe (1 encarregado + 2 serventes) , visando evitar eventuais duplicidades;
b) manutenção da CPU do Sicro '2 S 01 101 27' - distância entre 1.000 e 1.200;
c) ajuste do erro material do custo horário de equipamento;
d) ajuste relacionado ao valor do custo horário dos equipamentos, retificando o erro material da publicação do SICRO 2 (Centro-Oeste 2004) .
Análise
368. As ponderações apresentadas pela empresa Queiroz Galvão, quanto a inclusão da mão-de-obra nesta composição de transporte de forma compartilhada com a composição de escavação, carga e descarga e espalhamento não procedem, uma vez que a Valec estabeleceu, em seu critério de medição, a remuneração em separado do transporte da Escavação, Carga, Descarga e Espalhamento. 
369. Dessa forma, nesta composição de transporte constará apenas a remuneração da mão de obra já incorporada no serviço (principalmente o operador do caminhão) . A parcela da mão-de-obra auxiliar encontra-se na composição da escavação, carga e espalhamento. 
370. Quanto à afirmativa de que foram empregados o Caminhão Modelo Volvo BM FM 12, 6x4 de 20 toneladas (E432) - previsto na composição 2 S 01 101 27, há que observar que o Sicro2 considera na composição paradigma um modelo de mesma capacidade - 20 toneladas, sendo desnecessário utilizar a composição defendida pela empresa.
371. Ademais, a empresa já teria afirmado que se utilizava, em defesa prévia, no item: "Transporte até 2000 m", de modelo de caminhão MB 2423K com capacidade de 12 m³ (ou 16,5 t) , o que contradiz sua alegação neste item de que caberia o uso da composição 2 S 01 101 27. 
372. Apesar dessa declaração, manteve-se o modelo de 20 toneladas do Sicro2 -E432, pois o modelo correspondente ao código E433 é caminhão especial apenas para transporte de rocha (3ª categoria) .
373. No tocante às alegações de erros no custo horário do equipamento, tal questão já foi examinada e rejeitada no tópico I.2.1 desta instrução.
374. Assim, mantém-se a composição referencial já adotada, com o preço calculado, em de R$ 2,59 m³xkm, com BDI de 23,9% incluso.
I.2.2.22 Dormente monobloco de concreto protendido para bitola mista 1,00/1,60 m (CPU 26, Anexo 2) (peça 140, p. 32) 
375. A empresa argumenta que seriam necessários os seguintes ajustes à composição paradigma:
a) Correção dos custos horários dos equipamentos, conforme mencionado em suas alegações introdutórias;
b) Substituição de brita produzida para brita comercial
Análise
376. As alegações da empresa sobre custo horário de equipamento e uso de brita produzida já foram examinadas e rejeitadas nos tópicos acima desta instrução.
377. Por isso, mantém-se a composição paradigma inalterada, tendo como parâmetro conservador adotado na composição originária do processo TC Processo 018.509/2008-9, CT.22, do lote 9, da Construtora Norberto Odebrecht.
378. O preço paradigma calculado é de R$ 248,66/unidade, incluído o BDI de 23,9%
I.2.2.22 Armadura CA-50/60 (CPU 27, Anexo 2) (peça 140, p. 32-33 e p. 93-95
379. A empresa aduz que as considerações a seguir não teriam sido contempladas na composição paradigma:
a) a premissa adotada teria sido de fornecimento de Aço CA-50/60 em barra longa, com o corte e dobra sendo efetuado no canteiro de obras;
b) inclusão de máquina de corte e da máquina de dobra, segundo parâmetros médios de custo da Construtora;
c) inclusão de espaçadores, caminhão guindauto para transporte e içamento das gaiolas.
d) ajuste do valor do custo horário dos equipamentos, retificando o erro material da publicação do SICRO 2 (Centro Oeste 2004) .
Análise
380. Mantém-se a composição referencial do Sicro2 - 2 S 03 580 02 - base do orçamento SICRO 2 - nov/2004 - CO, por se considerar que os equipamentos e insumos relacionados pela empresa devem estar inclusos no canteiro de obras e na mobilização.
381. O preço unitário paradigma é de R$ 6,27/kg, com BDI de 23,9% incluso.
I.2.3 Argumentos finais da Construtora Queiroz Galvão (peça 140, p. 33-36) 
382. Nessa seção, a defesa passa a tecer suas conclusões. Inicia citando a adoção do BDI referencial do acórdão 2.622/2016 e os ajustes para correção de erros materiais e adequação à realidade, constantes do "Anexo 03 - 00_Resumo".
383. Passa a argumentar que, em suma, a totalidade das irregularidades estariam ilididas após os ajustes realizados, que trariam o referencial para mais próximo da realidade. 
384. Ainda com fim de trazer robustez aos seus argumentos, assevera que a Unidade Técnica, em cenário anterior a atual TCE, teria concluído por um apontamento de sobrepreço de apenas 1,82% do valor global do contrato (Anexo XI, f.111) .
385. Além disso, traz que, apesar de a avaliação de 2014 desse Tribunal de Contas tenha trazido sobrepreço de 4,9%, tal sobrepreço seria inexistente após os ajustes que seriam necessários. 
386. Solicita, em seguida, que caso seja decidido por algum valor para ressarcimento, que se considere o lapso temporal entre a orçamentação da obra, em 2004, e a elaboração de novas análises de sobrepreço, em 2014. 
387. Com isso, alega que o contraditório e a ampla defesa teriam sido prejudicados, já que existe a "dificuldade de se provar fatos ocorridos há tanto tempo ou mesmo de rememorá-los, em especial no que se refere a preços de serviços que foram pactuados em outro momento econômico" (peça 144, p. 34) . 
388. Continua e afirma que o contexto inviabiliza por completo o exercício adequado das garantias do contraditório e da ampla defesa, principalmente pelo comprometimento dos meios necessários à obtenção de provas da regularidade da conduta praticada. 
389. Como embasamento, alega que a Instrução Normativa 56/2007, expedida pelo TCU, estabelece dispensabilidade de instauração de TCE após o decurso de 10 anos, tendo em vista a dificuldade de apuração de fatos ocorridos há muito tempo. 
390. Cita também a IN TCU 71/2012 afirmando que "fica dispensada a instauração do procedimento se 'houver transcorrido prazo superior a dez anos entre a data provável de ocorrência do dano e a primeira notificação dos responsáveis pela autoridade administrativa competente'". 
391. Elenca diversos Acórdãos dessa Corte de Contas que estariam relacionados ao assunto aqui tratado. 
Análise
392. A defesa traz a IN 56/2007 e a IN 71/2012 para alegar a dispensabilidade de instauração de TCE após o decurso de 10 anos. Todavia, tal assunto está pacificado nesta Corte de Contas, através do Boletim de Jurisprudência 22/2014 (Acórdão 67/2014-TCU-Plenário) e do Acórdão 2223/2014-TCU-Plenário, transcritos abaixo:
A dispensa de instauração de Tomada de Contas Especial  (TCE)  quando decorridos dez anos entre a data provável de ocorrência do dano e a primeira notificação dos responsáveis não é regra absoluta, mas uma faculdade, em que é avaliada a razoabilidade de se prosseguir a investigação do caso concreto, sopesando a disponibilidade da documentação necessária para tanto, dentre outros aspectos. (Acórdão 67/2014-TCU-Plenário, grifos acrescidos) 
O mero transcurso do tempo não é razão suficiente para o trancamento das contas ou para a não abertura de tomada de contas especial. É preciso que, além disso, haja fundadas razões para supor que o direito à defesa tenha sido prejudicado. A IN TCU 71/2012, assim como a revogada IN TCU 56/2007, condiciona a dispensa de instauração da TCE à inexistência de determinação em contrário do Tribunal. (Acórdão 2223/2014-TCU-Plenário, grifos acrescidos) 
393. Portanto, pelo que foi registrado anteriormente, o que pugna a defesa não merece prosperar. 
394. Na mesma toada, o argumento da defendente de que o contraditório e ampla defesa estariam prejudicados em razão do "tempo despendido para instaurar os processos, e uma vez instaurados, para instruí-los" não merece ser acolhido. O lote 1, objeto desta TCE, foi licitado em 2004 e o Contrato n. 14 data de 2006. As obras foram executadas entre 2007 e 2012 e este TC foi instaurado em 2014. Cabe, ainda, lembrar que as ações de ressarcimento movidas pelo Estado contra os agentes causadores de danos ao Erário são imprescritíveis, nos termos do art. 37, § 5º, da Constituição Federal e da Súmula TCU 282.
395. Portanto, a data de novembro/2004 mencionada pela empresa não corresponde ao momento em que a obra foi executada e sim à data-base do orçamento a que se refere sua proposta na licitação.
396. Ademais, o processo originário desta TCE - TC Processo 021.283/2008-1 trouxe inúmeras oportunidades à empresa defendente de apresentar suas alegações. Desde 30/4/2009 (peça 2, p. 197, do TC Processo 021.283/2008-1) , a empresa tem ciência das irregularidades apontadas pelo TCU na obra. Também desde essa data, a empresa apresentou suas alegações ao Tribunal em diversas oportunidades.
397. Dessa forma, não cabe acolher as alegações da empresa de que poderia ter havido violação ao contraditório e à ampla defesa nestes autos.
398. Em relação a solicitação para que se oportunize apresentação de novas provas caso esta Unidade Técnica discorde dos ajustes feitos pela defesa, não merece prosperar pelo motivo de que não há tal caminho processual nesta Corte de Contas. 
I.2.4 Dos pedidos (peça 140, p. 36) 
399. O defendente começa requerendo o que segue:
a) que sejam aplicadas na presente Tomada de Contas as conclusões do Acórdão 2.622/2013 com os ajustes referenciados na peça 126 e reiterados na presente manifestação, que resulta no percentual de 40,26% a título de BDI referencial;
b) que sejam acolhidas as ponderações técnicas relacionadas aos itens de serviço analisados na peça 126 e ao longo da presente manifestação, realizando-se os ajustes necessários para que sejam assim considerados como referenciais para os referidos itens. 
400. Solicita que a Unidade Técnica do TCU, caso rejeite suas alegações, "oportunize a apresentação de novas provas, tais como: (i) pareceres elucidativos; (ii) tomada de depoimentos de pessoas envolvidas no empreendimento; (iii) vistoria, em conjunto com o TCU ao local das obras" (peça 140, p. 36) .
401. Também solicita que, em homenagem ao princípio da não-surpresa, caso sejam identificados novos elementos fáticos ou fundamentos jurídicos para as discussões aventadas nos autos, lhe seja concedida vista antes da adoção de qualquer decisão pelo TCU.
402. Termina, por fim, requerendo que a expedição de ofícios por esse Tribunal faça constar os nomes dos advogados listados.  
Análise
403. As questões quanto ao percentual de BDI e acolhimento das demandas e ajustes técnicos já foram analisadas e rejeitadas ao longo desta instrução, não havendo a necessidade de fazer-se repetir neste tópico.
404. A solicitação da empresa para que lhe seja dada nova oportunidade de produção de provas pela empresa defendente não merece prosperar. Conforme art. 160, § 1º, do Regimento Interno do TCU, concluída a etapa de instrução pela Unidade Técnica, não é mais facultado à parte a juntada de novas provas.
405. Ademais, a empresa já teve diversas oportunidades, ao longo de mais de uma década, desde 30/4/2009 (peça 1, p. 197, do TC Processo 021.283/2008-1) de se pronunciar e produzir provas sobre os apontamentos de irregularidades do TCU sobre a obra em tela.
406. Em relação à questão do princípio da não-surpresa, observa-se que as análises desta instrução não inovam de nenhuma maneira em relação às provas e fundamentos adotados para assinalar a ocorrência de superfaturamento no contrato.
407. Quanto ao pedido de expedição de ofícios constando os nomes dos advogados, não há óbice para tal prática, cabendo acolhê-la.   
CONCLUSÃO
408. A FNS-GO tem sido fiscalizada por este Tribunal há mais de 10 anos. No processo do Fiscobras 2008 (TC Processo 021.283/2008-1) , após extenso debate processual, instaurou-se uma TCE para cada contrato objeto de superfaturamento (Acórdão 2447/2014-TCU-Plenário) . Dentre estas TCEs, quatro já tem acórdãos neste Tribunal, onde os responsáveis foram citados: Acórdãos 1.831/2017, 1.601/2017, 2.305/2017 e 2.310/2017, todos do Plenário.
409. Alguns contratos do empreendimento também já tiveram deliberação de mérito tomada pelo Tribunal no tocante à existência de superfaturamento - Acórdãos 2.240/2018, 173/2019 e 930/2019, todos do Plenário.
410. Esta instrução de mérito trata do Contrato 14/2006, pactuado com a Construtora Queiroz Galvão S.A, para construção do lote 1, da Ferrovia Norte-Sul (FNS) , e teve por objetivo analisar as defesas dos responsáveis apontados na instrução preliminar. 
411. Analisadas as alegações de defesa dos responsáveis citados por ordem do despacho do Ministro Relator (peça 43) , conclui-se o que segue.
412. Em relação aos Srs. José Francisco das Neves e Ulisses Assad, por não terem apresentado alegações de defesa, foram considerados revéis no presente processo. Não obstante, as evidências dos autos sustentam o julgamento pela irregularidade de suas contas e condenação solidária no débito apurado.
413. Já os Srs. José Américo Cajado Azevedo e Ricardo de Queiroz Galvão tiveram suas alegações de defesa acolhidas no sentido de serem retirados do rol de responsáveis, por não haver evidências suficientes nos autos de que teriam participado nos ilícitos que ocasionaram o dano ao erário. Por essa razão, alvitra-se sua exclusão da relação processual.
120. No caso do Sr. José Ivanildo Santos Lopes, suas alegações de defesa foram consideradas improcedentes, ante as evidências dos autos, cabendo o julgamento pela irregularidade de suas contas e condenação solidária ao ressarcimento do dano ao erário provocado. De forma resumida, o defendente pugnou pela suspensão deste processo no TCU até que ocorra a análise judicial da denúncia criminal 0028535-51.2017.4.01.3500 na Justiça Federal do Estado de Goiás. Ainda, alegou que fora arrolado como responsável com base apenas em testemunhos, reclamou quanto (i) a liquidez e certeza do quanto do sobrepreço, (ii) a faixa de medição considerada para o débito e (ii) a contabilização de juros pelo TCU. 
414. Quanto a Queiroz Galvão, sua defesa não logrou êxito em afastar a integralidade do débito decorrente do superfaturamento apontado. Entretanto, houve acolhimento pontual de algumas das questões trazidas pela empresa no sentido de melhor adequar as composições paradigma do contrato, notadamente nos casos de (i) redução do número de encarregados da composição referencial do tribunal, (ii) equipamentos necessários à execução do Dreno Horizontal Profundo, (iii) execução do furo para introdução do tudo de PVC, (iv) apontamento da inconsistência no índice de utilização horária dos equipamentos na razão de 0,333, para produção de 5 m³. Ajustou-se o índice de utilização operativa dos equipamentos para 1,000, (v) inclusão de materiais e serviços relativos à injeção para preenchimento da bainha e na protensão das cordoalhas, não constantes na composição referencial do Sicro2 - 2 S 03 990 01 - Confecção e colocação de cabo com 4 cordoalhas de 12,7 mm - MAC.
415. Nesse contexto, o débito calculado global final é de R$12.821.466,96 (data-base novembro de 2004) . Atualizando-se as datas e os valores no sistema débito do TCU, chega-se em 2/7/2019 a um débito de R$39.120.683,12, incluídos juros de mora.
416. Feitas essas considerações, alvitra-se que sejam consideradas graves as infrações cometidas por José Francisco das Neves, Ulisses Assad e José Ivanildo Santos Lopes, e consequentemente lhes sejam imputada a sanção de inabilitação para exercício de cargo em comissão ou função de confiança, nos termos do art. 60 da Lei 8.443/1992.
417. Tal proposta deriva da gravidade dos ilícitos praticados pelos responsáveis em tela, notadamente facilitação e execução de fraude à licitação, recebimento e/ou pagamento de vantagens indevidas relacionadas ao contrato etc.
418. Em razão das evidências existentes nos autos de ilícitos graves cometidos pelos responsáveis, (cf. peças 23-27, 37) , há fartos indícios de atos improbidade administrativa cometidos em desfavor da Valec. Nesse contexto, convém enviar cópia da deliberação que vier a ser proferida nos autos ao Departamento de Patrimônio Público e Probidade da Advocacia-Geral da União (AGU) , à Valec e à Procuradoria da República em Goiás, a fim de que tomem as medidas cabíveis no tocante à Lei 8.429/1992.
PROPOSTA DE ENCAMINHAMENTO
419. Diante do exposto, submetem-se os autos à consideração superior, propondo ao Tribunal:
a) Excluir da relação processual os Srs. José Américo Cajado Azevedo (CPF XXX.198.066-XX) e Ricardo de Queiroz Galvão (CPF XXX.917.977-XX) ;
b) Considerar revéis, os Srs. José Francisco das Neves (CPF XXX.833.301-XX) e Ulisses Assad (CPF XXX.266.408-XX) , nos termos do art. 12, §3º, da Lei 8.443/1992;
c) Com fundamento nos arts. 1º, inciso I, 16, inciso III, alíneas "c" e "d", e § 2º, ambos da Lei 8.443/1992 c/c os arts. 19, caput; e 23, inciso III, da mesma Lei, julgar irregulares as contas dos Srs. José Francisco das Neves (CPF XXX.833.301-XX) , Ulisses Assad (CPF XXX.266.408-XX) , José Ivanildo Santos Lopes (CPF XXX.338.494-XX) , bem como da empresa Construtora Queiroz Galvão S.A. (CNPJ 33.412.792/0001-60) , condenando-os solidariamente ao pagamento das quantias a seguir especificadas, fixando-lhes o prazo de 15 (quinze) dias, a contar da notificação, para comprovem, perante o Tribunal (art. 214, inciso III, alínea "a", do Regimento Interno do TCU) , o recolhimento da dívida aos cofres da Valec Engenharia, Construções e Ferrovias S.A., atualizada monetariamente e acrescida dos juros de mora, calculados a partir das datas discriminadas, até a data do recolhimento, na forma prevista na legislação em vigor abatendo-se na oportunidade os valores já ressarcidos:
	Data
	Débito (R$) 

	26/12/07
	                                     129.981,74 

	28/01/08
	                                       43.327,25 

	26/02/08
	                                       43.561,34 

	27/03/08
	                                       72.825,90 

	26/04/08
	                                     100.159,06 

	26/05/08
	                                     169.799,81 

	26/06/08
	                                     325.010,93 

	26/07/08
	                                     665.778,52 

	27/08/08
	                                     468.674,51 

	29/09/08
	                                 1.165.282,30 

	28/10/08
	                                     795.028,74 

	28/11/08
	                                 1.533.585,97 

	20/12/08
	                                 1.090.644,65 

	26/01/09
	                                     527.432,39 

	26/02/09
	                                     309.264,64 

	27/03/09
	                                 2.403.999,84 

	27/04/09
	                                     849.588,12 

	26/05/09
	                                     441.993,81 

	26/06/09
	                                 1.642.981,02 

	27/07/09
	                                     279.411,96 

	26/08/09
	                                     107.700,11 

	27/10/09
	                                       69.994,65 

	27/10/09
	                                       27.997,05 

	26/11/09
	                                       29.271,31 

	18/12/09
	                                       25.705,07 

	26/01/10
	                                         1.396,82 

	01/03/10
	                                             306,69 

	30/03/10
	                                       14.683,66 

	26/04/10
	                                     129.362,92 

	26/05/10
	                                     338.025,47 

	26/06/10
	                                     279.893,45 

	26/07/10
	                                     166.637,74 

	25/08/10
	                                       53.355,08 

	28/09/10
	                                     174.264,72 

	28/10/10
	                                     661.495,18 

	15/12/10
	                                     133.239,03 

	14/12/10
	                                     133.316,83 

	26/01/11
	                                       12.702,89 

	25/02/11
	                                         4.166,82 

	28/03/11
	                                         2.312,77 

	26/04/11
	                                         2.240,15 

	25/05/11
	                                         1.660,77 

	27/06/11
	                                                     -   

	26/07/11
	                                     130.992,10 

	26/08/11
	                                       39.943,63 

	26/09/11
	                                       46.085,18 

	26/10/11
	                                         6.091,68 

	28/11/11
	                                                     -   

	06/12/11
	                                                     -   

	26/12/11
	                                       51.713,50 

		                               15.702.887,78 

Valor atualizado até 2/7/2019 (incluídos juros de mora) : R$39.120.683,12
d) aplicar aos responsáveis José Francisco das Neves, Ulisses Assad e José Ivanildo Santos Lopes, bem como à empresa Construtora Queiroz Galvão S.A., individualmente, a multa prevista no art. 57 da Lei 8.443/1992, com a fixação do prazo de 15 (quinze) dias, a contar da notificação, para comprovarem, perante o Tribunal, o recolhimento das dívidas ao Tesouro Nacional, sob pena de cobrança judicial dos valores atualizados monetariamente, na forma da legislação em vigor, desde a data do acórdão até a do efetivo recolhimento, se forem pagas após o vencimento; 
e) autorizar, desde logo, nos termos do art. 28, inciso II, da Lei 8.443/1992, a cobrança judicial das dívidas caso não atendidas as notificações; 
f) considerar graves as infrações cometidas por José Francisco das Neves, Ulisses Assad e José Ivanildo Santos Lopes; 
g) nos termos do art. 60 da Lei 8.443/1992, inabilitar os Srs. José Francisco das Neves, Ulisses Assad e José Ivanildo Santos Lopes para o exercício de cargo em comissão ou função de confiança no âmbito da Administração Pública por um período de 8 (oito) anos; 
h) solicitar à Advocacia-Geral da União, por intermédio do Ministério Público junto ao Tribunal de Contas da União, as medidas necessárias ao arresto dos bens dos responsáveis julgados em débito, nos termos do art. 61 da Lei 8.443/1992; 
i) encaminhar cópia desta deliberação ao Procurador-Chefe da Procuradoria da República no Estado de Goiás, nos termos do § 3º do art. 16 da Lei 8.443/1992.
j) Encaminhar cópia da deliberação que vier a ser proferida nos autos ao Procurador da República Hélio Telho, da Procuradoria da República em Goiás e ao Departamento de Patrimônio Público e Probidade da Advocacia Geral da União (AGU) , destacando no ofício de comunicação as peças processuais a seguir: 
j.1) peças 23, 24 e 25 - acordo de colaboração premiada Cade - CCCC;
j.2) peças 26 e 27 - denúncia MP-GO;
j.3) peça 37 - termo de colaboração;
k)  encaminhar cópia da deliberação que vier a ser proferida nos autos ao juízo da 11ª Vara Federal de Goiás."
2.	A manifestação regimental do Ministério Público junto ao TCU se deu nos termos do parecer inserto à peça 163, in verbis:
	"Cuidam os autos de tomada de contas especial autuada por determinação do item 9.2.2 do Acórdão 2447/2014-TCU-Plenário, em razão de indícios de superfaturamento no Contrato nº 14/2006, firmado entre a estatal Valec Engenharia, Construções e Ferrovias S/A e a Construtora Queiroz Galvão S/A, cujo objeto era a construção de trecho da Ferrovia Norte-Sul entre o porto seco de Anápolis/GO e Campo Limpo/GO.
2. Para a implantação do trecho ferroviário, com extensão de 12 km, correspondente ao Lote 1 da Concorrência nº 8/2004, foram previstos R$ 84.900.332,78. O contrato, todavia, consumiu                     R$ 105.821.847,28 na execução apenas de dois túneis e se encontra encerrado. Para a consecução do restante das obras, foi necessário firmar outros dois contratos, não abordados neste processo.
3. O dano ao erário apurado nesta TCE advém de superfaturamento decorrente do pagamento por serviços com preços excessivos em relação ao referencial de mercado. O débito foi quantificado em      R$ 13.035.797,59 em valores originais (peça 40) e atribuído à responsabilidade solidária de quem elaborou e aprovou a planilha orçamentária da licitação, eivada com sobrepreço, dos agentes que participaram de atos de corrupção e conluio na contratação e da própria empresa beneficiária dos pagamentos.
4. Assim, mediante a ordem emanada de despacho de Vossa Excelência (peça 43) , foram citados os Srs. José Francisco das Neves, Ulisses Assad e José Américo Cajado de Azevedo, respectivamente diretor presidente, diretor de engenharia e superintendente de construção da Valec à época, bem como os Srs. Ricardo de Queiroz Galvão e José Ivanildo Santos Lopes, respectivamente ex-diretor e ex-superintendente comercial da empresa contratada, e a Construtora Queiroz Galvão.
5. Os dois primeiros responsáveis, apesar de regularmente notificados (peças 51, 53, 71 e 81) , mantiveram-se silentes, caracterizando a revelia prevista no art. 12, § 3º, da Lei nº 8.443/92. Os demais apresentaram alegações de defesa (peças 114, 125/127, 133, 135 e 140) , que foram devidamente analisadas pela unidade técnica (peça 156) .
6. No que concerne ao montante do dano ao erário, a SeinfraOperações propugna pelo acolhimento parcial dos questionamentos submetidos pela empresa contratada em relação a algumas composições referenciais de custo unitário, de forma a reduzir o débito para R$ 12.821.466,96 em valores originais, ao qual se deve acrescer o respectivo reajuste pago, atingindo assim R$ 15.702.887,78.
7. Com relação à responsabilização nos autos, a unidade técnica avaliou que devem ser acolhidas as argumentações de José Américo Cajado de Azevedo e, de modo a excluí-los da relação processual. Quanto ao primeiro, concluiu-se, assim como no processo conexo TC nº Processo 014.362/2015-5, que não há evidência probatória de sua participação na elaboração da planilha orçamentária da licitação, fato que havia ensejado sua Ricardo de Queiroz Galvão responsabilização. Dessa forma, seria plausível acolher seus argumentos contrários ao fato e retirar sua responsabilidade pelo dano. Por sua vez, as alegações do segundo também mereceriam acolhimento, pois os elementos contidos nos autos não constituiriam evidência suficiente para concluir que o diretor geral e sócio controlador da contratada houvesse concorrido para a frustração do caráter competitivo do certame que resultou no Contrato nº 14/2006.
8. A responsabilidade dos demais, por outro lado, deve permanecer, segundo o exame da unidade instrutora. Por conseguinte, a SeinfraOperações propôs julgar irregulares as contas dos Srs. José Francisco das Neves, Ulisses Assad e José Ivanildo Santos Lopes, bem como da Construtora Queiroz Galvão, condenando-os solidariamente ao recolhimento do débito conforme apurado e aplicando-lhes a multa prevista no art. 57 da Lei nº 8.443/92 e, considerando graves as infrações cometidas, inabilitar os responsáveis pessoas físicas para o exercício de cargo em comissão ou função de confiança da Administração Pública Federal. Ademais, propôs solicitar o arresto de bens dos responsáveis e enviar cópia da deliberação à Procuradoria da República em Goiás.
II
9. A partir do exame das peças processuais, considero que a apuração do débito se mostra devidamente realizada e em consonância com a jurisprudência pacífica do TCU em relação às premissas e à metodologia adotadas. Manifesto concordância, também, com a análise de responsabilidades efetuada em relação aos ex-gestores públicos, resultando na proposta de exclusão do Sr. José Américo Cajado de Azevedo da relação processual e na condenação dos demais pelo dano ocorrido. 
10. Passo a comentar a seguir acerca da responsabilização dos particulares envolvidos, tema em que considero pertinente sugerir alguns ajustes no encaminhamento.
11. O Sr. José Ivanildo Santos Lopes foi citado na condição de dirigente da Construtora Queiroz Galvão, pela conduta de haver participado de atos de corrupção e conluio no âmbito da Concorrência nº 8/2004, que resultou na celebração de contrato com sobrepreço, gerando, por consequência, o superfaturamento apurado nos autos (peça 55) . Sua responsabilização solidária pelo dano fundamentou-se legalmente no art. 16, § 2º, da Lei nº 8.443/92.
12. De início, cabe observar que o Sr. José Ivanildo Santos Lopes não fazia parte da diretoria estatutária da construtora. Conforme informado nas suas alegações de defesa (peça 127) , ele exercia a função de superintendente comercial regional da empresa, com a qual mantinha relação de emprego. Essa condição se mostra juridicamente relevante para a qualificação da sua conduta e para a avaliação de sua responsabilidade nesta tomada de contas especial.
13. Os relatos contidos no histórico de conduta do acordo de leniência e nos termos de depoimentos de colaboradores constituem indícios vários e coerentes de que o superintendente comercial da Queiroz Galvão participava das reuniões do grupo fraudador, onde negociou a distribuição de lotes do certame e as atribuições de cada empresa nos atos licitatórios maculados. Essas ações foram enquadradas em tipos penais pelo Ministério Público Federal ao submeter denúncia criminal à apreciação judicial. Todavia, embora sejam graves e fortemente reprováveis as condutas desse agente, a ponto de tipificarem provável crime, há que se considerar que nem sempre a responsabilização em âmbito penal pode ser reproduzida num processo de controle externo em que se discute a responsabilidade pela reparação de dano ao erário.
14. De acordo com o art. 16, § 2º, alínea b, da Lei Orgânica do TCU, ao julgar irregulares as contas, o Tribunal fixará a responsabilidade solidária "do terceiro que, como contratante ou parte interessada na prática do mesmo ato, de qualquer modo haja concorrido para o cometimento do dano apurado". No caso em exame, a relação contratual com a Valec tinha como parte contratante a empresa, Construtora Queiroz Galvão S/A. Apesar de o Sr. José Ivanildo Santos Lopes haver assinado o Contrato nº 14/2006 (peça 31) , ele o fez não em nome próprio, mas em nome da empreiteira, como seu procurador. Ou seja, a contratada é a construtora, não seu procurador.
15. Resta avaliar, então, se este agente se caracteriza como terceiro interessado na prática do ato irregular. Sobre esse aspecto, mostra-se relevante a informação de que ele era empregado da empresa, não seu dirigente em sentido estrito. Nessa condição, sua participação nas reuniões do grupo fraudador se dava como representante da empreiteira, ou seja, ele era a pessoa física que agia no lugar da pessoa jurídica, a qual não possui existência no plano concreto. 
16. A conduta praticada não correspondia a um ato volitivo particular seu, mas da empresa. E quem determina a vontade da sociedade empresária não é um empregado, mas seus sócios, controladores e administradores. O empregado age conforme uma designação emanada dos administradores da empresa. Assim, o superintendente comercial se caracterizava como um instrumento por meio do qual a construtora participava do grupo fraudador. Por consequência, não cabe afirmar que ele, empregado, se qualifica como parte interessada na prática dos atos fraudadores, pois a sociedade empresária e, por essência, seus sócios e administradores é que seriam os verdadeiros interessados.
17. Percebe-se que, inclusive por meio da desconsideração da personalidade jurídica da empresa, que fora usada com desvio de finalidade e abuso para fraudar a licitação, o empregado não seria atingido. De acordo com a disciplina estatuída no art. 50 do Código Civil, a adoção desse procedimento conduz ao alcance do patrimônio dos sócios e administradores da pessoa jurídica, mas não de um empregado.
18. A responsabilização tampouco poderia se dar com fundamento direto na disposição constitucional contida na parte final do art. 71, inciso II, da Constituição Federal. Segundo essa norma, ao TCU compete julgar "as contas daqueles que derem causa a perda, extravio ou outra irregularidade de que resulte prejuízo ao erário público". O processo mediante o qual o Tribunal julga tais contas corresponde exatamente à TCE. Serão julgadas as contas, portanto, de quem puder ser arrolado como responsável pelo dano, em observância ao estipulado justamente no art. 16, § 2º, da Lei nº 8.443/92. E conforme analisado acima, por meio desse dispositivo legal não se alcança o empregado de pessoa jurídica que firmou contrato de fornecimento ou prestação de serviços com o Poder Público.
19. Tampouco seria adequado realizar a imputação direta considerando os elementos de conduta, nexo de causalidade e dano, pois, nesse caso, a ação do empregado representa, na verdade, a concretização da vontade da empresa. Portanto, a conduta causadora do prejuízo ao erário deve ser entendida como praticada pela pessoa jurídica. A propósito, observa-se que esse raciocínio se apresenta de acordo com a interpretação dada pelo Tribunal à parte final do art. 71, inciso II, da Constituição Federal, quando concluiu ser devido o julgamento das contas de pessoas jurídicas responsabilizadas por dano ao erário (Acórdão 946/2013-TCU-Plenário, 2465/2014-Plenário, 4922/2013-2ª Câmara) .
20. O entendimento aqui sustentado se coaduna com a posição defendida pelo Min. Bruno Dantas, e reforçada pelo Min. Vital do Rêgo em declaração de voto, ao proferir o voto revisor e vencedor do Acórdão 835/2015-TCU-Plenário, posteriormente confirmado pelo Acórdão 2957/2018-TCU-Plenário. Naqueles autos, em que pese talvez coubesse a investigação quanto à caracterização da condição de sócio oculto, restou afastada a responsabilidade de empregado de pessoa jurídica contratada, concluindo por excluí-lo da relação processual, em virtude da impossibilidade de alcançá-lo em processo de tomada de contas especial.
21. Dessa forma, com as devidas vênias por divergir do posicionamento da unidade técnica, compreendo, no que diz respeito ao Sr. José Ivanildo Santos Lopes, que suas alegações de defesa devem ser acolhidas, de modo a excluí-lo do rol de responsáveis desta TCE.
22. Com relação ao Sr. Ricardo de Queiroz Galvão, ex-diretor geral da construtora, concordo com a unidade técnica acerca da ausência de evidência específica de seu envolvimento no conluio. Por outro lado, tendo em vista a participação ativa da empreiteira nos atos fraudadores da licitação, estando clara inclusive a designação de representantes nas reuniões do cartel, não se mostra plausível crer que o sócio administrador e controlador da empresa não tivesse ingerência ou sequer conhecimento sobre a prática delituosa.
23. Por constituir prática dolosa e grave, somente participa de cartel ou de fraude a um certame público a pessoa jurídica dotada de vontade direcionada a esse propósito. E, conforme anteriormente comentado, quem determina a vontade de uma empresa desse porte em irregularidade sistêmica de tamanha magnitude não é seu empregado, como, no caso, um superintendente comercial, mas seus administradores e controladores. Não se mostra factível que um empregado da Queiroz Galvão participasse de conluios em nome da construtora à revelia de seus administradores. Cabe, assim, manter a responsabilidade do Sr. Ricardo de Queiroz Galvão nestes autos, por haver anuído com a fraude perpetrada, em conduta, no mínimo, omissiva e por culpa in eligendo e in vigilando.
24. Quanto à construtora, beneficiada pelos pagamentos superfaturados, clara está sua responsabilidade pela reparação do dano provocado mediante superfaturamento decorrente de preços superiores aos de mercado.
25. Ante o exposto, este representante do Ministério Público de Contas manifesta concordância quase integral com o encaminhamento alvitrado pela SeinfraOperações (peça 156) , propondo, como únicos ajustes, a exclusão do Sr. José Ivanildo Santos Lopes da relação processual e a manutenção da responsabilidade do Sr. Ricardo de Queiroz Galvão sobre o dano ao erário, o que conduz à inclusão deste no grupo de responsáveis sobre os quais recai proposta de julgamento de contas como irregulares, condenação solidária ao recolhimento do débito, apenação com multa e inabilitação e arresto de bens."
	É o Relatório.

8.1. Alexandre de Aroeira Salles (28.108/OAB-DF) e outros, representando Construtora Queiroz Galvão S.A.  
8.2. Ademir Antônio de Carvalho (121.890/OAB-MG), Marina Hermeto Correa (OAB/MG 75.173), Tathiane Vieira Viggiano Fernandes (OAB/DF 27.154), Patrícia Guércio Teixeira Delage (OAB/MG 90.459) e outros, representando José Ivanildo Santos Lopes e Ricardo de Queiroz Galvão;  
8.3. Eri Rodrigues Varela (1.807/OAB-RN) e outros, representando Ulisses Assad.  
8.4. Cyrlston Martins Valentino (23.287/OAB-DF) e outros, representando José Américo Cajado de Azevedo.  
8.5. Silvia Regina Schmitt (58372/OAB-RS) e outros, representando Valec Engenharia, Construções e Ferrovias S.A.

Subprocurador-Geral Paulo Soares Bugarin.

TOMADA DE CONTAS ESPECIAL. SUPERFATURAMENTO NO CONTRATO 14/2006, REFERENTE À CONSTRUÇÃO DO LOTE 1 DA FERROVIA NORTE-SUL EM TRECHO de 12 km entre o Porto Seco de Anápolis/GO e Campo Limpo/GO. CITAÇÃO DOS RESPONSÁVEIS. INDISPONIBILIDADE DOS BENS. IRREGULARIDADES CONFIRMADAS. EXCLUSÃO DA RELAÇÃO PROCESSUAL DE ALGUNS DOS RESPONSÁVEIS. REVELIA DE OUTROS DOIS RESPONSÁVEIS. REJEIÇÃO DAS ALEGAÇÕES DE DEFESA DOS DEMAIS. CONTAS IRREGULARES. DÉBITO. MULTA. INABILITAÇÃO PARA O EXERCÍCIO DE CARGO EM COMISSÃO OU FUNÇÃO DE CONFIANÇA NO ÂMBITO DA ADMINISTRAÇÃO PÚBLICA. SOLICITAÇÃO DE ARRESTO DE BENS.

TOMADA DE CONTAS ESPECIAL (TCE)

Secretaria Extraordinária de Operações Especiais em Infraestrutura (SeinfraOpe).

Trata-se de tomada de contas especial originada do subitem 9.2.2 do Acórdão 2447/2014-TCU-Plenário, que apreciou relatório de auditoria realizada no âmbito do Fiscobras/2008 na obra de construção da Ferrovia Norte-Sul (FNS) , no Estado de Goiás.
No presente processo, é apurado indício de superfaturamento no Contrato 14/2006, firmado entre a Valec Engenharia, Construções e Ferrovias S.A. (Valec) e a Construtora Queiroz Galvão S.A., cujo objeto foi a construção do lote 1 da Ferrovia Norte-Sul (FNS) , em trecho compreendido entre o Porto Seco de Anápolis/GO e Campo Limpo/GO. O empreendimento foi licitado pelo Edital de Concorrência 8/2004, cujo objeto era a execução das obras em sete lotes da Ferrovia Norte-Sul em Goiás, sendo um deles o lote 1 ora em exame.
O referido ajuste foi celebrado em 8/6/2006 no valor de R$ 84.900.332,78, a preços de novembro/2004, sendo realizadas 50 medições, no montante acumulado de R$ 105.821.847,28. 
Insta salientar que esse trecho conta com 2 túneis que consumiram a totalidade dos recursos foram pagos sem que houvesse a conclusão do objeto do contrato 14/2006, o que ensejou a celebração de novos contratos complementares para conclusão do lote 1 (com a mesma empresa Queiroz Galvão) . 
No estágio processual anterior, a Secretaria Extraordinária de Operações Especiais em Infraestrutura (SeinfraOperações) quantificou o débito considerando até a 50ª medição do contrato, tendo obtido o montante de R$ 13.035.797,59, em valores históricos. Tal cifra, se atualizada a partir das respectivas datas de origem dos débitos, representaria o montante atualizado de R$ 37.396.525,97, incluídos os juros de mora (valor atualizado até o dia 29/11/2017) .
Assim, com base no exame da SeinfraOperações (peças 40, 41 e 42) , determinei, mediante despacho acostado à peça 43, que fosse realizada a citação solidária dos responsáveis elencados a seguir, pelo montante do superfaturamento apurado, nos termos propostos pela unidade técnica:
Sr. José Francisco das Neves, na condição de Diretor-Presidente da Valec;
Sr. Ulisses Assad, na condição de Diretor de Engenharia da Valec;
Sr. José Américo Cajado de Azevedo, então Superintendente de Construção da Valec;
Sr. Ricardo de Queiroz Galvão, como dirigente da Construtora Queiroz Galvão S.A.;
Sr. José Ivanildo Santos Lopes, na condição de dirigente da Construtora Queiroz Galvão S.A.;
Construtora Queiroz Galvão S.A., contratada pela Valec para construção do lote 1 da FNS.
Devidamente citados, os responsáveis apresentaram alegações de defesa, à exceção dos Srs. José Francisco das Neves e Ulisses Assad, que deixaram transcorrer in albis o prazo fixado para apresentação das alegações de defesa ou recolhimento da importância devida, sendo, assim, julgados à revelia, nos termos do art. 12, §3º, da Lei 8.443/1992.
II
Feita a devida contextualização do feito, passo a tratar da quantificação do débito.
Após o exame das alegações de defesa apresentadas pelos responsáveis, as instâncias instrutivas da unidade técnica e o parecer de lavra do douto representante do MP/TCU foram uníssonos em concluir que as manifestações apresentadas foram capazes de elidir parcialmente o superfaturamento apontado, em valores originais, para R$ 12.821.466,96, conforme demonstrado no quadro resumo a seguir:
	Serviço / Item de planilha
	Preço Contrato (R$) 
	Preço Referencial (R$) 
	Superfaturamento (R$) 

	DHP - diam. = 1,5" (Drenos Tubulares Sub-horizontais) 
	239,69
	150,54
	3.970.931,95

	Concreto Fck = 20Mpa (Concreto Projetado) 
	903,28
	618,45
	2.796.974,53

	Transporte até 2000 m (material de 1ª cat.) 
	2,23
	1,63
	1.370.750,64

	Material drenante (incl. transp. até 3 km) 
	53,86
	29,23
	1.005.399,01

	Aterro grau de compactação 95% (Proctor Normal) 
	2,30
	1,32
	863.659,39

	Transp. Mat. Esc. Bota-Fora ou Aterros Dist. média = 1000m
	3,50
	1,94
	812.466,06

	Solda aluminotérmica de trilho TR-57 para formação de TLS 
	700,24
	320,22
	434.363,97

	Armadura de aço CP 190 RB 12,7mm
	19,88
	13,20
	266.539,01

	Grampo elástico tipo Pandrol                                
	8,27
	3,96
	283.220,24

	Brita para lastro (incl. transporte até 3 km) 
	48,48
	26,09
	263.553,28

	Revestimento vegetal de taludes (hidro-semeadura) 
	2,30
	0,93
	228.498,70

	Formas de madeira
	45,14
	37,70
	199.631,36

	Escavação, carga, descarga e espalhamento (material de 1ª cat.) 
	3,74
	3,32
	184.847,83

	Concreto fck >= 15 MPa  
	321,13
	281,89
	167.049,62

	Transporte de Brita para Lastro
	1,20
	0,54
	132.693,19

	Nivelamento, levante, alinhamento e socaria de linha
	48.478,05
	30386,46
	124.108,31

	Concreto fck >= 35 MPa  
	449,19
	353,45
	97.865,46

	Calço Isolador  
	2,30
	0,81
	97.372,70

	Montagem da grade
	66.253,33
	52166,58
	96.635,11

	Concreto fck >= 25 MPa  
	358,05
	314,33
	91.779,27

	Escavação, carga, descarga e espalhamento (material de 2ª cat.) 
	6,78
	4,62
	77.691,16

	Palmilha amortecedora  
	2,63
	1,03
	53.560,48

	Concreto fck >= 20 MPa (bueiros tub e cel) 
	338,77
	293,02
	30.904,37

	Escavação, carga, descarga e espalhamento (material de 3ª cat.) 
	15,37
	20,16
	-22.531,97

	Transporte até 2000 m (2ª cat.) 
	2,28
	2,59
	-23.858,48

	Dormente monobloco de concreto protendido para bitola mista 1,00/1,60 m
	216,80
	248,66
	-365.317,14

	Armadura CA-50/60  
	5,35
	6,27
	-417.321,08

	Total
	12.821.466,96

Ressalto que a quantia apontada na tabela acima representa 22,56% de sobrepreço na amostra analisada de R$ 56.830.197,34, a qual corresponde a 53,7% do valor total executado no contrato (item não digitalizável - peça 153) . Em termos do total dos pagamentos, o sobrepreço acima destacado representa uma proporção de 12,12% sobre o montante dos pagamentos (R$ 105.821.847,28) .
Assim, a unidade técnica fez a seguinte distribuição dos valores do débito e respectivas datas de origem, a qual já considera os pagamentos efetuados a título de reajustes:
	Medição
	Valor Medido (P0) 
	Reajuste
	Valor Medido (P0) + reajuste
	Liquidação
	Superfaturamento no contrato de 12,12 %

	1
	930.114,39
	            142.696,29 
	           1.072.810,68 
	26/12/07
	129.981,74 

	2
	310.038,13
	              47.565,43 
	               357.603,56 
	28/01/08
	43.327,25 

	3
	311.713,25
	              47.822,42 
	               359.535,67 
	26/02/08
	43.561,34 

	4
	522.899,72
	              78.172,45 
	               601.072,17 
	27/03/08
	                   72.825,90 

	5
	723.790,34
	            102.877,38 
	               826.667,72 
	26/04/08
	                100.159,06 

	6
	1.231.427,05
	            170.023,97 
	           1.401.451,02 
	26/05/08
	                     169.799,81 

	7
	2.356.728,16
	            325.765,49 
	           2.682.493,65 
	26/06/08
	                 325.010,93 

	8
	4.865.905,63
	            629.130,01 
	           5.495.035,64 
	26/07/08
	                   665.778,52 

	9
	3.468.009,59
	            400.218,46 
	           3.868.228,05 
	27/08/08
	                    468.674,51 

	10
	8.535.234,15
	        1.082.480,48 
	           9.617.714,63 
	29/09/08
	                 1.165.282,30 

	11
	5.872.808,40
	            689.000,32 
	           6.561.808,72 
	28/10/08
	                  795.028,74 

	12
	11.392.616,04
	        1.264.910,97 
	         12.657.527,01 
	28/11/08
	          1.533.585,97 

	13
	5.696.619,59
	        3.305.069,46 
	           9.001.689,05 
	20/12/08
	                  1.090.644,65 

	14
	3.436.243,33
	            916.945,79 
	           4.353.189,12 
	26/01/09
	            527.432,39 

	15
	2.014.783,26
	            537.747,61 
	           2.552.530,87 
	26/02/09
	             309.264,64 

	16
	15.661.773,32
	        4.179.757,18 
	         19.841.530,50 
	27/03/09
	                  2.403.999,84 

	17
	5.534.916,44
	        1.477.200,80 
	           7.012.117,24 
	27/04/09
	              849.588,12 

	18
	2.879.872,77
	            768.144,79 
	           3.648.017,56 
	26/05/09
	              441.993,81 

	19
	10.703.820,55
	        2.856.603,86 
	         13.560.424,41 
	26/06/09
	            1.642.981,02 

	20
	2.125.419,22
	            180.721,11 
	           2.306.140,33 
	27/07/09
	                   279.411,96 

	21
	703.515,33
	            185.392,77 
	               888.908,10 
	26/08/09
	                 107.700,11 

	22
	457.414,15
	            120.290,12 
	               577.704,27 
	27/10/09
	                     69.994,65 

	23
	183.083,01
	              47.992,00 
	               231.075,01 
	27/10/09
	                27.997,05 

	24
	191.273,24
	              50.318,94 
	               241.592,18 
	26/11/09
	             29.271,31 

	25
	169.647,17
	              42.510,86 
	               212.158,03 
	18/12/09
	                25.705,07 

	26
	9.080,27
	                 2.448,49 
	                 11.528,76 
	26/01/10
	                        1.396,82 

	27
	1.993,68
	                    537,60 
	                   2.531,28 
	01/03/10
	                    306,69 

	28
	96.525,98
	              24.666,32 
	               121.192,30 
	30/03/10
	             14.683,66 

	29
	850.505,08
	            217.198,16 
	           1.067.703,24 
	26/04/10
	              129.362,92 

	30
	2.210.547,78
	            579.362,04 
	           2.789.909,82 
	26/05/10
	               338.025,47 

	31
	1.839.191,96
	            470.922,36 
	           2.310.114,32 
	26/06/10
	      279.893,45 

	32
	1.094.118,33
	            281.234,43 
	           1.375.352,76 
	26/07/10
	166.637,74 

	33
	349.409,53
	              90.959,23 
	               440.368,76 
	25/08/10
	                 53.355,08 

	34
	1.145.286,39
	            293.016,06 
	           1.438.302,45 
	28/09/10
	               174.264,72 

	35
	4.347.986,77
	        1.111.696,14 
	           5.459.682,91 
	28/10/10
	             661.495,18 

	36
	875.301,98
	            224.392,92 
	           1.099.694,90 
	15/12/10
	          133.239,03 

	37
	849.187,39
	            251.149,63 
	           1.100.337,02 
	14/12/10
	               133.316,83 

	38
	80.198,50
	              24.645,45 
	               104.843,95 
	26/01/11
	              12.702,89 

	39
	26.118,85
	                 8.272,17 
	                 34.391,02 
	25/02/11
	               4.166,82 

	40
	14.973,51
	                 4.115,09 
	                 19.088,60 
	28/03/11
	          2.312,77 

	41
	14.494,24
	                 3.994,91 
	                 18.489,15 
	26/04/11
	                2.240,15 

	42
	10.752,23
	2.954,98 
	                 13.707,21 
	25/05/11
	          1.660,77 

	43
	0,00
	0,00 
	0,00
	27/06/11
	                -   

	44
	840.102,57
	241.047,19 
	1.081.149,76
	26/07/11
	     130.992,10 

	45
	249.914,28
	79.762,39 
	329.676,67
	26/08/11
	              39.943,63 

	46
	288.339,97
	92.026,30 
	380.366,27
	26/09/11
	          46.085,18 

	47
	38.113,63
	12.164,31 
	50.277,94
	26/10/11
	               6.091,68 

	48
	0,00
	0,00
	0,00
	28/11/11
	                            -   

	49
	0,00
	0,00
	0,00
	06/12/11
	                -   

	50
	310.038,13
	116.781,75
	426.819,88
	26/12/11
	            51.713,50 

	TOTAL
	       105.821.847,28 
	 
	      129.604.554,16 
		       15.702.887,78 

Não obstante considerar de elevada qualidade técnica o exame realizado pela SeinfraOperações, julgo ser necessário realizar um ajuste pontual nos preços de referência dos grampos do tipo Pandrol, da palmilha amortecedora e do calço isolador, adotando os mesmos critérios que tive ao relatar os Acórdãos 173/2019 e 930/2019, ambos do Plenário, que trataram de superfaturamento e outros ajustes na Ferrovia Norte-Sul em Goiás.
Assim, adoto os seguintes preços referenciais para os referidos itens de planilha, obtidos da instrução que fundamentou o Acórdão 1712/2012-TCU-Plenário (monitoramento do Acórdão 2930/2011-TCU-Plenário, do qual foram extraídas as referências para os referidos itens) , o qual tinha acolhido algumas premissas utilizadas pela Valec para efetuar as renegociações de preços determinadas pelo Acórdão 2930/2011-TCU-Plenário:
a) para os grampos do tipo Pandrol: R$ 5,42; 
b) para a palmilha amortecedora: R$ 1,95; e
c) para o calço isolador: R$ 1,75.
Atualizando-se o valor do sobrepreço original com os três novos paradigmas de preços apresentados acima, minha assessoria especializada elaborou a seguinte tabela demonstrativa, em que se observa a redução do montante do sobrepreço para R$ 12.633.048,06:
	Serviço / Item de planilha
	Preço Contrato (R$) 
	Preço Referencial (R$) 
	Superfaturamento (R$) 

	DHP - diam. = 1,5" (Drenos Tubulares Sub-horizontais) 
	239,69
	150,54
	3.970.931,95

	Concreto Fck = 20Mpa (Concreto Projetado) 
	903,28
	618,45
	2.796.974,53

	Transporte até 2000 m (material de 1ª cat.) 
	2,23
	1,63
	1.370.750,64

	Material drenante (incl. transp. até 3 km) 
	53,86
	29,23
	1.005.399,01

	Aterro grau de compactação 95% (Proctor Normal) 
	2,30
	1,32
	863.659,39

	Transp. Mat. Esc. Bota-Fora ou Aterros Dist média = 1000 m
	3,50
	1,94
	812.466,06

	Solda aluminotérmica de trilho TR-57 para formação de TLS 
	700,24
	320,22
	434.363,97

	Armadura de aço CP 190 RB 12,7mm
	19,88
	13,20
	266.539,01

	Grampo elástico tipo Pandrol                                
	8,27
	5,42
	187.085,40

	Brita para lastro (incl. transporte até 3 km) 
	48,48
	26,09
	263.553,28

	Revestimento vegetal de taludes (hidro-semeadura) 
	2,30
	0,93
	228.498,70

	Formas de madeira
	45,14
	37,70
	199.631,36

	Escavação, carga, descarga e espalhamento (material de 1ª cat.) 
	3,74
	3,32
	184.847,83

	Concreto fck >= 15 MPa  
	321,13
	281,89
	167.049,62

	Transporte de Brita para Lastro
	1,20
	0,54
	132.693,19

	Nivelamento, levante, alinhamento e socaria de linha
	48.478,05
	30386,46
	124.108,31

	Concreto fck >= 35 MPa  
	449,19
	353,45
	97.865,46

	Calço Isolador  
	2,30
	1,75
	35.884,75

	Montagem da grade
	66.253,33
	52166,58
	96.635,11

	Concreto fck >= 25 MPa  
	358,05
	314,33
	91.779,27

	Escavação, carga, descarga e espalhamento (material de 2ª categoria) 
	6,78
	4,62
	77.691,16

	Palmilha amortecedora  
	2,63
	1,95
	22.764,36

	Concreto fck >= 20 MPa (bueiros tub e cel) 
	338,77
	293,02
	30.904,37

	Escavação, carga, descarga e espalhamento (material de 3ª categoria) 
	15,37
	20,16
	-22.531,97

	Transporte até 2000 m (2ª cat.) 
	2,28
	2,59
	-23.858,48

	Dormente monobloco de concreto protendido para bitola mista 1,00/1,60 m  
	216,80
	248,66
	-365.317,14

	Armadura CA-50/60  
	5,35
	6,27
	-417.321,08

	Total
	12.633.048,06

O valor de R$ 12.633.048,06 representa 11,95% de todos os pagamentos efetuados (sem reajuste) , o que resulta na nova tabela com a distribuição de débitos e respectivas datas de origem:
	Medição
	Valor Medido (P0) 
	Reajuste
	Valor Medido (P0) + reajuste
	Liquidação
	Superfaturamento no contrato de 11,94 %

	1
	930.114,39
	            142.696,29 
	           1.072.810,68 
	26/12/07
	                        128.072,14 

	2
	310.038,13
	              47.565,43 
	               357.603,56 
	28/01/08
	                               42.690,71 

	3
	311.713,25
	              47.822,42 
	               359.535,67 
	26/02/08
	                        42.921,37 

	4
	522.899,72
	              78.172,45 
	               601.072,17 
	27/03/08
	                          71.756,00 

	5
	723.790,34
	            102.877,38 
	               826.667,72 
	26/04/08
	                             98.687,59 

	6
	1.231.427,05
	            170.023,97 
	           1.401.451,02 
	26/05/08
	                         167.305,22 

	7
	2.356.728,16
	            325.765,49 
	           2.682.493,65 
	26/06/08
	                         320.236,09 

	8
	4.865.905,63
	            629.130,01 
	           5.495.035,64 
	26/07/08
	                      655.997,35 

	9
	3.468.009,59
	            400.218,46 
	           3.868.228,05 
	27/08/08
	                           461.789,06 

	10
	8.535.234,15
	        1.082.480,48 
	           9.617.714,63 
	29/09/08
	                     1.148.162,77 

	11
	5.872.808,40
	            689.000,32 
	           6.561.808,72 
	28/10/08
	                        783.348,72 

	12
	11.392.616,04
	        1.264.910,97 
	         12.657.527,01 
	28/11/08
	                          1.511.055,57 

	13
	5.696.619,59
	        3.305.069,46 
	           9.001.689,05 
	20/12/08
	                   1.074.621,64 

	14
	3.436.243,33
	            916.945,79 
	           4.353.189,12 
	26/01/09
	                       519.683,72 

	15
	2.014.783,26
	            537.747,61 
	           2.552.530,87 
	26/02/09
	                           304.721,14 

	16
	15.661.773,32
	        4.179.757,18 
	         19.841.530,50 
	27/03/09
	                        2.368.681,91 

	17
	5.534.916,44
	        1.477.200,80 
	           7.012.117,24 
	27/04/09
	                         837.106,56 

	18
	2.879.872,77
	            768.144,79 
	           3.648.017,56 
	26/05/09
	                        435.500,34 

	19
	10.703.820,55
	        2.856.603,86 
	         13.560.424,41 
	26/06/09
	                          1.618.843,47 

	20
	2.125.419,22
	            180.721,11 
	           2.306.140,33 
	27/07/09
	                            275.307,03 

	21
	703.515,33
	            185.392,77 
	               888.908,10 
	26/08/09
	                             106.117,85 

	22
	457.414,15
	            120.290,12 
	               577.704,27 
	27/10/09
	                               68.966,34 

	23
	183.083,01
	              47.992,00 
	               231.075,01 
	27/10/09
	                               27.585,73 

	24
	191.273,24
	              50.318,94 
	               241.592,18 
	26/11/09
	                         28.841,27 

	25
	169.647,17
	              42.510,86 
	               212.158,03 
	18/12/09
	                         25.327,43 

	26
	9.080,27
	                 2.448,49 
	                 11.528,76 
	26/01/10
	                          1.376,30 

	27
	1.993,68
	                    537,60 
	                   2.531,28 
	01/03/10
	                              302,18 

	28
	96.525,98
	              24.666,32 
	               121.192,30 
	30/03/10
	                        14.467,94 

	29
	850.505,08
	            217.198,16 
	           1.067.703,24 
	26/04/10
	                        127.462,41 

	30
	2.210.547,78
	            579.362,04 
	           2.789.909,82 
	26/05/10
	                           333.059,43 

	31
	1.839.191,96
	            470.922,36 
	           2.310.114,32 
	26/06/10
	                        275.781,45 

	32
	1.094.118,33
	            281.234,43 
	           1.375.352,76 
	26/07/10
	                           164.189,61 

	33
	349.409,53
	              90.959,23 
	               440.368,76 
	25/08/10
	                         52.571,22 

	34
	1.145.286,39
	            293.016,06 
	           1.438.302,45 
	28/09/10
	                        171.704,55 

	35
	4.347.986,77
	        1.111.696,14 
	           5.459.682,91 
	28/10/10
	                         651.776,95 

	36
	875.301,98
	            224.392,92 
	           1.099.694,90 
	15/12/10
	                         131.281,58 

	37
	849.187,39
	            251.149,63 
	           1.100.337,02 
	14/12/10
	                       131.358,23 

	38
	80.198,50
	              24.645,45 
	               104.843,95 
	26/01/11
	                           12.516,27 

	39
	26.118,85
	                 8.272,17 
	                 34.391,02 
	25/02/11
	                             4.105,60 

	40
	14.973,51
	                 4.115,09 
	                 19.088,60 
	28/03/11
	                         2.278,80 

	41
	14.494,24
	                 3.994,91 
	                 18.489,15 
	26/04/11
	                           2.207,23 

	42
	10.752,23
	2.954,98 
	                 13.707,21 
	25/05/11
	                           1.636,37 

	43
	0,00
	0,00 
	0,00
	27/06/11
	                                        -   

	44
	840.102,57
	241.047,19 
	1.081.149,76
	26/07/11
	                      129.067,66 

	45
	249.914,28
	79.762,39 
	329.676,67
	26/08/11
	                        39.356,80 

	46
	288.339,97
	92.026,30 
	380.366,27
	26/09/11
	                         45.408,13 

	47
	38.113,63
	12.164,31 
	50.277,94
	26/10/11
	                              6.002,18 

	48
	0,00
	0,00
	0,00
	28/11/11
	                                      -   

	49
	0,00
	0,00
	0,00
	06/12/11
	                                       -   

	50
	310.038,13
	116.781,75
	426.819,88
	26/12/11
	                          50.953,76 

	TOTAL
	105.821.847,28 
	 
	      129.604.554,16 
	 
	           15.472.191,68 

No que tange aos demais argumentos apresentados pelos responsáveis sobre o valor do débito, adoto o exame realizado pela SeinfraOperações como razões de decidir.
III
Inicio o exame da responsabilização dos agentes citados pelo débito apurado.
Nesse aspecto, as instâncias instrutivas da unidade técnica e o Parquet formularam propostas com algumas divergências pontuais de encaminhamento, as quais exigem a apresentação pormenorizada das proposições.
Em apertada síntese, o auditor da SeinfraOperações encarregado da instrução do feito, com a anuência do corpo diretivo da mencionada unidade técnica, formulou as seguintes propostas:
a) acolher as alegações de defesa dos Srs. José Américo Cajado e Ricardo de Queiroz Galvão, excluindo-os da relação processual;
b) julgar irregulares as contas dos demais responsáveis, condenando-os em solidariedade ao pagamento do débito apurado e da multa prevista no art. 57 da Lei 8.443/1992;
c) considerar graves as infrações perpetradas pelos Srs. José Francisco das Neves, Ulisses Assad e José Ivanildo Santos Lopes, de forma a cominar a esses responsáveis a sanção de inabilitação para o exercício de cargo em comissão ou função de confiança no âmbito da administração pública, nos termos do art. 60 da Lei 8.443/1992; e
d) solicitar à Advocacia-Geral da União (AGU) , por intermédio do MP/TCU, as medidas necessárias ao arresto dos bens dos responsáveis condenados em débito, nos termos do art. 61 da Lei 8.443/1992.
O Parquet, em sua manifestação regimental, acompanhou em essência a proposta de encaminhamento exarada pela unidade técnica, porém, entendeu cabível a exclusão do Sr. José Ivanildo Santos Lopes da relação processual e, por outro lado, a manutenção da responsabilidade do Sr. Ricardo de Queiroz Galvão sobre o dano ao erário, o que conduz ao julgamento das contas deste responsável pela irregularidade, bem como sua condenação solidária ao recolhimento do débito, com a aplicação das sanções capituladas nos arts. 57 e 60 da Lei 8.443/1992.
Anuo aos exames da unidade técnica e do MP/TCU quanto ao Sr. José Américo Cajado de Azevedo, por entender que a participação desse responsável na elaboração do orçamento-base da Concorrência 8/2004 não se encontra suficientemente evidenciada nos autos, o que enseja a sua exclusão do polo passivo desta tomada de contas especial.
Tanto a unidade técnica quanto o Parquet concluíram pela responsabilização dos Srs. José Francisco das Neves e Ulisses Assad pelo superfaturamento, propondo que tais responsáveis tivessem as contas julgadas irregulares e fossem condenados ao pagamento do débito e da multa capitulada no art. 57 da Lei 8.443/1992. Estou plenamente de acordo com tais propostas, adotando os exames realizados como razões de decidir.
Com efeito, o amplo contexto probatório descrevendo a atuação de ambos os responsáveis nas irregularidades observadas nas obras em exame está minuciosamente detalhado na instrução preliminar inserta à peça 40, assim como no relatório que fundamenta esta deliberação, que reproduziu a íntegra de instrução de mérito produzida pela unidade técnica (peça 156) .
Portanto, julgo irregulares as contas dos Srs. José Francisco das Neves e Ulisses Assad, condenando-os ao pagamento do débito apurado e da multa prevista no art. 57 da Lei 8.443/1992, cujo valor fixo em R$ 2.000.000,00 (dois milhões de reais) para cada responsável.
Além disso, com fundamento no art. 60 da Lei 8.443/1992 e em linha com os exames procedidos pela unidade instrutiva e corroborados pelo Parquet, entendo que seja cabível a aplicação da penalidade de inabilitação para o exercício de cargo em comissão ou função de confiança no âmbito da administração pública para os dois responsáveis, cujo período fixo em 8 (oito) anos.
Também acompanho integralmente os exames realizados sobre a manifestação de defesa apresentada pela Construtora Queiroz Galvão S.A., que deve ter as contas julgadas irregulares e ser condenada solidariamente ao pagamento do débito apurado, com os ajustes procedidos neste voto. Aplico à referida construtora a multa do art. 57 da Lei 8.443/1992 no valor de R$ 6.000.000,00.
Esclareço que, na dosimetria da sanção pecuniária aplicada à Construtora Queiroz Galvão, sopesei o grave conjunto de irregularidades observadas no empreendimento, bem como a maior capacidade econômica da empresa e o fato de ser a principal beneficiária dos pagamentos superfaturados.
III.1
Trato da responsabilização do ex-dirigente da Queiroz Galvão, Sr. José Ivanildo Santos Lopes, que foi citado pela conduta de haver participado de atos de corrupção e de conluio no âmbito da Concorrência nº 8/2004, que resultou na celebração de contrato com sobrepreço, gerando, por consequência, o superfaturamento apurado nos autos.
O parecer de lavra do eminente Subprocurador-Geral Paulo Soares Bugarin observou que os relatos contidos no histórico de conduta do acordo de leniência e nos termos de depoimentos de colaboradores constituem indícios vários e coerentes de que o superintendente comercial da Queiroz Galvão participava das reuniões do grupo fraudador, negociando a distribuição de lotes do certame e as atribuições de cada empresa nos atos licitatórios maculados. Essas ações foram enquadradas em tipos penais pelo Ministério Público Federal ao submeter denúncia criminal à apreciação judicial. 
Todavia, embora tenha considerado graves e fortemente reprováveis as condutas desse agente, a ponto de tipificarem provável crime, o Ministério Público de Contas considerou que nem sempre a responsabilização em âmbito penal poderia ser reproduzida num processo de controle externo em que se discute a responsabilidade pela reparação de dano ao erário.
Com base na informação de que o Sr. José Ivanildo Santos Lopes exercia a função de superintendente comercial regional da construtora, com a qual mantinha relação de emprego, tal condição se mostraria juridicamente relevante para a qualificação da sua conduta e para a avaliação de sua responsabilidade nesta tomada de contas especial. Nesse sentido, o MP/TCU se referiu ao voto revisor e vencedor do Acórdão 835/2015-TCU-Plenário, em que restou afastada a responsabilidade de empregado de pessoa jurídica contratada, concluindo por excluí-lo da relação processual, em virtude da impossibilidade de alcançá-lo em processo de tomada de contas especial.
O Parquet também ponderou que, embora o Sr. José Ivanildo Santos Lopes tenha assinado o Contrato 14/2006 (peça 31) , ele o fez não em nome próprio, mas em nome da empreiteira, como seu procurador. Ou seja, a contratada seria a construtora, não seu procurador.
Com as vênias de estilo, antecipo que acolherei integralmente o exame da unidade técnica acerca da conduta desse responsável, adotando-o como razões de decidir, sem prejuízo de tecer algumas considerações adicionais.
Além de ter assinado o Contrato 14/2006, como procurador da Queiroz Galvão, enfatizo que a sua responsabilização nesta tomada de contas especial também foi fundamentada nos seguintes documentos:
Histórico de Conduta do Cade (peças 23, 24 e 25) ; e
b) Termo de Colaboração nº 06 do Sr. Rodrigo Ferreira Lopes da Silva, executivo licenciado da Andrade Gutierrez (peça 37) .
Tais elementos, dentre outros, foram utilizados para fundamentar denúncias apresentadas pelo Ministério Público Federal em ações penais atualmente em curso na 11ª vara da Justiça Federal em Goiás. 
Assim, considero haver prova indiciária decorrente dos acordos de leniência e termos de colaboração relatando a participação do Sr. José Ivanildo na operacionalização do cartel verificado nas licitações da Valec, sendo possível verificar que o responsável praticou como procurador da Queiroz Galvão os atos irregulares, ao assinar o Contrato 14/2006.
Apenas a assinatura dos referidos ajustes com sobrepreço já seria suficiente para responsabilizar solidariamente o Sr. José Ivanildo pelo débito. A materialidade das irregularidades nos autos é evidenciada não apenas por declarações de colaboradores, mas por farta documentação fornecida à justiça e compartilhada com o TCU, que comprovam o cartel e o pagamento de vantagens indevidas à Valec. O superfaturamento dos autos também é materialmente demonstrado pelos exames realizados pela unidade técnica e por laudo pericial produzido pela Polícia Federal. Assim, não é pertinente a exclusão do polo passivo desta TCE de empregado da construtora que materializou, por meio da assinatura no ajuste, a representação da pessoa jurídica na participação das irregularidades observadas, que são concausa no superfaturamento decorrente de preços excessivos observados no Contrato 14/2006.
Com relação à menção ao voto vencedor do Acórdão 835/2015-TCU-Plenário, realizada pelo MP/TCU para afastar a responsabilização do Sr. José Ivanildo, considero que tal julgado não represente a jurisprudência predominante desta Corte de Contas, pois os Acórdãos Plenários 173/2019, 930/2019, 931/2019, 2.677/2018, 2.240/2018, 1.785/2017 e 2.193/2017 são casos recentes em que sócios, administradores ou empregados de empresas privadas foram responsabilizados pelo débito no âmbito do TCU, notadamente quando observados casos de atuação com dolo ou culpa grave.
Gostaria de observar que a responsabilização dos ex-empregados e ex-administradores de empresas que celebram contratos eivados de graves irregularidades com a Administração Pública, em um ambiente de fraude às licitações, decorre do próprio texto constitucional, em especial o art. 70, parágrafo único, e o inciso II do art. 71, que não faz qualquer distinção entre agentes públicos ou particulares para fins de recomposição do débito, bastando que qualquer um deles tenha dado causa a irregularidade que resulte prejuízo ao erário. A interpretação desses dispositivos constitucionais deixa evidente o poder-dever de o Tribunal de Contas da União julgar, não só as contas dos gestores públicos, mas de qualquer pessoa física ou jurídica que der causa a perda, extravio ou outra irregularidade de que resulte prejuízo ao erário público.
Nesse sentido, refiro-me a alguns precedentes do Supremo Tribunal Federal em que empregados das construtoras envolvidas nas irregularidades das obras da Ferrovia Norte-Sul que tiveram a indisponibilidade de bens declarada pelo TCU questionaram a jurisdição desta Corte de Contas sobre os particulares. Por exemplo, a Exma. Ministra Rosa Weber negou liminar no Mandado de Segurança (MS) 35404, impetrado por empregado e procurador da Constran contra a medida constritiva adotada pelo Acórdão 1601/2017-TCU-Plenário, que tratou do superfaturamento observado no lote 2 da Ferrovia Norte-Sul.
De acordo com a Relatora, precedentes do STF reconheceram a atribuição do TCU para investigar as contas de particulares contratantes com ente integrante da administração pública federal ou de terceiros que, na condição de interessados, possam, em tese, ter concorrido para o desvio de dinheiro público. Ela frisou ainda que o STF também autorizou a possibilidade de o TCU impor sanções a particulares.
O Exmo. Ministro Gilmar Mendes manifestou entendimento semelhante no âmbito dos MS 35.623 e 35.555, que apreciaram pedidos liminares em mandados de segurança impetrados por executivos de empreiteiras envolvidas nas irregularidades apuradas na Ferrovia Norte-Sul, no Estado de Goiás, sendo o primeiro julgado relativo ao próprio caso em apreciação. No último julgado, os impetrantes sustentaram que não seria possível a desconsideração da personalidade jurídica no âmbito administrativo do TCU e que as medidas de bloqueio de bens por este Tribunal se aplicariam apenas àqueles que ocupam cargo ou função pública.
Ao analisar o caso, o Ministro Gilmar Mendes salientou que o "que deve determinar a sujeição de pessoa física ou jurídica à atividade fiscalizatória da corte de contas é a origem dos recursos por ela utilizados". Para o Relator, em razão do rol constitucional de competências do TCU, é perceptível que compete ao órgão a fiscalização dos recursos públicos aplicados irregularmente por particulares que firmam contrato com a administração pública. 
Por fim, deve ser examinada se a conduta do Sr. José Ivanildo, na condição de procurador da Queiroz Galvão, poderia ser considerada ilegal, ilegítima ou antijurídica, por supostamente ter assinado o ajuste em atendimento aos interesses da outorgante. Por óbvio, se tal instrumento não padecesse das diversas irregularidades observadas, caberia o acolhimento da consideração realizada pelo Parquet. Ocorre que tal ajuste foi originado de uma licitação com cláusulas restritivas, conforme decidido por esta Corte de Contas no âmbito do Acórdão 2447/2014-TCU-Plenário, bem como foi oriundo da atuação cartelizada das licitantes, da qual o referido responsável tomou parte, fatos que originaram a celebração de um negócio jurídico com preços acima dos de mercado e, por isso, lesivo aos cofres públicos.
Conforme explicitado pelo Histórico de Conduta do Cade, o Sr. José Ivanildo Santos Lopes foi participante do cartel na sua fase de consolidação (entre 2003 e 2007) e de ampliação (em 2010) , realizando contato com concorrentes e participando de reuniões para discutir preços e distribuição dos lotes licitados pela Valec, o que está evidenciado, por exemplo, nos Documentos 65, 66, 72-A, 72- B, 75,84,85 e 89 daquele Histórico da Conduta. Tais documentos contêm registros de ligações telefônicas de executivos da Camargo Corrêa para o Sr. José Ivanildo (peça 25, fls. 5 e 6) , bem como troca de mensagens eletrônicas entre o Sr. José Ivanildo e executivos da mesma empreiteira (peça 25, fls. 12, 13 e 14, por exemplo) . 
É cediço que o mandatário é obrigado a aplicar toda sua diligência habitual na execução do mandato e a indenizar qualquer prejuízo causado a terceiros por culpa (art. 667 do Código Civil) . Por outro lado, o ato praticado pelo mandatário em face de terceiros mediante o poder de representação vincula diretamente o mandante, como se tivesse ele próprio agido (art. 675 do CC) .
Com relação à responsabilidade do administrador de sociedades, o atual Código Civil está se dirigindo tanto a quem foi alçado ao cargo de direção da pessoa jurídica pelo contrato social quanto por ato separado, pouco importando a sua condição de sócio. Ao disciplinar a possibilidade de nomeação, pelos diversos tipos de sociedades, de administrador não-sócio, o novo Código findou por estender a este a imputação de responsabilidade civil antes restrita apenas aos sócios.
Pelo disposto no artigo 1.011 do CC de 2002, "o administrador da sociedade deverá ter, no exercício de suas funções, o cuidado e a diligência que todo homem ativo e probo costuma empregar na administração de seus próprios negócios" e, de acordo com o artigo 1.016 do mesmo Código, "os administradores respondem solidariamente perante a sociedade e os terceiros prejudicados, por culpa no desempenho de suas funções".
Dessa forma, é cabível a responsabilização do Sr. José Ivanildo, ainda que tenha atuado na condição de mandatário, visto que praticou atos irregulares ao celebrar contrato com sobrepreço e em colusão com outras licitantes.
Dessa forma, as contas do Sr. José Ivanildo Santos Lopes devem ser julgadas irregulares, com a sua condenação ao pagamento solidário do débito oriundo do superfaturamento por preços excessivos, bem como da multa prevista no art. 57 da Lei 8.443/1993, cujo valor estabeleço em R$ 2.000.000,00 (dois milhões de reais) .
Cabe também sancioná-lo com a pena de inabilitação para o exercício de cargo em comissão ou função de confiança no âmbito da administração pública, dada a gravidade da conduta observada. Com fundamento no art. 60 da Lei 8.443/1992, estabeleço o período de 8 (oito) anos para o prazo de inabilitação do responsável.
III.2
Abordo a manifestação de defesa do Sr. Ricardo de Queiroz Galvão, cuja responsabilidade foi afastada pela unidade técnica em virtude das seguintes constatações:
o responsável não foi citado no Histórico de Conduta do Cade; 
a denúncia do MPF-GO traz a teoria do domínio do fato para imputar responsabilidade ao responsável;
o embasamento para a aplicação da teoria é a outorga de poderes através de procuração; 
a procuração outorga poderes genéricos e amplos; e 
seria razoável a alegação do defendente de que procurações como essa são utilizadas no dia-a-dia da empresa para seu funcionamento habitual.
O d. representante do Ministério Público de Contas discordou do entendimento da unidade técnica nos seguintes termos, in verbis:
"...Com relação ao Sr. Ricardo de Queiroz Galvão, ex-diretor geral da construtora, concordo com a unidade técnica acerca da ausência de evidência específica de seu envolvimento no conluio. Por outro lado, tendo em vista a participação ativa da empreiteira nos atos fraudadores da licitação, estando clara inclusive a designação de representantes nas reuniões do cartel, não se mostra plausível crer que o sócio administrador e controlador da empresa não tivesse ingerência ou sequer conhecimento sobre a prática delituosa.
Por constituir prática dolosa e grave, somente participa de cartel ou de fraude a um certame público a pessoa jurídica dotada de vontade direcionada a esse propósito. E, conforme anteriormente comentado, quem determina a vontade de uma empresa desse porte em irregularidade sistêmica de tamanha magnitude não é seu empregado, como, no caso, um superintendente comercial, mas seus administradores e controladores. Não se mostra factível que um empregado da Queiroz Galvão participasse de conluios em nome da construtora à revelia de seus administradores. Cabe, assim, manter a responsabilidade do Sr. Ricardo de Queiroz Galvão nestes autos, por haver anuído com a fraude perpetrada, em conduta, no mínimo, omissiva e por culpa in eligendo e in vigilando."
Em que pese reconhecer a verossimilhança das ponderações realizadas pelo MP/TCU, julgo que os presentes autos não contêm evidências para sustentar o julgamento das contas do Sr. Ricardo de Queiroz Galvão pela irregularidade. 
Dessa forma, acompanho a proposta da SeinfraOperações de excluir o referido responsável do polo passivo desta tomada de contas especial.
IV
Por derradeiro, a fim de salvaguardar a recomposição ao erário dos recursos desviados, adiro ao encaminhamento proposto pela SeinfraOperações, corroborado pelo MP/TCU, e considero pertinente solicitar à Advocacia-Geral da União (AGU) e à Valec o arresto dos bens dos responsáveis julgados em débito, com fundamento no art. 61 da Lei 8.443/1992.
	Ante o exposto, voto por que o Tribunal aprove o acórdão que ora submeto à apreciação deste Colegiado.
TCU, Sala das Sessões Ministro Luciano Brandão Alves de Souza, em 16 de outubro de 2019.
BENJAMIN ZYMLER 
Relator